ACORDAO-COMPLETO-2437084

ACÓRDÃO 536/2021 ATA 8/2021 - PLENÁRIO

VISTOS, relatados e discutidos estes autos de Recurso de Reconsideração interposto pelos srs. Gustavo Lemos Petta e Rovilson Sanches Portela, bem como pela União Nacional dos Estudantes (UNE) , contra o Acórdão 1252/2020-TCU-Plenário, 
ACORDAM os Ministros do Tribunal de Contas da União, reunidos em Sessão do Plenário, ante as razões expostas pelo Revisor, em:
9.1. conhecer do recurso de reconsideração interposto pelos srs. Gustavo Lemos Petta e Rovilson Sanches Portela, bem como pela União Nacional dos Estudantes para, no mérito, dar-lhe provimento parcial;
9.2. alterar a redação dos subitens 9.1 e 9.2 do Acórdão 1252/2020-TCU-Plenário, que passam a ter a seguinte redação: 
"9.1. julgar irregulares as contas do sr. Rovilson Sanches Portela, do sr. Gustavo Lemos Petta e da União Nacional dos Estudantes, com fundamento nos arts. 1º, inciso I, e 16, inciso III, alíneas "b" e "c", da Lei 8.443/1992, condenando-os, solidariamente, ao pagamento da importância a seguir especificada, com a fixação do prazo de quinze dias, a contar das notificações, para comprovarem, perante o Tribunal (art. 214, inciso III, alínea "a", do Regimento Interno) , o recolhimento da dívida aos cofres do Fundo Nacional de Cultura, atualizada monetariamente e acrescida dos juros de mora, calculados a partir da data discriminada, até a data dos recolhimentos, na forma prevista na legislação em vigor.
	VALOR ORIGINAL (R$) 
	DATA DA OCORRÊNCIA

	1.142.747,66
	25/1/2007

9.2. aplicar à União Nacional dos Estudantes, ao sr. Rovilson Sanches Portela e ao sr. Gustavo Lemos Petta a multa prevista no art. 57 da Lei  8.443/1992, nos valores individuais de R$ 495.000,00 (quatrocentos e noventa e cinco mil reais) , R$ 99.000,00 (noventa e nove mil reais) e R$ 99.000,00 (noventa e nove mil reais) , respectivamente, fixando-lhes o prazo de 15 (quinze) dias, a contar da notificação, para que comprovem, perante o Tribunal, o recolhimento da referida quantia aos cofres do Tesouro Nacional, atualizada monetariamente, a contar da data deste acórdão até a data do efetivo recolhimento, caso não seja paga no prazo estabelecido, na forma da legislação em vigor;"
	9.3. dar ciência desta deliberação aos recorrentes e à Procuradoria da República no Estado de São Paulo.

Recurso de reconsideração contra acórdão que julgou irregulares as contas dos recorrentes e condenou-os ao pagamento de débito e de multa em face da impugnação total de despesas de convênio cujo objeto foi a implantação do projeto Atividade de Cultura e Arte da UNE, visou a manutenção de todos os Circuito Universitário de Cultura e Arte (CUCAs) que acontecem em várias cidades do Brasil, além da realização da 5° Bienal de Arte e Cultura da UNE, no Rio de Janeiro.

Ministério da Cultura (MinC) e União Nacional dos Estudantes (UNE).

3. Responsáveis/Recorrentes:
3.1. Responsáveis: Gustavo Lemos Petta (CPF: XXX.202.198-XX); Rovilson Sanches Portela (CPF: XXX.002.831-XX); e União Nacional dos Estudantes (CNPJ: 29.258.597/0002-31)
3.2. Recorrentes: Gustavo Lemos Petta (CPF: XXX.202.198-XX); Rovilson Sanches Portela (CPF: XXX.002.831-XX); União Nacional dos Estudantes (CNPJ: 29.258.597/0002-31).

BENJAMIN ZYMLER

Ministro Benjamin Zymler

13.1. Ministros presentes: Ana Arraes (Presidente), Walton Alencar Rodrigues, Benjamin Zymler (Revisor), Augusto Nardes, Aroldo Cedraz, Raimundo Carreiro (Relator), Bruno Dantas, Vital do Rêgo e Jorge Oliveira.
13.2. Ministros com voto vencido: Augusto Nardes, Raimundo Carreiro (Relator), Bruno Dantas e Vital do Rêgo.
13.3. Ministros-Substitutos presentes: Augusto Sherman Cavalcanti, Marcos Bemquerer Costa e Weder de Oliveira.

ACORDAO-COMPLETO-2477561

Acórdão 2102/2021 - Plenário

GUSTAVO LEMOS PETTA

RAIMUNDO CARREIRO

Adoto como Relatório, nos termos do art. 1º, § 3º, inciso I, da Lei 8.443/92 a instrução de peça 150, lavrada no âmbito da Secretaria de Recursos (Serur) , a qual foi endossada pelo corpo dirigente da unidade técnica (peças 151-152) e pelo Ministério Público junto ao Tribunal de Contas da União, Subprocurador-Geral Lucas Rocha Furtado (peça 153) :
INTRODUÇÃO
1.	Trata-se de recurso de reconsideração interposto por Gustavo Lemos Petta, Rovilson Sanches Portela e União Nacional dos Estudantes/Une (peça 132) , contra o Acórdão 1252/2020-TCU-Plenário (peça 114) , da relatoria do Ministro Benjamin Zymler, com o seguinte teor (destacando-se os itens impugnados) :
9.1. julgar irregulares as contas do sr. Rovilson Sanches Portela, do sr. Gustavo Lemos Petta e da União Nacional dos Estudantes, com fundamento nos arts. 1º, inciso I, e 16, inciso III, alíneas "b" e "c", da Lei 8.443/1992, condenando-os, solidariamente, ao pagamento da importância a seguir especificada, com a fixação do prazo de quinze dias, a contar das notificações, para comprovarem, perante o Tribunal (art. 214, inciso III, alínea "a", do Regimento Interno) , o recolhimento da dívida aos cofres do Fundo Nacional de Cultura, atualizada monetariamente e acrescida dos juros de mora, calculados a partir da data discriminada, até a data dos recolhimentos, na forma prevista na legislação em vigor.
	VALOR ORIGINAL (R$) 
	DATA DA OCORRÊNCIA

	1.154.666,93
	25/1/2007

9.2. aplicar à União Nacional dos Estudantes, ao sr. Rovilson Sanches Portela e ao sr. Gustavo Lemos Petta a multa prevista no art. 57 da Lei  8.443/1992, nos valores individuais de R$ 500.000,00 (quinhentos mil reais) , R$ 100.000,00 (cem mil reais) e R$ 100.000,00 (cem mil reais) , respectivamente, fixando-lhes o prazo de 15 (quinze) dias, a contar da notificação, para que comprovem, perante o Tribunal, o recolhimento da referida quantia aos cofres do Tesouro Nacional, atualizada monetariamente, a contar da data deste acórdão até a data do efetivo recolhimento, caso não seja paga no prazo estabelecido, na forma da legislação em vigor;
9.3. autorizar, desde logo, nos termos do art. 28, inciso II, da Lei 8.443/1992, a cobrança judicial das dívidas caso não atendidas as notificações; 
9.4. autorizar, caso requerido e se o processo não tiver sido remetido para cobrança judicial, o parcelamento das dívidas em até 36 (trinta e seis) parcelas mensais e consecutivas, nos termos do art. 26 da Lei 8.443/1992, fixando-se o vencimento da primeira parcela em 15 dias, a contar do recebimento da notificação, e os das demais a cada 30 dias, devendo incidir sobre cada valor mensal os correspondentes acréscimos legais, na forma prevista na legislação em vigor; 
9.5. esclarecer aos responsáveis que, em caso de parcelamento da dívida, a falta de pagamento de qualquer parcela importará no vencimento antecipado do saldo devedor (art. 217, § 2º, do RI/TCU) ;
9.6. encaminhar cópia desta deliberação, acompanhada do relatório e do voto que a fundamentam, à Procuradoria da República no Estado de São Paulo, nos termos do § 3º do art. 16 da Lei 8.443/1992, e ao Ministério da Cultura.
HISTÓRICO
2.	A tomada de contas especial (TCE) sob comento foi instaurada pelo então Ministério da Cultura (MinC) , em desfavor da União Nacional dos Estudantes (Une) e de Rovilson Sanches Portela, na condição de tesoureiro da entidade à época, signatário do plano de trabalho, do convênio e da prestação de contas, e ainda responsável pela execução do objeto (peça 1, p. 28, 44 e 48) , em face da impugnação total de despesas do Convênio 431/2006, Pronac 06-6120, cujo objeto foi a implantação do projeto "Atividade de Cultura e Arte da UNE", prevista para o período de 21/12/2006 a 21/07/2007. O projeto cultural visou a manutenção de todos os CUCAs (Circuito Universitário de Cultura e Arte) que acontecem em várias cidades do Brasil, além da realização da 5° Bienal de Arte e Cultura da UNE, no Rio de Janeiro.
2.1.	Para o alcance das metas acordadas, foi previsto o valor total de R$ 1.616.180,23, sendo R$ 1.485.805,43 à conta do concedente e R$ 130.374,80 a título de contrapartida do convenente (peça 1, p. 2) .
2.2.		Os recursos totais, no valor de R$ 1.485.805,43, a cargo do Ministério da Cultura, foram transferidos à convenente por intermédio das ordens bancárias, conforme a seguir:
a) 2007OB900124, de 23/1/2007 - R$ 380.000,00 (peça 1, p. 92-94) ;
b) 2007OB900125, de 23/1/2007 - R$ 440.000,00 (peça 1, p. 96-98) ;
c) 2007OB900126, de 23/1/2007 - R$ 393.361,43 (peça 1, p. 100-102) ;
d) 2007OB900127, de 23/1/2007 - R$ 272.444,00 (peça 1, p. 104-106) .
2.3.	No âmbito do TCU, foi proposta a inclusão no rol de responsáveis de Gustavo Lemos Petta porque competia estatutariamente a ele a representação da UNE no período de 7/10/2005 a 26/9/2007, e por ter delegado seus poderes a Rovilson, devendo responder solidariamente pelos atos praticados no exercício da delegação. Essa delegação foi realizada por meio de procuração  no sentido de conferir amplos poderes ao outorgado para fazer-se representar perante o Ministério da Cultura  (peça 1, p. 48) . 
2.4.	A Unidade técnica relatou as seguintes irregularidades (peça 3) :
a) falta de apresentação de documentação comprobatória da realização de procedimentos licitatórios, em desconformidade com a cláusula terceira, inciso II, alínea "c", do termo de convênio e descumprimento do disposto na Lei 8.666/1993;
b) dispensa de licitação para alguns itens do plano de trabalho, em desconformidade com a cláusula terceira, inciso II, alínea "c", do termo de convênio, e em desacordo com disposto no art. 26, § único, incisos II, II e III, da Lei 8.666/1993;
c) fracionamento de despesas, por contratações de serviços da mesma natureza, em pequenos intervalos de tempo, sem observância da modalidade licitatória cabível para o total das contratações, em desconformidade com a cláusula terceira, inciso II, alínea "c", do termo de convênio, e com descumprimento do disposto no art. 24, inciso II, da Lei 8.666/1993;
d) comprovação de despesas com apresentação de documentos sem identificação do título e do número do convênio, com descrição genérica do objeto, em desconformidade com a cláusula oitava, parágrafo segundo, do termo de convênio e com o disposto no art. 30 da IN/STN 01/1997;
e) comprovação de despesas com comprovantes emitidos em localidades sem relação com o objeto do convênio, em desconformidade com a cláusula sexta, parágrafo primeiro, do termo de convênio;
f) comprovação de despesas realizadas em datas anterior ou posterior à vigência do convênio, em desconformidade com a cláusula oitava, parágrafo segundo, do termo de convênio e com o disposto no art. 8º, V, da IN/STN 01/1997;
g) realização de despesas com pagamento de pessoal da convenente, configurando "taxas administrativas", em desconformidade com a cláusula sexta, parágrafo terceiro, do termo de convênio e com o disposto no art. 8º, incisos I e II, da IN/STN 01/1997 e nos Acórdão 936/2007-TCU-Plenário, Rel. Benjamin Zymler e 2161/2007-1ª Câmara, Rel. Marcos Vilaça;
h) apresentação de despesas com comprovação por notas e cupons fiscais em que consta carimbo de referência a outro convênio da UNE com o MinC, em desconformidade com cláusula sexta, parágrafo primeiro, do termo de convênio;
i) apresentação de extrato bancário onde constam transferências de grande parte dos recursos do convênio (R$ 1.250.000,00) para outra conta da convenente, em desconformidade com cláusula oitava, parágrafo primeiro, alínea "g", do termo de convênio e em desacordo com o art. 20 da IN/STN 01/1997;
j) movimentação de R$ 425.250,00 fora da conta corrente específica do convênio, com infringência da cláusula sexta do termo de convênio e sem que haja correspondência de tais valores com despesas indicadas na relação de pagamentos, inviabilizando a configuração do nexo de causalidade entre os recursos do convênio e as despesas realizadas, e sem estarem suportadas por documentos fiscais comprobatórios, em desconformidade com cláusula oitava, parágrafo primeiro, alínea "g", do termo de convênio e em desacordo com o art. 20 da IN/STN  01/1997;
k) ocorrência de saque de R$ 18.010,00, em 26/3/2007, na conta específica do convênio, contrariando o disposto na cláusula sexta, parágrafo primeiro, do termo de convênio e o disposto no art. 20 da IN/STN 01/1997;
l) ausência de demonstração de receitas de aplicações financeiras, contrariando o disposto na cláusula terceira, inciso II, alínea "a", do termo de convênio e com inobservância do art. 20 da IN/STN nº 01/1997; e
m) , falta de comprovação da integralização da contrapartida da convenente, no valor previsto de R$ 130.374,80 na conta corrente do convênio, ou apresentação de GRU de devolução de recursos não utilizados, contrariando o disposto na cláusula terceira, inciso II, alínea "a", do termo de convênio e o previsto nos incisos II e XIII do art. 7º da IN/STN 01/1997.
2.5.	Anteriormente à realização das citações, a unidade técnica informou sobre representação, de iniciativa do MP/TCU (TC Processo 016.244/2012-5) , para apurar irregularidades em diversos convênios nos quais a UNE figurou como entidade beneficiada, entre eles o Convênio 431/2006. Naqueles autos, foi proposto analisar somente as irregularidades que não tenham resultado em dano ao erário, de modo que as irregularidades ensejadoras de débito seriam tratadas no presente processo. A representação resultou no Acórdão 281/2020-TCU-Plenário, Rel. Aroldo Cedraz, onde foram rejeitadas as razões de justificativas apresentadas pelos ora recorrentes pessoas físicas, e aplicada multa do art. 58 da Lei 8.443/1992. Em seguida, os referidos recorrentes interpuseram pedido de reexame que aguarda análise. 
2.6.	No presente processo, após a realização das citações e apresentadas as alegações de defesa dos responsáveis, a Secex-SP concluiu por julgar irregulares as contas dos ora recorrentes, com imputação de débito no valor total concedido e da multa do art. 57, da Lei 8.443/1992 (peça 54) , proposta que foi acolhida pelo MP/TCU, em seu parecer de 23/8/2016 (peça 57) .
2.7.	Ocorre que, conforme despacho do relator, Ministro Benjamin Zymler, de 28/9/2016 (peça 79) , os autos retornaram à unidade técnica para emissão de novo juízo de valor, considerando os novos elementos juntados aos autos pela defesa (peças 58 a 78) , com orientação para que, após análise, fossem encaminhados ao MP/TCU, para emissão de novo parecer.
2.8.	Em nova análise, a Secex-SP concluiu pela comprovação de despesas no valor de R$ 400.210,80, reduzindo o débito a ser imputado aos ora recorrentes para R$ 1.215.969,43 (peça 84, p. 13) . Além disso, constatou que deveria ser devolvido aos cofres do Fundo Nacional de Cultura o montante de R$ 32.284,39, referente à parcela dos recursos federais que substituíram, indevidamente, o valor da contrapartida na execução do convênio, o qual propôs ser de responsabilidade exclusiva da Une (peça 84, p. 18) . Em 17/3/2017, o MP/TCU anuiu à proposta da Unidade Técnica (peça 87) .
2.9.	O Relator do processo proferiu seu voto inicial acompanhando parcialmente os pareceres precedentes, porém, acrescendo o débito a ser imputado aos responsáveis que resultou em R$ 1.335.345,43,  considerando que (peça 119) :
a) acolheu como comprovadas apenas despesas no valor de R$ 150.460,00 para as quais foram cumpridos todos os requisitos cumulativos de aceitabilidade listados no item 17 de seu voto à peça 119, p. 3; e
b) deixou de acolher a proposta de condenação em débito da Une relativamente à falta de comprovação de contrapartida (R$ 32.284,39) , tendo em vista tratar-se de recursos próprios da entidade;
2.10.	O Ministro-substituto André de Carvalho, estando convocado para substituir a Ministra Ana Arraes, emitiu declaração de voto discordando parcialmente do relator que, segundo consta, pugnou pela redução das multas individuais originalmente propostas em desfavor dos responsáveis, alterando-as de R$ 500.000,00 para R$ 100.000,00. Dessa forma, propôs ao relator a redução do valor da multa aplicável à Une e a manutenção, em nível bem superior, da multa aplicada aos gestores, além da inabilitação para o exercício de cargo em comissão e função de confiança na administração federal pelo prazo de 5 anos (peça 115) .
2.11.	Após esses votos, o julgamento foi suspenso pelos pedidos de vistas dos Ministros Bruno Dantas e Vital do Rêgo, cujos votos revisores (peças 116 e 117) , em consonância, propuseram a redução do débito para R$ 1.154.666,93 e, ainda, que fosse reconhecida a boa-fé dos responsáveis, concedendo novo prazo para recolhimento do debito, com fundamento do art. 202, §§ 2º e 3º, do RI/TCU. 
2.12.	Reiniciada a votação, o Relator, em voto complementar (peça 118) , registrou que, após o pedido de vista realizado pelo Min. Vital do Rego na sessão do dia 2/10/2019, a Une juntou aos autos novos documentos datados de 12/11/2019 (peças 98 a 105) à revelia do relator, os quais foram analisados pelos ministros revisores. A fim de evitar o atingimento de prazo prescricional, o relator concordou com a proposta apresentada pelos revisores no tocante à redução do valor a ser ressarcido, porém, sem reconhecimento da boa-fé, além de aplicar multa de R$ 500.000,00 à Une e de R$ 100.000,00 a cada uma dos gestores, o que resultou no acórdão recorrido. 
2.13.	Inconformados, Gustavo Lemos Petta, Rovilson Sanches Portela e União Nacional dos Estudantes/Une interpuseram recurso de reconsideração (peça 132) contra o Acórdão 1252/2020-TCU-Plenário, Rel. Benjamin Zymler,  requerendo a reforma desse acórdão para julgar regulares ou  regulares com ressalva as suas contas, afastando o débito e a multa, ou pelo menos reduzindo o valor de ambos.  
ADMISSIBILIDADE
3.	Reitera-se o exame preliminar de admissibilidade contido na peça 133, ratificado pelo  Relator, Ministro Raimundo Carreiro, na peça 135, que concluiu pelo conhecimento do recurso, suspendendo-se os efeitos dos itens 9.1, 9.2 e 9.3 do Acórdão 1252/2020-TCU-Plenário, eis que preenchidos os requisitos processuais aplicáveis à espécie.
MÉRITO
4.	Delimitação
4.1.	 Constitui objeto do recurso verificar se:
a) houve ofensa aos princípios do contraditório e da ampla defesa (peça 132, p. 36-37) ;
b) a íntegra dos votos do revisores devem prevalecer no presente caso (peça 132, p. 2-14) ; 
c) restou comprovada a execução física do objeto do Convênio 431/2006 (peça 132, p. 13-18 e p. 33) ;
d) o débito deve ser reduzido em decorrência da comprovação de parte da execução financeira do Convênio 431/2006		 (peça 132, pp. 18-20, 23-36 e 42 e 47) ;
e) as contas dos responsáveis devem ser julgadas regulares com ressalvas (peça 132, p. 38-41, 43-44, 46 e 48-53) ; 
f) a multa de R$ 500.000,00 aplicada à Une deve ser reduzida (peça 132, p. 20-21) ;  
g) a boa-fé dos recorrentes pode ser comprovada (peça 132, pp. 13-14, 33, 36 e 42-46) ;
h) ocorreu a prescrição (peça 132, p. 21) ;	 
4.2.	A alegação de prescrição assume particular relevância neste processo, dado o recente julgamento, pelo Supremo Tribunal Federal, do RE 636.886 (tema 899 da repercussão geral) , enunciando-se a tese de que "é prescritível a pretensão de ressarcimento ao erário fundada em decisão de Tribunal de Contas".
4.3. 	Os significativos impactos deste julgamento justificam uma análise mais detalhada do tema, motivo pelo qual a arguição de prescrição, embora tenha um caráter preliminar, será examinada ao final, abordando-se os vários aspectos envolvidos.
5. 	Se houve ofensa aos princípios do contraditório e da ampla defesa (peça 132, p. 36-37) .
5.1.	Os recorrentes afirmam que foram prejudicados em relação ao direito de defesa, com base nos seguintes argumentos:
a) o longo lapso temporal desde a época dos fatos, com a assinatura do Convênio 431/2006 até o presente momento dificulta a recuperação de documentos e informações que poderiam comprovar a adequada execução do objeto e eliminar o débito apurado;
b) própria Corte de Contas reconhece o impacto negativo do decorrer do tempo para o exercício do direito à ampla defesa dos jurisdicionados, conforme o Acórdão 938/2012-TCU-Segunda Câmara, Rel. Raimundo Carreiro, cujo trecho foi transcrito à peça 132, p. 37.
Análise
5.2.	 Não assiste razão aos responsáveis. A norma do art. 6º, inciso II, da IN-TCU 71/2012 sobre o assunto comporta interpretação estrita, sendo que no presente caso não se passaram 10 anos entre a data do dano (25/1/2007) e a instauração da TCE, em 6/3/2013 (peça 1, p. 265) , que se dá ainda na fase administrativa, antes do encaminhamento ao TCU (cf., p. ex., art. 11 da citada IN) . Até mesmo a autuação do processo no TCU ocorreu em 29/10/2014, antes do encerramento daquele prazo.
5.3.	O Acórdão 938/2012-TCU-Segunda Câmara, Rel. Raimundo Carreiro, trazido pelos recorrentes como precedente, não se aplica, considerando que, naquele caso, se passaram 15 anos após a ocorrência dos fatos e restou comprovada a ausência de pressupostos de constituição de desenvolvimento válido e regular do processo.
5.4.	Ademais, a jurisprudência do Tribunal é no sentido de que cabe ao responsável o ônus de comprovar o eventual impedimento à plenitude do exercícios de defesa ou mesmo dificuldade em sua realização, em decorrência de grande transcurso de tempo entre a ocorrência dos fatos e a citação (Acórdão 443/2018-TCU-Plenário, Rel. José Múcio, 1492/2018-1ª Câmara, Rel. Benjamin Zymler, e 3898/2016-1ª Câmara, Rel. Bruno Dantas) . 
5.5.	No caso, não há demonstração do prejuízo ao contraditório, nem os recorrentes apontam precisamente em que se caracterizou a dificuldade da defesa. 
6.	Se a íntegra dos votos do revisores devem prevalecer no presente caso (peça 132, p. 2-14) .  
6.1.	Os recorrentes defendem que a matéria da presente TCE foi bem apreciada por meio dos votos revisores, os quais devem prevalecer, com base nos seguintes argumentos:
a) caso não prevaleçam, haverá injustiça e infringência aos princípios da dignidade da pessoa humana, razoabilidade e proporcionalidade;
b) os votos revisores seguiram o que determina a Constituição Federal/1988, em seu art. 5º, inciso LV, cujo trecho foi transcrito à peça 132, p. 3, e o novo Código de Processo Civil, em especial seu art. 8º, o qual enfatizando uma visão neoconstitucional/neoprocessual, disciplina que, ao aplicar o ordenamento jurídico, deve o juiz resguardar e promover a dignidade da pessoa humana, observando a proporcionalidade e a razoabilidade;  
c) a doutrina de Ada Pellegrini Grinover, cuja referência se encontra à peça 132, p. 3 defende , ao citar Cappelletti, diz que é na Constituição que se deve procurar a solução do problema do relacionamento entre a lei, a justiça e a liberdade, a qual exige uma interpretação acentuadamente evolutiva a ser realizada pelo tribunais;
d) a doutrina trazida por Flávio Tartuce, cuja referência se encontra à peça 132, p. 3, com trecho transcrito à peça 132, p. 4, ordena que o julgador seja guiado pelo princípio da dignidade da pessoa humana, ao aplicar o ordenamento jurídico;
e) o julgamento severo e desproporcional no voto do Ministro Relator, após voto de desempate proferido pelo Presidente da Corte, ausente de fundamentação, não pode prevalecer.  
Análise
6.2.	Os argumentos dos recorrentes não merecem prosperar. De acordo com o Regimento Interno do TCU (RI/TCU) , nas sessões do Plenário, a apreciação e o julgamento dos processos serão precedidos pela discussão e votação da matéria (arts. 99 a 133 do RI/TCU) .
6.3.	Na fase de discussão das presentes contas, em 26/4/2017, após o Relator e o Ministro-substituto André de Carvalho proferirem seus votos, este como declaração de voto devido à divergência em relação ao voto do relator, foi suspensa a votação, conforme prevê o art. 119 do RI/TCU, uma vez que o Ministro Bruno Dantas solicitou vista, passando a atuar como revisor do processo. Em 7/6/2017, estando novamente em pauta para votação, o processo foi excluído, a pedido do revisor.  
6.4.	Quando há pedido de vistas, o processo retorna à pauta, preferencialmente até a 4ª sessão subsequente, de acordo com o §1º do art. 119.
6.5	Em 2/10/2019, com o processo retornando à pauta, houve novo pedido de vista, dessa vez pelo Ministro Vital do Rêgo que passou a atuar como 2º revisor. 
6.6.	Em 20/5/2020, houve o prosseguimento da votação do presente processo. Durante a apreciação da matéria, houve empate na votação.
6.7.	O revisor, Ministro Bruno Dantas, foi acompanhado pelos Ministros Aroldo Cedraz, Raimundo Carreiro e Vital do Rêgo, o qual, em seu voto revisor, após a Une apresentar memoriais, discordou da análise empreendida pelo Relator no voto inicial, propondo a redução do débito, a não aplicação de multa e que fosse admitida a boa-fé dos recorrentes, concedendo novo prazo para recolhimento do débito, antes do julgamento das contas (peça 116) . 
6.8.	O relator, Ministro Benjamin Zymler elaborou voto complementar, concordando apenas com a redução do débito proposta pelos votos revisores, em função de evitar a prescrição, no que foi acompanhado pelos Ministros Walton Alencar e Augusto Nardes e pelo Ministro-Substituto André Luís de Carvalho.
6.9.	Nesse contexto, o Ministro-Substituto André Luís de Carvalho, embora tenha apresentado Declaração de Voto na sessão precedente, filiou-se ao encaminhamento proposto pelo Relator.
6.10.	Registre-se que a mudança de posicionamento, na fase de discussão e votação da matéria, adotada pelo Relator e pelo Ministro-substituto André de Carvalho pautou-se no art. 119, §4º, do Regimento Interno/TCU, que, assim, dispõe:
Art. 119. Na fase de votação, o julgamento ou apreciação serão suspensos quando houver pedido de vista solicitado por ministro ou ministro-substituto convocado, que passará a funcionar como revisor, sem prejuízo de que os demais ministros e ministros-substitutos convocados profiram seus votos na mesma sessão, desde que se declarem habilitados.
 (...) 
§ 4º O relator, os ministros ou os ministros-substitutos convocados que já tenham proferido seus votos poderão modificá-los até a conclusão do julgamento ou apreciação do processo.
6.11.	O Presidente, Ministro José Mucio Monteiro, proferiu voto de desempate nos termos do art. 124 do Regimento Interno, acompanhando o relator, o que resultou no acórdão recorrido. 
6.12.	Com base na Constituição Federal e em doutrina jurídica, os recorrentes alegam que houve injustiça, ofensa aos princípios da dignidade humana, razoabilidade e proporcionalidade, e que o julgamento foi severo e desproporcional, mas não trazem nenhum fato que comprove essa afirmação. A mudança de posicionamento dos ministros ocorreu conforme o RI/TCU, no período compreendido entre o término da fase de instrução do processo e o início da fase de julgamento das contas.
6.13.	Ora, a necessidade de prestar contas é um dever constitucional. Além disso, o julgamento pela regularidade com ressalva, daquele que não presta contas no momento devido ou não comprova a boa e regular aplicação dos recursos públicos, é que gera injustiça. Significa igualar aqueles que cumprem as obrigações pactuadas, prestando suas contas no momento apropriado. 
6.14.	Importante resgatar os fundamentos do voto do relator, anuídos pelo presidente com o voto de desempate, os quais foram explicitados em seu voto inicial e aditados no voto complementar, o qual, inclusive, anuiu à a redução do débito, contrariando as premissas anteriores para evitar a prescrição:  
Voto Inicial
17. Em relação à 5ª Bienal, a meu ver, os comprovantes de despesas só podem ser aceitos caso (requisitos cumulativos) : a) estejam previstos no plano de trabalho aprovado; b) haja identificação do convênio no comprovante original; c) o beneficiário do produto ou serviço seja a UNE; e d) haja conciliação bancária, ou seja, o valor e a data de cada documento fiscal/recibo apresentado deve ser compatível com os lançamentos bancários, seja da conta específica do convênio, seja da outra conta corrente da UNE. *peça 119, p. 3 - voto do relator, Benjamin Zymler
 (...) 
28. De uma forma geral, os novos documentos apresentados referem-se a atividades não previstas no plano de trabalho e não identificam a convenente.
 (...) 
33. Com base nessas informações, rejeito a alegação dos responsáveis de que o projeto teria cumprido seu objetivo. Para que haja a aprovação das contas, os jurisdicionados deveriam comprovar não apenas a realização física dos eventos, mas também a regularidade dos desembolsos realizados (art. 30 da Instrução Normativa STN 1/1997) - o que não foi feito. 34. Eventual parecer técnico, emitido pelo poder concedente, favorável aos responsáveis não vincula esta Corte de Contas. No exercício de suas competências constitucionais, pode o TCU divergir do exame efetuado nas instâncias precedentes, desde que apresente fundamentos concretos e ofereça a oportunidade de manifestação dos jurisdicionados. Ambos os requisitos foram observados, razão pela qual não se cogitam quaisquer vícios.
35. As falhas aqui examinadas não devem ser vistas como irregularidades meramente formais. Neste caso, ao contrário do que alegam, o dano ao erário está configurado, na medida em que os jurisdicionados não conseguiram comprovar a destinação dada a grande parte dos recursos federais repassados. Em paralelo, os comprovantes de gastos apresentados contêm uma série de inconsistências, como pôde ser visto nos parágrafos anteriores
 (...) 
37. Com fundamento nessas questões, ratificando grande parte das análises empreendidas pela Secex/SP e pelo Ministério Público junto ao TCU, entendo que o Colegiado deve julgar irregulares as contas dos responsáveis, condená-los solidariamente em débito e aplicar-lhes multa com fundamento no art. 57 da Lei 8.443/1992.
Voto Complementar
6. Todavia, a fim de evitar o retorno do autos ao Gabinete do Relator, bem como novos pedidos de vista, aspectos que protelariam o deslinde do presente processo, entendo que, excepcionalmente, esses gastos podem ser aceitos. Explico. Vem-se formando no e. STF o entendimento segundo o qual o débito e a multa aplicados pelo TCU estariam sujeitos à disciplina da Lei 9.873/1999, em especial ao prazo prescricional quinquenal.
6.15.	Assim,  ainda que constem do processo de votação entendimentos divergentes quanto à quantificação do débito e penalidades, a última palavra coube ao Presidente do Tribunal, de acordo com o art. 124 do RI/TCU, não se podendo arguir, por conseguinte, qualquer afronta aos princípios do devido processo legal, do contraditório e da ampla defesa. Desse modo, não se acolhem as alegações recursais.
7.	Se houve execução física do objeto do Convênio 431/2006 em conformidade com o plano de trabalho previsto  (peça 132, p. 13-18 e p. 33) .
7.1.	Os recorrentes afirmam que o objeto do convênio em exame foi devidamente executado e atingiu sua finalidade precípua, tendo em vista que:
a) conforme atestado pelo parecer técnico constante da peça 1, p. 124-126, exarado ainda em 2010, conforme trecho transcrito à peça 132, p. 33, o MinC aprovou o cumprimento do objeto do Convênio 431/2006, com base na documentação comprobatória da realização do evento, juntada na prestação de contas final;
b) a tal documentação foram acrescidos novos elementos com acréscimo de materiais gráficos e visuais que corroboram o efetivo cumprimento do objeto do convênio supracitado (peças 58 a 78 e 98 a 105) ;  
c) os elementos juntados aos autos atestam a não ocorrência de desvio de objeto, nem tampouco de finalidade, estando de acordo com precedente do TCU, Acórdão 2104/2008-TCU-Primeira Câmara, Rel. Valmir Campelo, cujo trecho foi transcrito à peça 132, p. 16-18;
d)  não existem nos autos ressalvas do órgão tomador de contas, Minc, da CGU e/ou do TCU que sinalizem para eventual ocorrência de desvio de objeto ou desvio de finalidade;
e) eventuais falhas de natureza administrativa na execução do ajuste e/ou em sua prestação de contas se resumem a irregularidades formais, decorrentes da própria característica inerente aos gestores da UNE à época, jovens estudantes, sem qualquer experiência na execução de convênios até aquele momento;
f) não houve imprecisão do objeto apresentado no plano de trabalho, considerando que:
f.1) inicialmente não foram consignadas nos documentos da formalização do Convênio 431/2006 as datas para a realização dos eventos, o que poderia suscitar suposição de imprecisão do objeto;
f.2) a falta de exigência inicial de programação, pelo órgão concedente, permitiu que o convenente compusesse o cronograma e a programação dos eventos conforme a sua necessidade;
f.3) o projeto que tratava da "5ª Bienal" e das "Atividades de Arte e Cultura da UNE" delimitou a execução dos eventos no exercício de 2007 e, após diligência do MinC, estabeleceu ações do plano de trabalho e metas a serem alcançadas com a realização dos eventos;
f.4) no período de execução, é possível constatar o cumprimento físico da avença, realçado pela conclusão do órgão tomador de contas que se pronunciou pelo efetivo cumprimento do objeto avençado.
Análise
7.2.	Não assiste razão aos recorrentes, considerando que as informações constantes dos autos juntadas pelos recorrentes não comprovam a execução física do objeto do Convênio 431/2006, em conformidade com o plano de trabalho aprovado pelo concedente.   Além disso, as manifestações e pareceres de outros órgãos não vinculam o pronunciamento desta Corte, em face de sua atuação ser independente e autônoma, sedimentada em competências estabelecidas constitucionalmente.
7.3.	De acordo com o projeto apresentado (peça 1, p. 4) e Plano de Trabalho à peça 1, p. 2 e 50-60, o objeto do Convênio 431/2006 contemplava a realização de 3 oficinas dos denominados Circuito Universitário de Cultura e Arte (CUCA) , em Campina Grande (PB) , Vitória (ES) e Barra do Garça (MT) , além da realização da 5ª Bienal de Arte e Cultura da Une, no Rio de Janeiro (RJ) . Para isso, previa o total de R$ 1.616.180,23, sendo R$ 1.485.805,43 da parte do concedente e R$ 130.374,80, como contrapartida do convenente.
7.4.	De fato, há parecer do MinC aprovando a execução técnica, porém, reprovando as contas pelo valor integral, tendo em vista a não execução financeira. A concedente apresentou somatório de despesas no valor R$ 1.206.305,78, os quais apresentaram diversas irregularidades que não possibilitaram o necessário nexo causal entre as despesas e os recursos repassados (peça 1, p. 138-139) . 
7.5.	Em relação à execução física, inexiste comprovação de que o objeto foi cumprido e atingiu sua finalidade, considerando que (peça 3, p. 2-3) :
a) o parecer técnico mencionado pelos recorrentes não pode ser considerado para avaliar a execução física da totalidade do objeto, uma vez que não apresenta evidências de realização de cada evento, com informações detalhadas e abrangentes;
b) o referido parecer não apresenta relatório de execução físico-financeira e de execução da receita e Despesa (Anexos III e IV) , nem relatório de cumprimento do objeto (IX) , embora os mencione (peça 1, p. 124) ;
c) entre os documentos juntados pelos recorrentes, não há evidências de execução das 3 oficinas de Circuito Universitário de Cultura e Arte (CUCA) , em Campina Grande (PB) , Vitória (ES) e Barra do Garça (MT) ;
d) as peças 100 e 101 juntada aos autos pelos próprios recorrentes confirmam a inexistência de despesas para os eventos relacionados na alínea anterior, configurando evidências de não cumprimento do objeto;
e) foi identificado nos autos um relatório de execução físico-financeira (anexo III) datado de 25/6/2007, onde nenhum dos valores realizados para os 146 itens do plano de trabalho aprovado coincidem com os seus respectivos valores, pelo contrário, se revelam discrepantes, ou a menor ou a maior, somando despesas no total de R$ 1.147.123,46 (peça 1, p. 250-258) ;
f) de forma restrita e sem dispor de elementos que possibilitem comprovar a efetiva realização de cada rubrica prevista no plano de trabalho, o referido parecer técnico conclui genericamente que "a execução do projeto se deu da maneira prevista, tendo o mesmo realizado o atingimento do objeto e dos objetivos" e considerou também que "haja vista o cunho universitário e nacional do evento, a repercussão junto à sociedade foi bastante positiva e abrangente";
7.6.	 Cabe aqui mencionar que, por força do art. 70, parágrafo único, da Constituição Federal, do art. 93 do Decreto-Lei 200/1967 e do art. 66 do Decreto 93.872/1986, ratificada pela jurisprudência desta Corte de Contas, compete exclusivamente ao gestor o ônus de provar a aplicação regular dos recursos públicos recebidos, o que não ocorreu no presente caso (Acórdão 3101/2016-TCU-Primeira Câmara, Rel. Bruno Dantas, 7612/2015-1ª Câmara, Rel. Walton Alencar Rodrigues e 3134/2010-2ª Câmara, Rel. Augusto Shermann) .
7.8.	Nesse contexto, na presente fase recursal, foram reexaminados todos os documentos juntados aos autos pelos recorrentes (peças 19 que é idêntica a 29, peças 58 a 78, peças 98 a 105 e peça 112 ) . Ocorre que, em nenhum deles, foi apresentada evidência da totalidade da execução física do objeto, a não ser a realização de despesas referentes à 5ª Bienal de Arte e Cultura da Une, no Rio de Janeiro, realizada de 27/1 a 2/2/2007. 
7.9.	Em sendo assim, somente se pode falar em cumprimento do objeto quando estiver demonstrado que os recursos repassados tiveram a destinação adequada, qual seja, de acordo com as metas do respectivo plano de trabalho acordado, o que não ocorreu. 
7.10.	Diversamente do apontado pelos recorrentes, existem nos autos, não apenas ressalvas, mas reprovação das contas por parte do MinC (peça 1, p. 134-139e 264-268) , da CGU (peça 1, p. 302-307) e do TCU, representado pelo próprio Acórdão recorrido.
7.11.	Dessa forma, as irregularidades que fundamentaram o acórdão condenatório são materialmente relevantes e estão corretamente caracterizadas como infrações às normas legais e regulamentares. Note-se, por um lado, que os recorrentes geriram recursos superiores a um milhão de reais e, por outro, as ocorrências questionadas não são meramente irregularidades formais, haja vista, inclusive, que culminaram em prejuízo aos cofres públicos. Está claro nos autos que a impossibilidade de vinculação da maior parte das despesas apresentadas com o objeto do Convênio 431/2006 frustraram os objetivos da avença e, por essa razão, não podem ser consideradas, como quer o responsável, falhas de natureza administrativa.  
7.12.	Quanto à alegada falta de experiência, os beneficiários de recursos oriundos do Poder Público, ambos universitários e gestores da Une com 27 anos de idade à época, registra-se, não podem alegar desconhecimento de obrigação constante no convênio por eles subscritos e nas normas do órgão concedente, considerando a extensa e detalhada orientação ali constante, a qual foi ratificada no Ofício 1613/CPCON/CGCON/DGI, de 20/12/2007 (peça 1, p. 120) . 
7.13.	Ao se manifestarem sobre a imprecisão do objeto, os recorrentes se contradizem, na medida em que admitem inexistir, na documentação relativa ao Convênio 431/2006, as datas de ocorrência dos eventos previstos, sendo que somente foi estabelecida, posteriormente, a data do evento do Rio de Janeiro, restando os demais sem informações sobre a sua realização. De toda forma, não há dúvida da dificuldade para avaliação precisa do cumprimento do objeto.
7.14.	Assim, embora tenha sido possível reconhecer parte da execução do objeto do Convênio 431/206, não restou comprovada a boa e regular aplicação da maior parte dos recursos transferidos no tocante à execução física, pela não consecução de metas programadas no plano de trabalho, evidenciada pela ausência de nexo causal entre as despesas apresentadas e o plano de trabalho aprovado.
8.	Se o débito deve ser reduzido em decorrência da comprovação de parte da  execução financeira do Convênio 431/2006		 (peça 132, pp. 18-20, 23-36 e 42 e 47) .
8.1.	Os recorrentes defendem que houve a quase totalidade da execução financeira do Convênio 431/2006, devendo o débito ser reduzido, com base nos seguintes argumentos:
a) embora tenha havido falhas no processo de prestação de contas em relação ao aspecto financeiro, a convenente possui vasta documentação fiscal que demonstram a causalidade entre os recursos recebidos e o objeto executado (peças 58-78 e 98-105) , tendo em vista que (peça 132, p. 18-20:
a.1) a apresentação dos elementos adicionais de defesa constantes do anexo 3 da peça 58, para fins de análise em conjunto e em confronto com a planilha explicativa constante do anexo 2 da mesma peça processual, pretende sanar as irregularidades apontadas na instrução da equipe técnica, conforme trecho transcrito à peça 132, p. 20, para comprovar a regular aplicação dos recursos recebidos na execução da parceria;
a.2) compulsando a documentação que integra os anexos 2 e 3 supracitados, constante na peça complementar de defesa 58 e documentos das peças 59-78 dos autos, verifica-se que o somatório dos documentos fiscais apresentados como elementos adicionais de defesa perfazem o total de R$ 1.231.529,96, o que levaria ao julgamento regular das contas, contudo com ressalvas, o que agora mais uma vez se requer;
b) não procedem as seguintes irregularidades identificadas pela equipe da Secex/SP, acatadas pelo relator, pelas razões também expostas a seguir:
b.1) falta de documentos comprobatórios da observância aos princípios da impessoalidade, moralidade e economicidade, nos processos de contratações, em infringência à cláusula terceira, inciso II, alínea "d", do termo de convênio e ao artigo 27 da Instrução Normativa STN n° 01/97 - devido à tardia liberação dos recursos (25/1/2007) e início dos eventos em 27/1/2007, não houve tempo hábil para realização de processo licitatório prévio, não sendo cabível essa exigência diante de tal circunstância, considerando-se ainda tratar-se de entidade privada sem fins lucrativos como é a UNE;
b.2) comprovação de despesas com apresentação de documentos sem identificação do título e do número do convênio, com descrição genérica do objeto, em desconformidade com a cláusula oitava, parágrafo segundo, do termo de convênio e com o disposto no art. 30 da IN/STN nº 01/1997 - trata-se de erro formal que não descaracteriza a regularidade das despesas, conforme jurisprudência exemplificada pelo Acórdão 2150/2016, Rel. Marcos Bemquerer, inclusive sendo aceita a argumentação da defesa no Relatório à peça 120, cujo trecho foi transcrito à peça 132, p. 27; além disso, o concedente não prestou orientação específica sobre a necessidade de identificação do convênio, o que minimiza o equívoco da entidade;
b.3) comprovação de despesas com comprovantes emitidos em localidades sem relação com o objeto do convênio, em desconformidade com a cláusula sexta, parágrafo primeiro, do termo de convênio - todos os comprovantes já apresentados às peças 19, 29, 58-78, 98-105 possuem nexo de causalidade com o plano de trabalho, sendo reconhecido pelo relatório à peça 120, conforme trecho transcrito à peça 132, p. 27 e os votos revisores, restando ainda por ser reconhecia maior redução, mediante conteúdo dos documentos apresentados nas referidas peças;
b.4) comprovação de despesas realizadas em datas anterior ou posterior à vigência do convênio, em desconformidade com a cláusula oitava, parágrafo segundo, do termo de convênio e com o disposto no art. 82, V, da IN/STN nº 01/1997 - as despesas dentro da vigência, mesmo antes da liberação dos recursos, justifica-se em virtude da iminência de realização do evento devido ao atraso na liberação dos recursos, conforme jurisprudência exemplificada no Acórdão 6888/2011-TCU-Segunda Câmara, Rel. Augusto Nardes, cujo trecho foi transcrito à peça 132, p. 28. Em todo caso, essa despesas foram desconsideradas para fins de nova prestação de contas;
b.5) realização de despesas com pagamento de pessoal da convenente, configurando "taxas administrativas", em desconformidade com a cláusula sexta, parágrafo terceiro, do termo de convênio e com o disposto no art. 8 2, incisos I e II, da IN/STN nº 01/1997 e nos Acórdão 936/2007-TCU-Plenário e 2161/2007 - 1ª Câmara - todas as despesas realizadas possuem nexo de causalidade com a execução da avença, consoante demonstrado nos documentos ora apresentados, visto que cada documento informado na Planilha Explicativa (peça 59 e seguintes) está relacionado ao efetivo documento de liquidação já apresentado nos autos (anexo 3 da peça 58) . Essas despesas foram glosadas, embora o Decreto 6170/2007, apesar de ser posterior à assinatura do convênio, admite esse tipo de despesa nos arts. 11-A e 11-B, incluídos pelo Decreto nº 8.244, de 2014;
b.6) apresentação de despesas com comprovação por notas e cupons fiscais em que consta carimbo de referência a outro convênio da UNE com o MinC, em desconformidade com cláusula sexta, parágrafo primeiro, do termo de convênio - trata-se de erro material, devendo os comprovantes não relacionados ao Convênio 431/2006 ser desconsiderados, o que já foi acatado pela defesa;
b.7) apresentação de extrato bancário onde constam transferências de grande parte dos recursos do convênio (R$ 1.250.000,00) para outra conta da convenente, em desconformidade com cláusula oitava, parágrafo primeiro, alínea "g", do termo de convênio e em desacordo com o art. 20 da IN/STN n 2 01/1997 - o banco não liberou a tempo o gerenciador financeiro para possibilitar a movimentação da conta específica via cheque ou transferência, de modo que a transferência dos recursos para a conta da Une deu-se somente para viabilizar a quitação de serviços contratados visando a execução do objeto, porém, mesmo na conta da entidade, possuem nexo causal com o plano de trabalho, conforme se pode comprovar dos documentos acostados aos autos. Uma parte já foi aceita conforme se comprova do relatório à peça 120, cujo trecho foi transcrito à peça 132, p. 31, faltando tão somente ampliar essa aceitação a partir do presente recurso;   
b.8) movimentação de R$ 425.250,00 fora da conta corrente específica do convênio, com infringência a cláusula sexta do termo de convênio e sem que haja correspondência de tais valores com despesas indicadas na relação de pagamentos, inviabilizando a configuração do nexo de causalidade entre os recursos do convênio e as despesas realizadas, e sem estarem suportadas por documentos fiscais comprobatórios, em desconformidade com cláusula oitava, parágrafo primeiro, alínea "g", do termo de convênio e em desacordo com o art. 20 da IN/STN n 2 01/1997 - com a juntada da documentação nas peças 58-78, é possível estabelecer o nexo de causalidade entre os recursos do Convênio 431/2016 e as despesas realizadas. Uma parte já foi aceita conforme se comprova do relatório à peça 120, cujo trecho foi transcrito à peça 132, p. 31, faltando tão somente ampliar essa aceitação a partir do presente recurso;   
b.9) ausência de demonstração de receitas de aplicações financeiras, contrariando o disposto na cláusula terceira, inciso II, alínea "a", do termo de convênio e com inobservância do art. 20 da IN/STN nº 01/1997 -   como outras impropriedades identificadas nesta TCE, trata-se apenas de erro formal, não devendo ser considerado como irregularidade, conforme jurisprudência desta Corte de Contas exemplificada no Acórdão 332/2007-TCU-Primeira Câmara, Rel. Valmir Campelo. Ressalta-se que o próprio TCU assevera a existência "o saldo credor da conta específica em 24/8/2007, extrato mais recente identificado nos autos, era de R$ 683,66, com um saldo em aplicação financeira de R$ 26.514,27.", conforme trecho do Relatório à peça 120, transcrito à peça132, p. 33-34, devendo esse tópico ser melhor analisado no presente recurso;
c) em relação aos documentos juntados aos autos com o fim de comprovar a boa e regular aplicação dos recursos recebidos, cabe registrar que (peça 132, p. 42) :
c.1) os documentos fiscais originais são os mesmos apresentados na prestação de contas retificada (setembro 2016) , com remissão a peças e páginas do processo de TCE que tramita neste Tribunal; 
c.2) foram colacionados cerca de 800 documentos fiscais comprobatórios da execução financeira do Convênio sob análise; 
c.3) todos os documentos juntados contêm carimbo identificador do Convênio; 
c.4) inexistem na documentação que integra a prestação de contas retificada documentos fiscais com o carimbo identificador de outro Convênio;
c.5) não constam documentos fiscais referentes a despesas realizadas em datas anteriores e posteriores à vigência do Convênio (21/12/2006 a 21/07/2007) ;
c.6) não há despesas realizadas com bebidas alcóolicas, remédios, higiene pessoal e outras fora do objeto do Convênio;
c.7) todas as despesas realizadas guardam correlação com as rubricas do plano de trabalho aprovado pelo MinC;
d) diversos fatos foram equivocadamente apontados como irregularidades pelo Relator ao proferir ser voto, cabendo esclarecer (peça 132, p. 34-35 e 42-43) :
d.1) em relação às bebidas alcóolicas: todas as bebidas (sucos, refrigerantes e bebidas alcóolicas) foram descontadas das notas de refeição na prestação de contas retificada nos próprios autos em setembro de 2016, sendo mantidas apenas despesas com água mineral;
d.2) refeições realizadas em cidades diferentes da sede do evento, a exemplo de Belo Horizonte, São Paulo e Brasília: de fato ocorreram refeições em locais diversos da sede do evento. Inobstante, referidas refeições foram realizadas no contexto de atividades relacionadas à organização do evento. Além disso, julga-se oportuno destacar a baixa materialidade das despesas referenciadas, tais como: restaurantes em Belo Horizonte - peça 65, página 32 (R$ 37,10) ; em Brasília - peça 65, página 80 (R$ 16,18) ; em Belo Horizonte - peça 65, página 15 (R$ 5,15) ;
d.3) diárias de hotel cujos valores foram considerados manifestamente desarrazoados no voto: (Merlin Copacabana Hotel Ltda - Nota 171992, peça 66, pg. 52 - "grupo UNE Beth Carvalho" (R$ 1.433,25) e Merlin Copacabana Hotel Ltda - Nota 171135, peça 67, p. 29 - "grupo UNE Los Sebosos Postiços" (R$ 5.323,50) ) : a leitura das referidas notas deixa claro que as despesas realizadas não se referem a uma única diária de um único hóspede, e sim à hospedagem de diversas pessoas que integravam os grupos artísticos contratados para a realização de shows durante o evento;
d.4) despesas sem identificação do convenente: a grande maioria dos documentos fiscais referentes a essas despesas diz respeito a despesas de pequena monta, tais como táxi (a exemplo da peça 65, p. 67, valor R$ 10,00; peça 66, p. 21, valor R$ 8,00 e peça 65, p. 42, valor R$ 10,00) e combustível (a exemplo da peça 69, p. 4, valor R$ 20,00; peça 73, p. 3, valor R$ 20,00 e peça 74, p. 1, valor R$ 28,13) . Além disso, normalmente os documentos probatórios de referidas despesas são emitidos pelo prestador de serviço sem identificação do beneficiário;
d.5) despesas com combustível: referidas despesas foram realizadas em correlação com a rubrica do Plano de Trabalho aprovado referente à "aluguel de veículo" para produção e execução do evento;
d.6) táxi: as despesas com táxis foram feitas em substituição à rubrica do Plano de Trabalho aprovado relativa a "vans para produção de áreas" para produção e execução do evento;
d.7) crédito para celulares pré-pagos: as despesas foram realizadas em substituição aquelas previstas na rubrica do Plano de Trabalho aprovado "rádios comunicadores";   
e) caso o arcabouço documental constante dos autos sejam examinados detidamente (comprovantes de pagamento, demonstrativos de conciliação bancária e extensa planilha indicativa de cada um dos quase 800 documentos comprobatórios constantes das peças 64 a 74, relacionados, um a um, às respectivas rubricas do plano de trabalho a que se referem) , sistematizados conforme registrado à peça 132, p. 36, será comprovado a regular execução do convênio em proporção muito maior do que aquela sugerida pela unidade técnica;
f) foram comprovados 1.185.545,32, consoante exposto no Anexo 2 das peças 98-99 ou, na pior hipótese, R$ 576.145,93, conforme anexo 3 das mesmas peças, devendo o débito ser reduzido, como foi no precedente Acórdão 2150/2016-TCU-Plenário, Rel. Marcos Bemquerer, cujo trecho foi transcrito à peça 132, p. 48-53;
g) caso os responsáveis sejam instados a ressarcir o montante a que foram obrigados pelo acórdão recorrido, será infringido o princípio de enriquecimento ilícito da União, considerando que:
g.1) exceto nos casos em que restar cabalmente caracterizado que o objeto do convênio não foi cumprido de acordo com os objetivos da parceria firmada com o Ministério da Cultura - o que não é a situação do convênio em referência, conforme aqui demonstrado -, estaremos diante de caso típico de enriquecimento sem causa União, flagrantemente ilegal;
g.2) o princípio da vedação ao enriquecimento ilícito da União está consagrado na jurisprudência do TCU, por meio dos seguintes Acórdão 1347/2015-TCU-Plenário, Rel. Raimundo Carreiro, 1977/2013- Plenário, Rel. Valmir Campelo, 2079/2014 - Plenário, Rel. Augusto Shermann, 2944/2013 - Plenário, Rel. Benjamin Zymler e 53/2008 - 2ª Câmara, Rel. Aroldo Cedraz, e do STF, como se pode verificar nas seguintes deliberações da Corte Constitucional: MS ne 31.371-DF, ADI 2615/SC, MS 26860/DF, ADI 4478/AP, RE 388312/MG e ADI 3847/SC, sendo o mesmo caso do Convênio 431/2016, considerando a comprovação dos gastos por meio da documentação encaminhada;
h) é indevida a cobrança de juros e correção monetária a partir da data do Convênio, tendo em vista que:
h.1) há inadequação e falta de suporte normativo para tal;
h.2) o art. 31, da IN STN 1/1997, em seu § 7º, conforme transcrito à peça 132, p. 48, se direciona para a aplicação de juros e correção monetária tão somente quando da não apresentação da prestação de contas no prazo convencionado, o que não ocorreu no presente caso;
h.3) caso permaneça a cobrança de parte do débito, a correção monetária deve ser cobrada da notificação da entidade e não da data do evento;
Análise
8.2.	Os argumentos dos recorrentes não merecem prosperar. Realizada a análise e avaliação da vasta documentação apresentada pelos recorrentes à peças 19, 29, 58-78, 98-105 e 112, cujo  conteúdo está descrito a seguir, com a devida conciliação entre os documentos apresentados, os comprovantes de pagamentos e os extratos da conta específica (Banco do Brasil, ag. 1537-7, conta corrente 20.209-6 à peça 63, p, 96-102 do TC Processo 016.244/2012-5) e conta bancária da Une (Banco do Brasil, ag. 1537-7, conta corrente 10.128-1 à peça 63, p, 104-110 do TC Processo 016.244/2012-5) , conclui-se que a execução financeira do Convênio não chegou a 22%, em virtude da falta de nexo causal entre os comprovantes apresentados e os recursos repassados:
Peça 19 - alegações de defesa dos recorrentes reiteradas à peça 29, de idêntico teor;
Peça 58 - documento em que os recorrentes apresentam os mesmos argumentos da presente peça recursal (peça 132) ;
Peças 59, 60, 61,62, 75, 76, 77 e 78  - contém várias cópias de registros da mídia impressa, fotografias, vídeos, revista, boletins informativos e trabalhos  relativos unicamente à 5ª Bienal de Arte, Ciência e Cultura da Une;
Peça 63 - planilha com o nome do fornecedor, CPF/CNPJ, valor e data - sem vínculo com as contas bancárias, impossibilitando o nexo causal necessário entre os recursos transferidos e os gastos; 
Peças 64 a 74  -  comprovantes de pagamentos (recibos de taxi, recibos de postos de gasolina, cupons fiscais, notas fiscais) , por meio dos quais a Unidade Técnica, à peça 84, considerou comprovados o montante de R$ 400.210,80;  
Peça 98 - memorial em que os recorrentes reiteram os mesmos argumentos constantes da presente peça recursal;
Peça 99 (anexo 1) - manifestação da recorrente UNE em que, novamente, reitera os argumentos constantes da presente peça recursal;
Peça 100 (anexo II) - tabela em que os recorrentes relacionam os valores supostamente executados com os itens do plano de trabalho, sendo que os referidos não possibilitam a vinculação com as despesas, nem com as contas bancárias; 
Peça 101 (Anexo III) - mesma tabela da peça 100, respeitando como limite máximo de despesa o valor estimado para cada rubrica; 
Peça 102 - anexo IV - relaciona os documentos constantes às peças 64 a 74 com os itens do plano de trabalho;
Peça 103 - Anexo V - notas fiscais, recibos de fornecedores com respectivos comprovantes de transferência ao fornecedor;
Peça 104 e 105 - planilhas que relacionam comprovante de pagamento, valor, rubrica do plano de trabalho e o lançamento na conta bancária (quando existe) ;
Peça 112 -  manifestação da recorrente UNE em que reitera, mais uma vez, os mesmos argumentos constantes da presente peça recursal (peça 132) .
8.3.		Com relação ao item 2 - Produção/Execução do plano de trabalho (PT) à peça 1, p. 52-60, estavam previstos gastos no montante de R$ 1.330.562,00, porém, de acordo com os documentos juntados aos autos, foi possível comprovar a aplicação do valor de R$ 303.209,00, conforme a seguir: 
	Item
	Descrição
	Valor previsto (R$) 
	NF/Recibo
	Conciliação bancária
	Valor Comprovado (R$) 
	Obs.

	2.1
	Produção Executiva
	30.000,00
	peça 72, p. 24 - R$ 2.600,00
	Inexistente
	0,00
	Impossibilidade de comprovação do nexo causal por falta de conciliação bancária

	2.2
	Assessoria Cultural
	20.000,00
	peça 69, p. 10 e peça 103, p. 17 - R$ 35.000,00; peça 67, p. 44 e peça 103, p. 36- R$ 2.000,00 
	peça 103, p. 18 - R$ 35.000,00 e peça 103, p. 37 - R$ 2.000,00; inexistente para os comprovantes de pagamentos peças 65, p. 23 - R$ 6.000,00
	20.000,00
	Conforme limite máximo de valor fixado no PT (peça 117, p. 2) 

	2.3
	Hospedagem
	33.750,00
	peça 65, p. 3 e peça 103, p. 68 - R$2.182,50 - recebido em 2/3/2007;
peça 65, p. 4 e peça 103, p. 70-R$ 5.423,00;
peça 103, p. 78 e peça 67, p. 45 - R$ 157.422,00; peça 66, p. 30 e peça 103, p. 101 - 100,50; peça 68, p. 44 e peça 103, p. 106 - R$ 3.000,00 
	peça 103, p. 69 - R$ 2.122,50 - transferência em 11/1/2007;
peça 103, p. 71 - R$ 5.260,50;
peça 103, p. 79 - R$ 30.000,00, peça 103, p. 80 - 20.000,00 e peça 103, p. 81 - R$ 50.000,00; peça 103, p. 102 - R$ 535,50; peça 103, p. 107 - R$ 9.300,00  
	0,00
	Impossibilidade de comprovação do nexo causal  - datas de pagamento e recebimento, bem como valores de comprovante de pagamentos divergentes da conciliação bancária

	2.4
	Alimentação
	33.600,00
	peça 72, p. 22 e peça 103, p. 110 - R$ 11.500,00
	peça 103, p. 111 - R$ 6.900,00
	0,00
	Impossibilidade de comprovação do nexo causal - valores do comprovante de pagamento  divergente do valor da conciliação bancária

	2.5
	Aluguel de veículo
	1.800,00
	Inexistente
	Inexistente
	0,00
	falta de comprovantes de pagamento e conciliação bancária

	2.6
	vans para produção
	18.000,00
	peça 68, p. 78 e peça 103, p. 45 - R$ 28.900,00
	peça 103, p. 46 - R$ 28.900,00; inexiste conciliação bancária para os demais comprovantes de despesa indicados à peça 102, p. 1-2 para este item (2.6) 
	18.000,00
	Conforme limite máximo de valor fixado no PT (peça 117, p. 2) 

	2.7
	Transporte Lado C
	67.500,00
	peça 67, p. 59 e peça 103, p. 13 -  R$ 87.167,50
	peça 103, p. 14-16 - R$ 39.500,00, R$ 39.500,00 e R$ 8.067,50
	67.500,00
	Conforme limite máximo de valor fixado no PT (peça 117, p. 2) 

	2.8
	Vans produção das áreas
	3.000,00
	Inexistente
	Inexistente
	0,00
	Impossibilidade de comprovação do nexo causal por falta de conciliação bancária

	2.9
	Obras/montagem dos espaços
	135.000,00
	peça 103, p. 8-9 - R$ 150,00 e R$ 280,00, peça 69, p. 43 e  
peça 103, p. 60 - R$ 31.200,00; peça 72, p. 29 
	peça 103, p. 10 - R$ 430,00 e peça 103, p. 61 - 31.200,00
	31.630,00
	Não foi possível comprovar o nexo causal referente aos comprovantes de despesas  constantes das peças 65, p. 54, 119, 220; peça 66, p. 29 e 43; peça 69, p.e 45; peça 71 , p. 9 e peça 72, p. 31-39

				 peça 103, p. 82 - R$ 17.187,00;
peça 72, p.30 e peça 103, p. 83 - R$ 17.187,00
	peça 103, p. 84 - R$ 4.900,00; peça 103, p. 85 - R$ 4.900,00; peça 103, p. 86 - R$ 4.900,00; peça 103, p. 87 - R$ 4.900,00; peça 103, p. 88 - R$ 3.800,00     
	0,00
	Impossibilidade de comprovação do nexo  causal - valores dos comprovantes de pagamento  divergentes do valor da conciliação bancária

	2.10
	Segurança
	50.000,00
	Peça 68, p. 63 e peça 103, p. 58 - R$ 39.119,00
	peça 103, p. 59 - mesmo valor
	39.119,00
	ok

	2.11
	Limpeza
	26.000,00
	Inexistente
	Inexistente
	0,00
	falta de comprovantes de pagamento e conciliação bancária

	2.12
	Ambulância
	10.000,00
	peça 70, p. 28 - R$ 5.000,00
	peça 63, p. 107, do TC Processo 016.244/2012-5 - $ 5.000,00
	5.000,00
	ok

	2.13
	Documentação
	15.000,00
	Inexistente
	Inexistente
	0,00
	falta de comprovantes de pagamento e conciliação bancária

	2.14
	DVD
	6.000,00
	peça 103, p. 42 - R$ 3.150,00 e peça 103, p. 43 - R$ 5.103,00
	peça 103, p. 44 - R$ 8.253,00
	6.000,00
	Conforme limite máximo de valor fixado no PT (peça 117, p. 2) 

	2.15
	Hospedagem de artistas
	50.000,00
	Inexistente
	Inexistente
	0,00
	falta de comprovantes de pagamento e de conciliação bancária

		CUCA PARAIBA
					
	2.16
	Cache música
	4.000,00
				
	2.17
	Cache Cia teatral
	1.000,00
				
	2.18
	Cache oficineiros
	2.000,00
				
	2.19
	sonorização e iluminação
	2.200,00
				
	2.20
	Passagem SP/Campina Grande/SP
	1.000,00
				
		CUCA ESPÍRITO SANTO
					
	2.21
	Cache música
	15.000,00
				
	2.22
	Cache Cia Teatral
	3.000,00
				
	2.23
	Cache oficineiros
	9.000,00
				
	2.24
	sonorização e iluminação
	2.200,00
				
	2.25
	SP/Vitoria/SP
	10.000,00
				
	2.26
	filme
	1.200,00
				
	2.27
	materiais para oficinas
	2.000,00
				
	2.28
	Alimentação
	500,00
				
	2.29
	hospedagem
	900,00
				
		CUCA MATO GROSSO
					
	2.30
	Cache música
	5.000,00
				
	2.31
	Cache Cia Teatral
	2.000,00
				
	2.32
	Cache oficineiros
	4.500,00
				
	2.33
	Sonorização e iluminação
	2.200,00
				
	2.34
	Passagem
	8.000,00
				
	2.35
	filme
	1.200,00
				
	2.36
	materiais para oficinas
	2.000,00
				
	2.37
	Alimentação
	400,00
				
	2.38
	Hospedagem
	720,00
				
		TEATRO
					
	2.39
	Cache Cia teatral 1
	5.000,00
				
	2.40
	Cache Cia teatral 2
	4.000,00
				
	2.41
	Sonorização e iluminação
	6.600,00
				
	2.42
	Técnicos de som
	1.500,00
				
	2.43
	Técnicos de luz
	1.500,00
				
	2.44
	Passagem Cia teatral (BH/RJ/BH) 
	11.862,00
				
	2.45
	Alimentação Cia teatral 1
	900,00
				
	2.46
	Alimentação oficineiros
	2.000,00
				
	2.47
	Hospedagem Cia Teatral 1
	810,00
				
		ARTES VISUAIS
					
	2.48
	Mostra convidada
	5.000,00
				
	2.49
	Iluminação para exposição
	2.200,00
				
	2.50
	Estrutura das Mostras universitárias
	3.000,00
				
	2.51
	técnico de luz
	3.000,00
				
	2.52
	Montagem e desmontagem
	6.000,00
				
	2.53
	Alimentação oficineiros
	2.000,00
				
	2.54
	Impressão livro mostra
	40.000,00
				
	2.55
	Edição de catálogo
	2.200,00
				
		LITERATURA
					
	2.56
	Cache - música e artes cênicas
	9.600,00
	peça 67, p. 26 - R$ 1.000,00
	peça 63, p. 109, do TC Processo 016.244/2012-5 - R$ 1.000,00
	1.000,00
	ok

	2.57
	Sonorização e iluminação
	11.000,00
	Inexistente
	Inexistente
	0,00
	falta de comprovantes de pagamento e de conciliação bancária

	2.58
	técnico de som e luz
	2.500,00
				
	2.59
	Alimentação oficineiros
	2.000,00
				
	2.60
	materiais para oficinas
	2.000,00
	peça 67, p. 24 - R$ 400,00
	peça 63, p. 107, do TC Processo 016.244/2012-5 - R$ 400,00
	400,00
	ok

	2.61
	Impressão livro mostra
	16.000,00
	Inexistente
	Inexistente
	0,00
	falta de comprovantes de pagamento e de conciliação bancária

	2.62
	Edição de livro
	2.200,00
				
		MÚSICA
					
	2.63
	Cache de Bandas de abertura
	11.000,00
	peça 72, p. 23 e peça 103, p. 108 - R$ 5.000,00
	peça 63, p. 107, do TC Processo 016.244/2012-5 - R$ 5.000,00
	0,00
	Valor do comprovante de pagamento  divergente do valor da conciliação bancária

	2.64
	Cache de bandas nacional
	72.000,00
	peça 73, p. 41 - R$ 12.500,00; peça 69, p. 46 e peça 103, p. 52-R$ 12.500,00 peça 71, p. 15 e peça 103, p. 62 - 35.000,00,  peça 71, p. 20 - R$ 17.500,00, peça 73, p. 42 e peça 103, p. 56 -  - R$ 17.500,00 e peça 103, p. 65 e peça 71, p. 17 - R$ 19.300,00
	peça 103, p. 51 - 12.500,00 e peça 103, p. 51 - R$ 12.500,00; peça 103, p. 55 - R$ 17.500,00; peça 103, p. 57 - 17.500,00; peça 103, p. 63 - R$ 35.000,00 
e peça 103, p. 66-67 - R$ 9.650,00 e R$ 9.650,00
	72.000,00
	Conforme limite máximo de valor fixado no PT (peça 117, p. 2) 

	2.65
	Banda universitária
	12.000,00
	Inexistente
	Inexistente
	0,00
	falta de comprovantes de pagamento e de conciliação bancária

	2.66
	DJ
	7.500,00
				
	2.67
	Passagem Banda de Abertura (SP/RJ/SP) 
	9.600,00
				
	2.68
	Passagem Banda Nacional (SP/RJ/SP) 
	14.400,00
				
	2.69
	Passagem Banda universitárias (05 Curitiba/RJ/Curitiba; 10 POA/RJ/POA; 04 Vitoria/RJ/Vitoria; 06 Campinas/RJ/Campinas) 
	24.000,00
				
	2.70
	Hospedagem Bandas de Abertura
	990,00
				
	2.71
	Hospedagem Bandas Nacional
	1.800,00
	peça 103, p. 92 - R$ 5.323,50 e peça 103, p. 93 - 2.661,75 93 e peça 66, p. 52 - R$ 1.433,25
	peça 103, p. 94 - R$ 9.418,00
	1.800,00
	Conforme limite máximo de valor fixado no PT (peça 117, p. 2) 

	2.72
	Hospedagem Bandas Universitárias
	1.080,00
	peça 74, p. 38 - R$ 2.194,12
	peça 103, p. 96 - R$ 800,00 e peça 103, p. 97 - R$ 244,57
	0,00
	Impossibilidade de comprovação do nexo causal - valores dos comprovantes de pagamento  divergentes do valor da conciliação bancária

	2.73
	Alimentação oficineiros
	2.000,00
	Inexistente
	Inexistente
	0,00
	falta de comprovantes de pagamento e de conciliação bancária

	2.74
	Palco, som e luz
	112.000,00
	peça 65, p. 66 e peça 103, p. 24  - R$ 4.000,00 
	peça 103, p. 25-26
	4.000,00
	ok

	2.75
	camarins, estrutura e abastecimento
	3.000,00
	Inexistente
	Inexistente
	0,00
	falta de comprovantes de pagamento e de conciliação bancária

	2.76
	telões palco concha principal
	16.000,00
				
	2.77
	ECAD
	12.000,00
				
	2.78
	Liberações e alvarás
	6.000,00
				
	2.79
	Gravação do CD Mostra de Música - Unidade móvel
	20.000,00
				
	2.80
	Mixagem e masterização do CD - Mostra de Música
	13.000,00
				
	2.81
	Prensagem do CD
	17.500,00
				
	2.82
	Gerador
	18.000,00
	peça 65, p. 63 e peça 103, p. 22 - R$ 1.260,00
	peça 103, p. 23
	1.260,00
	ok

	2.83
	Materiais e oficinas
	2.000,00
	Inexistente
	Inexistente
	0,00
	falta de comprovantes de pagamento e de conciliação bancária

		CIENCIA & TECNOLOGIA
					
	2.84
	Biombos
	4.000,00
				
	2.85
	Montagem de trabalhos
	3.000,00
				
	2.86
	Iluminação e exposição
	2.200,00
				
	2.87
	Passagem oficineiros (SP/RJ/SP) 
	9.600,00
				
	2.88
	Alimentação oficineiros
	400,00
				
	2.89
	Edição monografias - mostra 
	2.200,00
				
	2.90
	Impressão - monografias - mostra
	16.000,00
				
		CINEMA E VIDEO
					
	2.91
	Filme
	4.400,00
	peça 103, p. 36 - R$ 2.000,00
	peça 103, p. 37 - mesmo valor
	2.000,00
	ok

	2.92
	Sonorização e iluminação
	3.500,00
	peça 67, p. 44 - R$ 2.000,00 e 
peça 103, p. 40 - R$ 4.656,00
	peça 63, p. 108, do TC Processo 016.244/2012-5 - R$ 2.000,00 e 
peça 103, p. 41 - R$ 4.656,00
	3.500,00
	Conforme limite máximo de valor fixado no PT (peça 117, p. 2) 

	2.93
	técnico de som
	1.000,00
	Inexistente
	Inexistente
	0,00
	falta de comprovantes de pagamento e de conciliação bancária

	2.94
	técnico de luz
	1.000,00
				
	2.95
	Passagem Mostra convidada
	7.680,00
				
	2.96
	Alimentação mostra convidada
	200,00
				
	2.97
	Alimentação oficineiros
	2.000,00
				
	2.98
	Hospedagem mostra convidada
	360,00
				
		CUCA
					
	2.99
	Cache espetáculo de abertura
	25.000,00
	peça 69, p.46 - R$ 12.500,00 e peça 73, p. 41 - R$ 12.500,00 
	peça 63, p. 106-107, do TC Processo 016.244/2012-5 - R$ 12.500,00 e 12.500,00
	25.000,00
	Ratifica-se que esse valor, aceito conforme o voto do relator à peça 119, p. 4 não faz parte do item 2.63, como interpretou o voto revisor  à peça 117, p. 2 

	2.100
	cache bandas
	4.000,00
	Inexistente
	Inexistente
	0,00
	falta de comprovantes de pagamento e de conciliação bancária

	2.101
	Passagem oficineiros (SP/RJ/SP) 
	9.600,00
				
	2.102
	Alimentação oficineiros
	2.000,00
				
	2.103
	Hospedagem oficineiros
	2.250,00
				
	2.104
	Sonorização e iluminação
	13.200,00
				
	2.105
	Materiais para oficinas
	2.000,00
	Peça 68, p. 23 e 
peça 103, p. 38 - R$ 2.402,00
	peça 103, p. 39 - R$ 2.402,00; 
inexiste conciliação bancárias para os demais comprovantes de pagamento indicados para esse item (2.105) à peça 102, p. 4-7
	2.000,00
	Conforme limite máximo de valor fixado no PT (peça 117, p. 2) 

	2.106
	Montagem
	3.000,00
	Inexistente
	Inexistente
	0,00
	falta de comprovantes de pagamento e de conciliação bancária

		DEBATES
					
	2.107
	Passagem debatedores (SP/RJ/|SP) 
	36.480,00
	Inexistente
	Inexistente
	0,00
	falta de comprovantes de pagamento e de conciliação bancária

	2.108
	Passagem debatedores (10BSB/RJ/bsb; 10 bsb/sp/bsb; 09 Recife/RJ/Recife; 05 Salvador/RJ/Salvador) 
	44.200,00
				
	2.109
	Hospedagem debatedores
	6.480,00
	peça 68, p.44 - R$ 3.000,00
	peça 63, p. 107, do TC Processo 016.244/2012-5 - R$ 3.000,00
	3.000,00
	
	2.110
	Alimentação debatedores
	3.600,00
	Inexistente
	Inexistente
	0,00
	falta de comprovantes de pagamento e de conciliação bancária

	2.111
	telões 
	9.600,00
				
	2.112
	Sonorização
	13.200,00
				
	Total
	1.330.562,00
	Total comprovado
	303.209,00
	
8.4.	Com relação ao item 3 - Divulgação/Comercialização do PT, estavam previstos gastos no montante de R$ 189.200,00, porém, de acordo com os documentos juntados aos autos, foi possível comprovar a aplicação de apenas R$ 14.264,00, conforme a seguir:
	Item
	Descrição
	Valor previsto (R$) 
	NF/Recibo
	Conciliação bancária
	Valor Comprovado (R$) 
	Obs.

	3.1
	Adesivos
	12.000,00
	Inexistente
	Inexistente
	0,00
	Falta de comprovantes de pagamento e de conciliação bancária

	3.2
	Bandeiras (UNE/Bienal) 
	10.000,00
				
	3.3
	Certificados
	5.500,00
				
	3.4
	Crachás
	500,00
				
	3.5
	Regulamento
	18.000,00
				
	3.6
	Caderno de Programação
	15.000,00
				
	3.7
	Testeira de palco
	2.200,00
				
	3.8
	Painel ortofônico
	4.400,00
				
	3.9
	Banner de fundo do palco
	5.800,00
	peça 72, p. 18 e peça 103, p. 98 - 12.600,00; peça 68, p. 27 e peça 103, p. 99 - 2.466,53
	peça 103, p. 100 - R$ 18.955,53
	0,00
	Impossibilidade de comprovação do nexo causal - valores dos comprovantes de pagamento  divergentes do valor da conciliação bancária

	3.10
	Lambe lambes
	3.500,00
	peça 73, p. 26 e peça 103, p. 33 - R$ 5.600,00
	peça 103, p. 34-35 - R$ 2.000,00 e R$ 3.600,00
	3.500,00
	Conforme limite máximo de valor fixado no PT (peça 117, p. 2) 

	3.11
	Pastas
	8.000,00
	Inexistente
	Inexistente
	0,00
	Falta de comprovantes de pagamento e de conciliação bancária

	3.12
	Cartaz
	30.400,00
				
	3.13
	Panfletos
	10.000,00
	peça 73, p. 44 e peça 103, p. 31 - R$ 1.500,00
	peça 103, p. 32 - mesmo valor
Não houve conciliação bancária para os comprovantes de pagamentos constantes das peças 65, p. 145; 71, p. 12; 73, p. 46
	1.500,00
	ok

	3.14
	Pulseiras de identificação
	5.000,00
	peça 71, p. 80 e peça 103, p. 103 - R$ 5.500,00; peça 69, p. 41 e peça 103, p. 104 - R$ 10.080,00  
	peça 103, p. 105 - R$ 16.400,00
	0,00
	Impossibilidade de comprovação do nexo causal - valores dos comprovantes de pagamento  divergentes do valor da conciliação bancária

	3.15
	Jornal da Bienal - A3
	13.200,00
	peça 65, p. 144 - R$ 2.000,00
	peça 63, p. 109, do TC Processo 016.244/2012-5 - R$ 2.000,00
	2.000,00
	ok

				peça 68, p. 26 e peça 103, p. 89 - R$ 650,00 e peça 67, p. 21 e peça 103, p. 90 - 1.250,00
	peça 103, p. 91
	0,00
	Impossibilidade de comprovação do nexo causal - valores dos comprovantes de pagamento  divergentes do valor da conciliação bancária

	3.16
	Jornal Encucado
	2.200,00
	Inexistente
	Inexistente
	0,00
	Falta de comprovantes de pagamento e de conciliação bancária

	3.17
	Caderno do CUCA
	8.000,00
				
	3.18
	Sitio da Bienal
	5.500,00
	peça 65, p. 13 e peça 103, p. 72 - R$ 1.632,00 e peça 67, p. 53 - R$ 1.632,00 
	peça 103, p. 73 - R$ 1.607,52 mais retenção do IRPF de R$ 24,48;  peça 67, p. 53 e peça 103, p. 75 - 1.607,52 mais retenção do IRPF de R$ 24,48
	3.264,00
	ok

	3.19
	Clipping UNE
	4.000,00
	peça 103, p. 1-7 e peças 65, p. 14, 33 e 88; peça 66, p. 5 e peça 67, p. 67 e 93 - R$ 869,70 
	peça 103, p. 11 R$ 687,07 e peça 103, p. 3 - R$ 182,70
	0,00
	Não há como comprovar o nexo de causalidade entre a descrição do serviço no PT e os serviços executados

	3.20
	Fotocopia
	4.000,00
	peça 65, p. 70 e peça 103, p. 27 - R$ 6.646,15
	peça 103, p. 28 - R$ 6.646,15; não foi identificada conciliação bancárias para os comprovantes de despesas à peças 64, p. 27; 66, p. 41 e 45; 67, p. 78; 68, p. 1, 18 e 67; 72, p. 9 e 41; 74, p. 16,44 e 48
	4.000,00
	Conforme limite máximo de valor fixado no PT (peça 117, p. 2) 

	3.21
	Sinalização
	22.000,00
	Inexistente
	Inexistente
	0,00
	Impossibilidade de comprovação do nexo causal - peças referenciadas à peça 102, p. 6 no item 3.21 - Sinalização, correspondem às mesmas do item anterior 3.20 - Fotocopia

		Total
	189.200,00
	Total comprovado
	14.264,00
	
8.5.	Com relação ao item 4 - Custos Administrativos, estavam previstos gastos no montante de R$ 90.300,00, porém, , de acordo com os documentos juntados aos autos, foi possível comprovar a aplicação de apenas R$ 8.556,00, conforme a seguir:
	Item
	Descrição
	Valor previsto (R$) 
	NF/Recibo
	Conciliação bancária
	Valor Comprovado (R$) 
	Obs.

	4.1
	Assessoria Jurídica
	4.500,00
	Inexistente
	Inexistente
	0,00
	Falta de comprovantes de pagamento e de conciliação bancária

	4.2
	Assessoria contábil
	4.200,00
				
	4.3
	secretaria
	7.200,00
				
	4.4
	Postagem de materiais
	5.000,00
				
	4.5
	aluguel de moveis e equipamentos
	16.800,00
	peça 65, p. 52 e peça 103, p. 11 - R$ 2.400,00 e peça 68, p. 24 - R$ 4.656,00
	peça 103, p. 12- 2.400,00 e peça 103, p. 40 - R$ 4.656,00 ; inexiste  conciliação bancária relativa aos comprovantes de despesas às peças 65, p. 62, peça 68, p. 24,58,60 e 68 e peça 71, p. 14 e 16
	7.056,00
	ok

	4.6
	energia elétrica
	6.000,00
	Inexistente
	Inexistente
	0,00
	Falta de comprovantes de pagamento e de conciliação bancária

	4.7
	água e esgoto
	4.800,00
				
	4.8
	motoboy
	4.800,00
				
	4.9
	rádios comunicadores
	18.000,00
				
	4.10
	material de escritório
	7.000,00
				
	4.11
	instalação da rede do escritório
	2.000,00
	peça 68, p. 42 e peça 103, p. 47 - R$ 1.500,00; 
	peça 103, p. 48-49 - R$ 750,00 e R$ 750,00; inexiste conciliação bancária para os comprovantes de pagamento indicados à peça 102, p. 7 deste item 4.11
	1.500,00
	ok

				Peça 67, 11 e peça 103, p. 76 - R$ 14.344,00
	peça 103, p. 77 - R$ 8.347,00
		Impossibilidade de comprovação do nexo causal - valores dos comprovantes de pagamento  divergentes do valor da conciliação bancária

	4.12
	assessoria de Imprensa Nacional
	10.000,00
	Inexistente
	Inexistente
	0,00
	Falta de comprovantes de pagamento e de conciliação bancária

		Total
	90.300,00
	Total comprovado
	8.556,00
	
8.6.	Diante deste cenário e considerando: (i) as despesas que estavam previstas no plano de trabalho aprovado; (ii) os comprovantes de pagamento que continham a devida identificação do convênio; (iii) os comprovantes de pagamento, cujos valores e datas estavam compatíveis com os valores  lançados nas contas bancárias e tinham como beneficiária do produto/serviço a Une, restaram comprovadas despesas no valor total de R$ 326.029,00 (R$ 303.209,00 +R$ 14.264,00 + R$ 8.556,00) . Portanto, o débito a ser imputado solidariamente aos responsáveis seria de R$ 1.159.776,43, correspondente à diferença entre o total repassado (R$ 1.485.805,43) e o montante comprovado (R$ 326.029,00) .  
8.7.	Tendo em vista que o débito resultante das despesas não comprovadas foi superior ao débito de R$ 1.154.666,93 imputado aos recorrentes no acórdão recorrido, não há que se alterar o dano ao erário da presente TCE.
8.8.	Em relação às justificativas apresentadas à peça 132, p. 23-33, relacionadas à movimentação dos recursos do Convênio 431/2006, os responsáveis retomam diversas vezes os mesmos argumentos já apresentados e refutados nos autos em manifestações anteriores, sem que sejam úteis a sua defesa, como se observa a seguir:
	Ocorrência
	Justificativa
	Observação

	a) ausência de documentos comprobatórios da realização de cotação prévia de preços nas contratações
	Não houve tempo hábil para a realização de licitação previa, devido ao atraso na liberação dos recursos
	Essa irregularidade não é objeto da presente TCE, porquanto está sendo examinado nos autos do TC 016. 244/2012-5

	b) comprovação de despesas com apresentação de sem identificação do título e do número do convênio , com descrição genérica do objeto  
	Trata-se de erro formal
	Todos os comprovantes examinados têm a identificação do convênio, embora a descrição genérica de alguns tenha impedido a formação do nexo causal entre as despesas e o PT, a exemplo do item 3.19 do PT, conforme subitem 8.3 desta peça recursal. Dessa forma, não se pode considerar erro formal, aquele que resulta em débito.

	c) comprovação de despesas com comprovantes emitidos em localidades sem relação com o objeto do convênio
	Todos os comprovantes de despesas já apresentados nas defesas e documentos, peças 19, 29, 58-78, 98-105, possuem nexo de causalidade com o Plano de Trabalho
	Não assiste razão aos recorrentes conforme se pode observar dos subitens 8.3, 8.4 e 8.5 da presente peça recursal

	d) comprovação de despesas realizadas em datas anterior ou posterior à vigência do convênio.
	Foram desconsideradas as despesas anteriores à vigência do Convênio, para fins de elaboração da nova prestação de contas
	Questão já superada, conforme observado pelos próprios recorrentes à peça 132, p. 29 

	e) realização de despesas com pagamento de pessoal da convenente, configurando "taxas administrativas"
	Todas as despesas realizadas no Convênio possuem nexo de causalidade com a execução da avença; o Decreto 6170/2007 possibilita esse tipo de despesa.
	Não assiste razão aos recorrentes conforme se pode observar dos subitens 8.3, 8.4 e 8.5 retro. Como reconhecido pelos recorrente, o Convênio 431/2006 é anterior ao Decreto 6.170/2007, o que impossibilita em sua vigência, a realização de despesas administrativas 

	f) apresentação de despesas com comprovação por notas e cupons fiscais em que consta carimbo de referência a outro convênio da UNE com o MinC,
	Trata-se de erro material
	Questão já superada, conforme observado pelos próprios recorrentes à peça 132, p. 30

	g) apresentação de extrato bancário onde constam transferências de grande parte dos recursos do convênio (R$ 1.250.000,00) para outra conta da convenente,
	O fato ocorreu devido à liberação intempestiva dos recursos pela concedente
	De acordo com jurisprudência desta Corte de Contas, excepcionalmente, considerou-se os comprovantes de pagamento fora da conta específica, desde que identificada em movimentação bancária da outra conta da Une (Acórdão 1748/2016-TCU-Plenário, Rel. Vital do Rêgo) . 

	h) movimentação de R$ 425.250,00 fora da conta corrente específica do convênio, sem que haja correspondência de tais valores com despesas indicadas na relação de pagamentos, inviabilizando a configuração do nexo de causalidade entre os recursos do convênio e as despesas realizadas, e sem estarem suportadas por documentos fiscais comprobatórios
	O nexo de causalidade está provado na documentação juntada às peças 58-78
	Não assiste razão aos recorrentes conforme se pode observar dos subitens 8.3, 8.4 e 8.5 da presente peça recursal

	i) ausência de demonstração de receitas de aplicações financeiras 
	Trata-se de erro formal
	Questão já superada, conforme observado pelos próprios recorrentes à peça 132, p. 32

8.9.	Em relação aos documentos juntados aos presentes autos, de fato, foram excluídos os documentos indevidos que constavam da prestação de contas entregue anteriormente em 24/12/2007 (peça 50, p. 3 do TC Processo 016.244/2012-5) , não tendo havido equívoco do relator que se referia àquela prestação de contas. Naquela ocasião é que foram identificados:
a) documentos sem carimbo identificador do Convênio 431/2006 (peça 50, p. 92-138 do TC Processo 016.244/2012-5) ; 
b) despesas realizadas em datas anteriores e posteriores à vigência do Convênio 431/2006 conforme identificado pelo MP/TCU à peça 1, p. 4 do TC Processo 016.244/2012-5 (peça 47, p. 155-202 do TC Processo 016.244/2012-5) ; 
c) despesas realizadas com bebidas alcóolicas, remédios, higiene pessoal e outras fora do objeto, cuja referência de peças é do TC Processo 016.244/2012-5: Dorflex e paracetamol (peça 50, p. 115) ; móveis (peça 50, p. 116) ; dedetização da sede da Une (peça 50, p. 118) ; freezer (peça 50, p. 120) ; combustível (peça 50, p. 212) ; ventiladores (peça 50, p. 100) ; terra adubada (peça 50, p. 145) ; tanquinho (peça 50, p. 156) ; bebidas alcoólicas (cervejas, peça 50, p. 157; vinhos, peça 48, p. 152 e 190, e peça 66, p. 24-25; cachaça, peça 51, p. 9; uísque, peça 61, p. 3 e 38, peça 65, p. 155-156, peça 66, p. 24-25; vodca, peça 61, p. 3) ; materiais de construção (peça 48, p. 50-58, e peça 61, p. 107-111) ; equipamentos de informática (peça 48, p. 75) ; cartões de plástico da Une (peça 48, p. 94) ; aparelho de fax (peça 48, p. 97) ; chocolate/chiclete (peça 48, p. 152) ; lavanderia (peça 48, p. 178) ; compras em supermercado (peça 48, p. 184-185, 190-192, peça 51, p. 3, peça 52, p. 193, e peça 61, p. 38) ; compra de mala (peça 48, p. 189) ; produtos de higiene pessoal (peça 51, p. 22) ; faturas de energia elétrica (peça 51, p. 53-57) ; lanchonete McDonalds (peça 51, p. 64) ; contas de água e esgoto (peça 61, p.142-143) ; impressão de 20.000 cópias do Jornal da Une (peça 52, p. 45) ; compra de búzio, guizo e velas (peça 67, p. 28) ; limpeza de cisterna (peça 67, p. 149) ; dentre outras.;
8.10.	Acerca dos comprovantes de pagamento relativos a refeições e hospedagem, embora os recorrentes busquem justificar essas despesas, conforme demonstrado nos itens 8.2, 8.3 e 8.4 retro, não foi possível comprovar o nexo causal entre a utilização dos recursos e os gastos realizados.
8.11. 	A respeito das despesas com táxi, combustível e crédito para celulares pré-pagos, o parágrafo segundo da Cláusula Oitava - Da prestação de Contas do termo do Convênio 431/2006 (peça 1, p. 80) , estabelece que os  documentos comprobatórios devem ser emitidos dentro da vigência do instrumento e em nome do convenente. Caso os responsáveis tivessem cumprido essa cláusula solicitando junto aos fornecedores a vinculação da despesa à Une, teria sido possível comprovar o nexo causal.  
8.12.	Isso porque além do dever legal e constitucional de prestar contas do bom e regular emprego dos recursos públicos recebidos, devem os gestores fazê-lo demonstrando o estabelecimento do nexo entre o desembolso dos referidos recursos e os comprovantes de despesas realizadas com vistas à consecução do objeto acordado, seja qual for o valor das despesas. 
8.13.	O Acórdão 2150/2016-TCU-Plenário, trazido pelos recorrentes como precedente, não se aplica à presente TCE, uma vez que o cálculo do débito, abatido dos valores efetivamente comprovados sobre a execução do Convênio 431/2006, diversamente do ocorrido no suposto precedente, foi superior ao imputado no acórdão recorrido, não havendo o que reduzir.
8.14.	Também não há que se falar em enriquecimento ilícito da União, como quiseram afirmar os recorrentes, quando se pretende apenas o ressarcimento dos valores federais em relação aos quais não se demonstrou terem sido aplicados segundo as normas pré-estabelecidas.
8.15.	O débito e a multa atribuídos aos recorrentes decorreram do exercício do controle externo pelo TCU, na medida em que, nos termos do art. 71, incisos II e III, da CF/1988, este lhe dá competência para:
II - julgar as contas dos administradores e demais responsáveis por dinheiros, bens e valores públicos da administração direta e indireta, incluídas as fundações e sociedades instituídas e mantidas pelo Poder Público federal, e as contas daqueles que derem causa a perda, extravio ou outra irregularidade de que resulte prejuízo ao erário público;
 (...) 
VIII - aplicar aos responsáveis, em caso de ilegalidade de despesa ou irregularidade de contas, as sanções previstas em lei, que estabelecerá, entre outras cominações, multa proporcional ao dano causado ao erário;'
8.16.	Em razão da referida competência, foi editada a Lei 8.443/1992 que disciplina a atuação do TCU no cumprimento de sua missão constitucional. Neste caso, diante da falta de demonstração do nexo de causalidade, não resta comprovado o destino dos recursos públicos captados.
8.17.	A pretensão da defesa afirmando ser indevida a cobrança de juros e correção monetária também não prospera, tendo em vista que essa cobrança é calculada com observância da legislação vigente, consoante se verifica no art. 9º da IN/TCU 71/2012:
"Art. 9º A atualização monetária e os juros moratórios incidentes sobre o valor do débito devem ser calculados segundo o prescrito na legislação vigente, a partir:
I - da data do crédito na conta bancária específica, quando conhecida, ou da data do repasse dos recursos - no caso de omissão no dever de prestar contas ou de as contas apresentadas não comprovarem a regular aplicação dos recursos, exceto nas ocorrências previstas no inciso II deste artigo;
II - da data do pagamento - quando houver impugnação de despesas específicas e os recursos tiverem sido aplicados no mercado financeiro ou quando caracterizada responsabilidade de terceiro.
III - da data do evento, quando conhecida, ou da data de ciência do fato pela administração - nos demais casos." (NR) 
8.18.	No presente caso, em que as contas apresentadas não comprovaram a regular aplicação dos recursos, sem envolver terceiros, o marco inicial é a data do crédito na conta bancária específica, conforme inciso I do art. 9º da IN TCU 71/2012.
8.19.	Assim, tendo em vista que o valor correspondente às despesas comprovadas reduzido do montante repassado (R$ 1.159.776,43) foi superior ao débito original de R$ 1.154.666,93 imputado aos recorrentes no acórdão recorrido, não há que se alterar o dano ao erário da presente TCE.
9.	Se as contas dos responsáveis devem ser julgadas regulares com ressalvas (peça 132, pp. 38-31, 43-44, 46 e 48-53) . 
9.1.	Os recorrentes defendem que suas contas devem ser aprovadas com ressalvas, com base nos seguintes argumentos:
a) conforme o art. 22 da LINDB, as circunstâncias fáticas demonstram as dificuldades reais enfrentadas pela UNE e seus gestores, a partir da natureza da entidade, formada exclusivamente por jovens estudantes, não sendo o caso de dificuldades na aplicação dos recursos, uma vez que o objeto do convênio foi inequivocamente executado, mas, apenas, com relação à guarda de documentos e observância de aspectos formais;
b) os Acórdão 3624/2013-TCU-Primeira Câmara, Rel. Valmir Campelo, 2150/2016-Plenário, Rel. Bruno Dantas, paradigmático, cujo trecho foi transcrito à peça 132, p. 48-53, e 1186/2009-Plenário, Rel. André de Carvalho, cujos trechos foram transcritos à peça 132, p. 39-40) , juntamente com os ditos fatos expostos pelo Min. Bruno Dantas no TC Processo 013.365/2015-0 (o trecho transcrito à peça 132, p. 40 não foi localizado) , comprovam três características,  aliadas à absoluta ausência de quaisquer indícios de desvio de finalidade e ao comprovado atendimento ao interesse público, que se amoldam ao presente caso: (i) a inexperiência dos gestores em função da característica da entidade, (ii) o inequívoco cumprimento do objeto e (iii) a boa-fé por várias vezes ratificada ao longo do processo;
c) embora a UNE não se dedique exclusivamente a projetos de audiovisual, a premissa adotada pelo voto vencedor do Min. Bruno Dantas no TC Processo 017.413/2017-6, cujo trecho foi transcrito à peça 132, p. 41, evidentemente deve ser considerada quando da análise de quaisquer convênios por ela celebrados, ante a especificidade de sua atuação;
d) em homenagem ao princípio da isonomia deve ser aplicado ao presente caso o mesmo entendimento dos precedentes a seguir, o qual, na mesma temática, os responsáveis tiveram suas contas julgadas regulares com ressalva: Acórdão 2150/2016-TCU-Plenário, Rel. Benjamin Zymler, cujo voto vencedor foi redigido pelo Min. Bruno Dantas (caso da Força Sindical) , Acórdão 1186/2009-TCU-Plenário, Rel. André de Carvalho (caso da Cooperativa Cresol Baser) e Acórdão 3624/2031-TCU-Primeira Câmara, el. Valmir Campelo, cujo trecho foi transcrito à peça 132, p. 44; 
e) caso o Ministério da Cultura tivesse acompanhado a realização dos eventos ou mesmo prestado orientações tempestivas, o que não ocorreu em descumprimento à Cláusula Terceira, inciso 1, alínea "a", do termo de convênio  e art. 52 da Portaria Interministerial 127/2008, teria permitido à UNE, durante o curso da execução, reorientar seus procedimentos com base nas recomendações do concedente.  
Análise
9.2.	Os argumentos dos recorrentes não merecem prosperar. A uma, porque a Une existe há cerca de 70 anos, cujo estatuto (peça 1, p. 14-22) de agosto de 2005, estabelece uma diretoria composta de 81 membros, entre presidente, 21 vice-presidentes com representantes estaduais, 2 secretários, 2 tesoureiros, diretor jurídico, diretores nas áreas de comunicação, políticas educacionais, universidades públicas, escolas particulares, assistência estudantil, cultura, relações internacionais, relações institucionais,  meio-ambiente, ciência e tecnologia, entre outros. Dessa forma, há estrutura suficiente para cumprir com os termos do Convênio que firmou. A duas, porque o argumento de sua constituição composta exclusivamente por estudantes, não serve como atenuante de responsabilidade, considerando que ambos responsáveis, à época da celebração da avença, com 27 anos, repisa-se, dirigiam uma associação com peso e representatividade em todo o país e cujo estatuto, em seu art. 19, atribui à diretoria realizar sua própria prestação de contas. A três, porque tendo em consideração que a prestação de contas de um convênio  envolve a demonstração da correlação simples entre receita e despesa, cujo erro pode ser percebido por pessoa com diligência abaixo do normal ou que pode ser evitado por pessoa com nível de atenção aquém do ordinário, não há como amenizar grave inobservância dos responsáveis no dever de cuidado da coisa pública. 
9.3.	No que diz respeito ao argumento de que se deva aplicar o entendimento preconizado no art. 22, da LINDB, com redação dada pela Lei 13.655/2018, as circunstâncias reais foram todas levadas em conta, conforme já explicitado no item 8 e ao longo desta peça recursal, inclusive, com o débito que foi reduzido pelo Tribunal, em oposição à conclusão do próprio órgão concedente.
9.4.	A referida dificuldade na guarda de documentos e observância das normas não pode servir de argumento para relevar a observância de um dever constitucional, como querem os recorrentes. Além disso, o julgamento pela regularidade com ressalva daquele que não comprova a boa e regular aplicação dos recursos gera injustiça, como já registrado no item 6.13 desta instrução, significa igualar aqueles que cumprem as obrigações pactuadas, prestando suas contas da forma apropriada, àqueles que não o fazem, e só apresentam as contas quando provocados pelo Tribunal, na iminência de serem condenados a ressarcir a totalidade dos recursos recebidos. 
9.5.	Ressalta-se que as alterações promovidas pela Lei 13.655/2018 na LINDB não provocaram modificação nos requisitos necessários para a responsabilidade financeira por débito. Registra-se o entendimento jurisprudencial do TCU que vem se inclinando no sentido de considerar como erro grosseiro, para o exercício do poder sancionatório desta Corte de Contas, o que decorreu de grave inobservância do dever de cuidado, isto é, que foi praticado com culpa grave, como no presente caso (Acórdão 2391/2018-TCU-Plenário, Rel. Benjamin Zymler, 2.924/2018-Plenário, Rel. José Mucio Monteiro, 11.762/2018-2ª Câmara, Rel. Marcos Bemquerer, e 957/2019, 1.264/2019 e 1.689/2019, todos do Plenário, Rel. Augusto Nardes) .
9.6.	No que diz respeito aos Acórdão 3624/2013-TCU-Primeira Câmara, Rel. Valmir Campelo, 1186/2009-Plenário, Rel. André de Carvalho e 2150/2016-Plenário, Rel. Bruno Dantas e demais trechos dos ministros desta Corte de Contas citados pelos recorrentes, não se aplicam ao presente caso, considerando que:
a) não restou comprovada a totalidade da execução física do Convênio 431/2006;
b) não restou comprovada a boa-fé dos responsáveis, conforme consta do item 11 a seguir;
c) como já enfatizado no item 9.2 retro, a eventual inexperiência dos recorrentes não é alegação hábil a justificar a não comprovação da boa e regular prestação de contas sendo insuficiente para afastar a responsabilidade dos recorrentes, na medida em que o convenente deve estar preparado para assumir a gestão de recursos públicos, cercando-se de assessores capacitados, em virtude de se tratar de um interesse maior, qual seja, o interesse público. 
9.7.	Registra-se que os responsáveis não conseguiram afastar as irregularidades que lhe foram imputadas. E, ao contrário do que argumentam, não se trata apenas de falhas formais, ainda que houvesse comprovação da execução do objeto conforme o plano de trabalho acordado, o que não ocorreu. Os documentos faltantes seriam necessários para a comprovação do nexo de causalidade,  não sendo possível assegurar que o montante transferido pelo MinC foi efetivamente utilizado no objeto pactuado.
9.8.	Apesar de as alegações indicarem que os recorrentes executaram parte da execução física e financeira do objeto, a falta e/ou juntada parcial de recibos e de notas fiscais sem qualquer liame com os valores conveniados não é suficiente para comprovar a regular aplicação dos recursos.
9.9.	Nessa situação, resta caracterizado o prejuízo aos cofres públicos. A obrigação de restituir os recursos independe da ocorrência de dolo, má-fé ou locupletamento. Ainda que sem intenção, os responsáveis agiram, no mínimo, com negligência ou imperícia na aplicação dos recursos federais recebidos.
9.10.	Cabe ressaltar o Acórdão 2150/2016-TCU-Plenário-Rel. Marcos Bemquerer, trazido como precedente, pelos recorrentes, como argumento para o julgamento a fixação de novo prazo para o recolhimento da quantia devida. Ocorre que também não se aplica ao presente caso, uma vez que:
a) naquela TCE, a convenente - Força Sindical -  terceirizou integralmente a execução do objeto do convênio, mediante contrato com a Fundação Escola de Sociologia e Política de São Paulo - FESP-SP, sendo que os gastos apresentados pela contratada estavam de acordo com o orçamento das despesas detalhadas no plano de trabalho referente ao convênio, o que não ocorreu no presente caso; e
b) diversas falhas, a exemplo da não numeração de folhas do processo, da ausência de publicação dos aditivos no diário oficial, da indevida aplicação em fundo DI, foram consideradas pelo TCU como falhas formais, as quais são distintas das identificadas na presente TCE, qual sejam, irregularidades que resultaram em dano ao erário; 
9.11.	Da mesma forma, não prospera o argumento trazido em relação à especificidade de atuação da Une, considerando tratar-se o Convênio 431/2006 de objeto bastante comum, qual seja a realização de eventos. Ademais, o Ministro Bruno Dantas, no trecho extraído do TC Processo 017.413/2017-6, presta-se a contextualizar a situação fática posta ao seu descortino, de sorte que, dada as características do objeto audiovisual, adstrita à determinada situação analisada, suas conclusões não são aptas a serem extrapoladas para outros objetos, como o que se apresenta no presente caso. 
9.12.	Também não ajuda a defesa dos recorrentes a busca por responsabilizar o concedente pela falta de orientação, considerando constar da Cláusula Oitava - Da prestação de Contas, no próprio instrumento de convênio subscrito pelo recorrente Rovilson Sanches Portela, todas as disposições  necessárias para a devida prestação de contas (peça 1, p. 78) . 
9.13.	Assim,  a não comprovação da execução financeira do convênio e a ausência do nexo de causalidade de parte dos pagamentos efetuados ensejam a irregularidade das contas e imputação de débito aos responsáveis. 
10.	Se a multa de R$ 500.000,00 aplicada à Une deve ser excluída ou, pelo menos reduzida (peça 132, p. 13 e 20-21) 
10.1.	Os recorrentes afirmam que a multa de R$ 500.000,00 aplicada à Une deve ser excluída ou pelo menos reduzida, com base nos seguintes argumentos:
a) a multa aplicada à UNE, no valor de R$ 500.000,00 (quinhentos mil reais) é  desproporcionalmente alta e não consta incialmente do voto do Relator;
b) a referida multa consta somente do voto do Ministro Substituto André Luís, o qual não foi acatado pelo plenário;
c) no presente caso, a multa aplicada tanto a UNE quanto aos gestores seria de R$ 100.000,00 e não de R$ 500.000,00, como consta no Acórdão ora recorrido; 	  
d) ainda assim, tais valores são bastantes altos, devendo ser excluídos ou, pelos menos, reduzidos;
e) houve um erro no acórdão recorrido pois o julgamento do feito pelo Plenário do TCU teve início em 26/04/2017, ocasião em que o relator, Min. Benjamin Zymler, proferiu seu Voto no sentido de reprovar as contas e aplicar elevada multa à UNE e a seus ex-dirigentes, estas no valor de R$ 100.000,00 (cem mil) cada, sendo em essência acompanhado pelo Min. André Luís de Carvalho (exceto no que tange ao quantum das multas) , que adiantou seu voto, mesmo com o pedido de vistas do Min. Bruno Dantas, se vinculando ao processo e retirando da composição plenária a Min. Ana Arraes. Tal voto do Ministro Substituto André Luís, que aumentava a multa, não prevaleceu, ocasionando o erro que culminou com elevadas multas.
Análise
10.2.	Não assiste razão aos recorrentes, considerando que não houve ilegalidade ou abuso na fixação da multa. 
10.3.	Esta Corte pode aplicar multa de até 100% do valor do débito atualizado, de acordo com a dosimetria estabelecida dentro do livre convencimento do relator do feito, levando em consideração os elementos probatórios constantes dos autos, nos termos do art. 57 da Lei 8.443/1992. Dessa forma, a fixação de multa no percentual aproximado de 43% do valor histórico do débito não representa violação aos princípios da razoabilidade e da proporcionalidade. 
10.4.	Diversamente do afirmado pelos recorrentes, não há que se falar em erro no acórdão recorrido. O voto complementar do relator contemplou o texto do acórdão recorrido, ao submetê-lo ao Colegiado, conforme trecho transcrito a seguir (peça 118, p. 1) :
13. Ante o exposto, concordando com os Revisores, à exceção do reconhecimento da boa-fé dos jurisdicionados, voto por que seja adotada a deliberação que ora submeto ao Colegiado.
10.5.	Ressalta-se que o fundamento legal da aplicação da multa aplicada aos recorrentes, com base no art. 57 da Lei 8.443/1992, é tão-somente a existência de débito, sendo legal sua aplicação sempre que se verifique a ocorrência de débito, como na presente TCE. 
10.6. 	Desse modo, se alvitra a rejeição dos argumentos apresentados em relação à exclusão e/ou redução da multa aplicada à recorrente Une. 
11.	Se a boa-fé pode ser comprovada (peça 132, pp. 13-14, 33, 36 e 42-46) .
11.1.	Os recorrentes afirmam que resta comprovada sua boa-fé, com base nos seguintes argumentos:
a) os ajustes celebrados entre a entidade e a administração pública federal deram-se num curto intervalo de dois anos, não propiciando a curva de aprendizagem que naturalmente se observa a partir da identificação de eventuais falhas formais por meio da análise da prestação de contas;
b) os dirigentes têm envidado esforços em busca da documentação complementar comprobatória do convênio em questão mesmo após tantos anos da execução do ajuste, celebrado em 2006;
c) embora tenha havido falhas formais na execução do convênio, não há alegação de que os gestores tenham agido com dolo ou má-fé;
d) os votos proferidos pelos Ministros  Bruno Dantas e Vital do Rego (1º e 2º Revisores) reconhecem a boa-fé da Une e de seus gestores, os quais alinham-se a dois importantes precedentes dessa egrégia Corte de Contas: (i) Acórdão 2150/2016-TCU-Plenário, cujo voto vencedor foi redigido pelo Min. Bruno Dantas (caso da Força Sindical) , e (ii) Acórdão 1186/2009-TCU-Plenário, de relatoria do Min. André Luís de Carvalho (caso da Cooperativa Cresol Baser) ; 
e) houve execução plena do Convênio 431/2006, fato comprovado pelo órgão concedente e pela equipe técnica do TCU;
f) houve apresentação tempestiva da prestação de contas no Ministério da Cultura, com entrega dos comprovantes de despesas realizados na execução da avença, mesmo que parcialmente;
g) sabe-se que no processo administrativo o princípio da boa-fé objetiva é imperativo a ser observado; a boa-fé se presume e a má-fé deve ser comprovada por quem a alega, conforme posicionamentos do Superior Tribunal de Justiça (STJ) e do Supremo Tribunal Federal (STF) , cujos trechos foram transcritos à peça 132, p. 44-46) ;
Análise
11.2.		Não assiste razão aos recorrentes, considerando que não foi possível configurar a boa-fé. Os responsáveis descumpriram as normas aplicáveis e as cláusulas do termo de convênio que assinaram, sem justificativa admissível. Sabiam que teriam de prestar contas da execução do convênio. Era esperado deles diligência no trato dos procedimentos estabelecidos para garantir que os recursos públicos fossem bem utilizados.
11.3.	Quanto ao empenho dos dirigentes da Une na reunião de documentos aptos à prestação de contas, a pessoa jurídica de direito privado, ao firmar avença com o Poder Público Federal, com o objetivo de alcançar uma finalidade pública, está sujeita ao cumprimento da obrigação de prestar contas e a incidência de responsabilidade solidária pelo dano se houver, não sendo servindo esse ato para comprovar a boa-fé.
11.4.	O Plenário desta Casa sedimentou entendimento de que, quando se trata de processos atinentes ao exercício do controle financeiro da Administração Pública, tais como o que ora se examina, a boa-fé não pode ser presumida, mas antes deve ser verificada, demonstrada, observada, enfim, reconhecida a partir dos elementos que integram os autos (Acórdão 2742/2019-TCU-Segunda Câmara, Rel. Marcos Bemquerer, 4667/2017-1ª Câmara, Rel. Bruno Dantas, 1895/2014-2ª Câmara, Rel. Ana Arraes) .
11.5.	Tal interpretação decorre da compreensão de que, relativamente à fiscalização dos gastos públicos, privilegia-se a inversão do ônus da prova, pois cabe ao gestor comprovar a boa aplicação dos dinheiros e valores públicos sob sua responsabilidade, conforme já mencionado nesta instrução. 
11.6.	Nesse contexto, e após exame de toda a documentação carreada aos autos, não há como se vislumbrar a boa-fé na conduta dos responsáveis, já que não foram constatados atos ou fatos atenuantes os quais pudessem apontar para atitude zelosa e diligente do responsável na gestão da coisa pública, devendo-se salientar que a execução física e financeira parcial do Convênio 431/2006 não configura, de forma objetiva, atenuante ao fato irregular de se realizar o pagamento de despesas sem a devida correspondência com o plano de trabalho e as contas bancárias. Com efeito, os recorrentes não lograram êxito em comprovar a aplicação desses recursos que lhe foram confiados (em decorrência da quebra evidente do nexo de causalidade financeiro) , restringindo-se a apresentar alegações incapazes de elidir a irregularidade cometida.
11.7.	Uma vez caracterizada a reprovabilidade da conduta, a avaliação de existência de dolo ou má-fé não é requisito essencial à culpabilidade dos recorrentes. Com efeito, adota-se unanimemente nesta Corte de Contas a teoria da responsabilidade subjetiva, a qual requer apenas a comprovação da culpa em sentido amplo (lato sensu) na conduta do agente, que traduz um descuido no agir, um descumprimento de um dever, seja pela negligência, seja pela imprudência ou pela imperícia, para efeito da imposição de sanções ou do dever de indenizar (restituir ao erário) , consoante Acórdão 8379/2020-TCU-Primeira Câmara, Rel. Augusto Shermann, 1409/2020-Plenário, Rel. Raimundo Carreiro, e 1330/2020-Plenário, Rel. Walton Alencar Rodrigues) .
11.8.	De outro modo, tal elemento anímico, subjetivo da conduta, deve ser considerado apenas como agravante, no sentido de majorar a dosimetria da pena.
11.9.	Nesse sentido, considerando ainda que a má-fé também não pode ser presumida, devendo, portanto, ser demonstrada, reforça-se que sua existência sequer foi cogitada nos presentes autos.
11.10.	No que tange à reiterada argumentação dos responsáveis de que o objeto foi executado, inclusive com parecer técnico favorável do MinC, convém assinalar o posicionamento pacífico deste Tribunal de que não basta ao responsável demonstrar a execução do ajuste, mas deve o gestor comprovar que o objeto pactuado foi corretamente executado, conforme o previsto no termo de ajuste e detalhado no plano de trabalho. Deve ainda o gestor demonstrar que os recursos federais repassados foram corretamente utilizados nas finalidades avençadas segundo a legislação aplicável, demonstrando, por meio de documentação consistente, o liame causal entre as despesas realizadas e os recursos recebidos, o que não ocorreu no presente caso (Acórdão 8781/2020-TCU-Primeira Câmara, Rel. Bruno Dantas, 1.362/2008-Primeira Câmara, Rel. Augusto Nardes, e 1.934/2007-Segunda Câmara, Rel. Marcos Bemquerer) .
11.12.	Nesse contexto, os votos proferidos pelos Ministros Bruno Dantas e Vital do Rego (1º e 2º Revisores) que propuseram o reconhecimento da boa-fé da Une e de seus gestores não pôde prevalecer.
11.13.	Os Acórdão 2150/2016-TCU-Plenário, 1186/2009 - Plenário, de relatoria do Min. André Luís de Carvalho também não se aplicam ao presente caso, conforme já demonstrado no subitem 9.6 retro. Isso porque, no presente caso, não se trata apenas de um descuido na gestão dos recursos públicos, mas de conduta negligente com o dever constitucional de prestação de contas dos valores confiados aos recorrentes. Tal fato impossibilita o reconhecimento da boa-fé os responsáveis. 
12.	Se ocorreu a prescrição (peça 132, p. 21) .
12.1	Os recorrentes defendem uma melhor análise da prescrição, considerando que 	a presente TCE é um desmembramento da representação no âmbito do TC Processo 016.244/2012-5, iniciada no TCU em 11/06/2012, sendo sob este aspecto, é que deve ser analisado o presente recurso, levando-se em conta a prescrição quinquenal determinada pelo Supremo Tribunal Federal. 
Análise
12.2.	A alegação de prescrição assume particular relevância, dado o recente julgamento, pelo STF, do Recurso Extraordinário 636.886 (tema 899 da repercussão geral) . Os significativos impactos deste julgamento foram objeto de análise pela Serur nos autos do TC Processo 027.624-2018-8. Por economia processual, juntou-se a estes autos (peças 148 e 149) cópia do exame e do pronunciamento da unidade emitidos pela Serur naquele processo, em que foram fundamentadas as seguintes premissas, que serão consideradas no presente exame:
a) pela jurisprudência até então vigente, a pretensão punitiva exercida pelo Tribunal de Contas estava sujeita à prescrição, regida pelos critérios fixados no Acórdão 1441/2016-TCU-Plenário. Já quanto ao débito, a ação de ressarcimento era considerada imprescritível, por expressa previsão do art. 37, § 5º, da Constituição Federal. No entanto, ao julgar o RE 636.886, o STF conferiu nova interpretação a esse dispositivo, fixando a tese de que "é prescritível a pretensão de ressarcimento ao erário fundada em decisão de Tribunal de Contas";
b)  embora o RE 636.886 tenha por objeto a execução de acórdão condenatório proferido pelo TCU, a interpretação conferida pelo STF ao art. 37, § 5º, da Constituição, afeta a ação de ressarcimento como um todo, abrangendo não só a execução, mas também a pretensão condenatória. E, ao contrário da decisão proferida no julgamento do tema 897 (RE 852.475) , no tema 899, relativo à atuação do Tribunal de Contas, a conclusão de que a pretensão de ressarcimento é prescritível foi estabelecida de forma categórica, sem ressalvar as condutas dolosas qualificáveis como ato de improbidade;
c) as pretensões punitiva e de ressarcimento devem observar o mesmo regime na atividade de controle externo, dado o objetivo comum da prescrição, de fixar prazo para o Tribunal de Contas agir, buscando caracterizar o ilícito, identificar seu autor, dimensionar as consequências da conduta (em especial, a quantificação do dano) e impor as consequências legais, independentemente do fato de tais consequências terem natureza punitiva ou ressarcitória;
d) o Código Civil e a Lei 9.873/1999 constituem as duas alternativas que, de forma mais consistente, polarizam os debates acerca do regime de prescrição a ser observado no processo de controle externo. Não obstante a relevância dos fundamentos utilizados no Acórdão 1441/2016-TCU-Plenário, favoráveis à aplicação do Código Civil, a Lei 9.873/1999 adota balizas usuais no âmbito do direito público, prevê causas de interrupção em tudo compatíveis com o processo de controle externo e já vem sendo utilizada pelo STF para limitar o exercício da pretensão punitiva pelo TCU, em decisões posteriores ao Acórdão 1441/2016-TCU-Plenário. Assim, até que sobrevenha norma específica, entende-se que a prescrição das medidas de ressarcimento a cargo do tribunal de contas deve observar o regime Lei 9.873/1999;
e) considerando, porém, que o acórdão proferido no RE 636.886 ainda está sujeito à oposição de embargos declaratórios, não é recomendável reconhecer a prescrição desde logo, ante a possibilidade de esclarecimento da decisão em sentido diverso do ora defendido (como, por exemplo, no que se refere aos atos dolosos) ou mesmo a modulação de seus efeitos, para preservar as ações de controle instauradas com base no entendimento jurisprudencial até então vigente;
f) assim, nos casos em que a prescrição não tenha ocorrido por nenhum dos dois regimes (Código Civil ou Lei 9.873/1999) , o desfecho do processo não se alterará, qualquer que seja a premissa adotada (imprescritibilidade, prescritibilidade pelo Código Civil ou pela Lei 9.873/1999) , viabilizando-se o imediato julgamento. Já nas situações em que a pretensão de ressarcimento esteja prescrita por algum dos dois regimes, ou por ambos, é recomendável que o julgamento do processo seja sobrestado, até ulterior deliberação do Tribunal. 
12.3.	As manifestações da Serur juntadas às peças 148 e 149 foram elaboradas quando ainda não estava disponibilizado o inteiro teor do acórdão do RE 636.886. Em nova análise após a publicação da decisão (DJe de 24/6/2020) , inclusive mediante o cotejo com os demais votos proferidos no julgamento, conclui-se pela subsistência das premissas indicadas acima, cabendo destacar dois aspectos relevantes.
12.4.	O primeiro diz respeito à ressalva aos atos dolosos de improbidade. Observa-se que tanto na manifestação do TCU, como amicus curiae (peça 35 do RE 636.886) , como na manifestação do Ministério Público Federal na condição de fiscal da ordem jurídica (peça 38) , o tema 897 foi invocado com o fim de preservar a atuação dos tribunais de contas no caso de prejuízos causados dolosamente, mediante condutas típicas de improbidade administrativa. Todavia, o pedido não foi acolhido. No ponto, não houve divergência quanto ao entendimento do relator, de que "as razões que levaram a maioria da Corte a estabelecer excepcional hipótese de imprescritibilidade, no tema 897, não estão presentes em relação as decisões do Tribunal de Contas que resultem imputação de débito ou multa".
12.5.	O segundo aspecto diz respeito à não incidência do Código Civil no regime de prescrição do ressarcimento. Nos votos em que a questão do prazo prescricional foi abordada, a referência foi sempre ao prazo quinquenal, usualmente adotado pelas normas de direito público.
12.6.	Com essas explicações adicionais, passa-se à análise da prescrição no caso em exame, considerando-se as premissas indicadas anteriormente. 
Análise da prescrição segundo os critérios do Acórdão 1441/2016-TCU-Plenário.
12.7.		No que se refere à pretensão punitiva, o TCU tem tradicionalmente aplicado os critérios definidos no Acórdão 1441/2016-TCU-Plenário, que, em incidente de uniformização de jurisprudência, orientou-se pela aplicação do Código Civil. Por este acórdão, em linhas gerais, a prescrição subordina-se ao prazo geral de dez anos (CC, art. 205) , contado a partir da data da ocorrência do fato e interrompido pelo ato que ordenar a citação, a audiência ou a oitiva da parte.
12.8.	Entre outras razões que justificaram a adoção desse critério, destaca-se a de que o citado dispositivo constitui uma cláusula geral a ser empregada sempre que a pretensão for prescritível, mas a lei não estabelecer um prazo específico, como na hipótese.
12.9.	Aplicando essas balizas ao caso em exame, verifica-se que o fato ensejador da irregularidade se iniciou em 25/1/2007, data das ordens bancárias realizadas, conforme peça 1, p. 92-94, 96-98, 100-102 e 104-106. Verifica-se, portanto, que não ocorreu a prescrição, tendo em vista que a citação da União Nacional dos Estudantes, de seu presidente à época, Gustavo Lemos Petta e seu tesoureiro geral à época, Rovilson Sanches Portela, foi ordenada em 25/5/2015, por meio do despacho à peça 6.    
12.10.	Considerando a premissa de que as pretensões punitiva e de ressarcimento se submetem ao mesmo regime, conclui-se que não estariam prescritas a possibilidade de aplicação de multa e a condenação ao ressarcimento, caso fossem adotados, para ambos os fins, os parâmetros definidos no Acórdão 1441/2016-TCU-Plenário.
Análise da prescrição pelo regime da Lei 9.873/1999 (MS 32.201) . 
12.11	Adotando-se as premissas fixadas na Lei 9.873/1999 ao caso em exame, e mesmo considerando-se o prazo geral, de cinco anos, observa-se que também não teria ocorrido a prescrição. Para tanto, é preciso considerar os seguintes parâmetros:
			a) Termo inicial: 
12.12.	A Lei 9.873/1999, art. 1º, parte final, traz previsão expressa a respeito do início do prazo em se tratando de infração de caráter permanente ou continuado. Nesta hipótese, a prescrição começa a correr não da data de cada fato, e sim "do dia em que tiver cessado" a permanência ou a continuidade.
12.13.	Na hipótese em exame, estão presentes os requisitos típicos de uma infração permanente, tendo em vista as datas das ordens bancárias em 25/1/2007, como já mencionado no item 12.9 retro, sendo esta data, portanto, adotada como termo inicial da prescrição. 
b) Prazo:
12.14.	A Lei 9.873/1999 apresenta um prazo geral, de cinco anos (art. 1º) , e um prazo especial, previsto no art. 1º, § 2º, a saber: "quando o fato objeto da ação punitiva da Administração também constituir crime, a prescrição reger-se-á pelo prazo previsto na lei penal". Contudo, essa situação não se aplica ao presente caso, uma vez que a irregularidade decorreu de prática de ato de gestão ilegal, ilegítimo, antieconômico, ou infração à norma legal ou regulamentar de natureza contábil, financeira, orçamentária, operacional ou patrimonial, e ainda, dano ao erário decorrente de ato de gestão ilegítimo ou antieconômico, fundamentado no art. 16, inciso III, alíneas "b" e "c", da Lei 8.443/1992.
c) Interrupções por atos inequívocos de apuração dos fatos:
12.15.	No regime da Lei 9.873/1999, a prescrição se interrompe "por qualquer ato inequívoco, que importe apuração do fato" (art. 2º, II) , como por exemplo, a notificação do recorrente para complementar a prestação de contas ou ainda atos de fiscalização, ocasião em que são apurados a legalidade dos atos e, constatando irregularidades, desencadeiam as providências ressarcitórias e punitivas cabíveis. Dessa forma, considerando-se o prazo geral de 5 anos, também por esse fundamento, verifica-se que não ocorreu a prescrição, tendo em vista como atos inequívocos de apuração:
1) em 20/12/2007, com o Ofício nº 1613/2007 (peça 1, p. 120) , recebido pelo convenente em 27/12/2007 (peça 1, p. 122) , por meio do qual o concedente notifica o responsável da  prestação de contas "incompleta", e concede prazo adicional para regularização da pendência; 
2) em 9/9/2010, com a emissão do Parecer técnico de cumprimento de objeto (peça 1, p. 124-126) ; 
3) em 24/5/2012, com a representação de iniciativa do MP/TCU para apurar indícios de irregularidades em convênios firmados por órgãos públicos federais com a União Nacional dos Estudantes - UNE e com a União Municipal dos Estudantes Secundaristas - UMES, no âmbito do qual foram identificadas irregularidades no Convênio 431/2016 (peça 1, do TC Processo 016.244/2012-5) ;
4) em 11/6/2012, com a autuação do TC Processo 016.244/2012-5 para a avaliação conjunta de convênios federais com a Une (peça 1, p. 188-229) , onde foram identificadas irregularidades atinentes ao Convênio 431/2006;
5) em 26/12/2012, com o despacho do Ministro Raimundo Carreiro determinando que os entes repassadores de recursos, no caso o MinC, finalizassem a análise das prestações de contas, incluindo o Convênio 431/2016, e encaminhassem ao TCU as informações conclusivas, o que foi realizado por meio do Ofício 43/2013-TCU/Secex-SP, de 5/1/2013, recebido em 11/1/2013 (peças 87, 89 e 94 do TC Processo 016.244/2012-5, respectivamente) ;
6) em 20/2/2013 com o Parecer Financeiro 37/2013, por meio do qual a Coordenação de Prestação de Contas do MinC) reprovou as contas relativas ao Convênio 431/2006 ( (peça 1, p. 134-142) ;
7) em 11/7/2013, com a notificação aos responsáveis a respeito da reprovação das contas, por meio dos Ofícios 112, 113 e 114/2013 (peça 1, p. 158-174) com confirmação de recebimento apenas pela convenente, em 22/7/2013 (peça 1, p. 182) ;
8) em 29/10/2014, com a autuação da presente TCE para apuração dos fatos, identificação dos responsáveis e quantificação do dano; 
			d) Interrupções pela citação dos responsáveis:
12.16.	A prescrição também é interrompida "pela notificação ou citação do indiciado ou acusado, inclusive por meio de edital", nos termos do art. 2º, I, da Lei 9.873/1999. E, no regime dessa lei, a interrupção se dá pela citação ou audiência propriamente dita, e não pelo despacho que a ordena. Com esse fundamento, houve a interrupção:
	Data da interrupção
	Responsável citado
	AR ou Resposta

	2/6/2015
	União Nacional do Estudantes
	Peça 14

	2/6/2015
	Gustavo Lemos Petta
	Peça 16

	2/6/2015
	Rovilson Sanches Portela
	Peça 38

			e) Interrupção pela decisão condenatória recorrível:
12.17.	A prescrição também se interrompe "pela decisão condenatória recorrível" (art. 2º, III, da Lei 9.873/1999) , ocorrida na data do acórdão condenatório que é 20/5/2020 (peça 44) .
	f) Da prescrição intercorrente:
12.18.		Nos termos do art. 1º, § 1º, da Lei 9.873/1999, opera-se a prescrição intercorrente se o processo ficar paralisado por mais de três anos, aguardando "julgamento ou despacho".
12.19.		Note-se que há uma correlação entre essa hipótese e as causas de interrupção da prescrição do art. 2º. Com efeito, uma vez interrompida a prescrição por alguma das hipóteses do art. 2º, o processo não pode ficar inativo, sem qualquer inovação processual relevante, por mais de três anos. 
12.20.		Trata-se de prazo específico, não se aplicando nem o prazo geral de cinco anos nem o prazo especial, da lei penal (§ 2º) . A finalidade da prescrição intercorrente, com seu prazo próprio, é a de assegurar a eficiência e celeridade nas apurações administrativas. Seria contrário a essa finalidade a paralisação injustificada do processo por período maior que o triênio estabelecido para a hipótese.
12.21.		A extrapolação do prazo de três anos, sem inovação relevante no processo, pode configurar negligência. Por isso, além de se operar a prescrição, deve-se promover a "apuração da responsabilidade funcional decorrente da paralisação, se for o caso".
12.22.		Em muitas situações o exame da prescrição intercorrente pode ficar prejudicado nos processos já em tramitação no TCU. Como a ação de ressarcimento era considerada imprescritível, as peças que compõem a tomada de contas especial, elencadas no art. 10 da Instrução Normativa-TCU 71/2012, não contemplam informações pormenorizadas quanto ao andamento do processo na fase interna, o que pode prejudicar a análise de eventual paralisação por mais de três anos. 
12.23.		Assim, caso o tribunal venha a adotar a sistemática da Lei 9.873/1999 para aferir a prescrição, convém avaliar, oportunamente, a possibilidade de ajustes na IN-TCU 71/2012, para que as tomadas de contas especiais encaminhadas ao tribunal contemplem informações sobre as interrupções ocorridas na fase interna do procedimento (como, por exemplo, declaração do órgão instaurador da TCE, de que o processo não ficou paralisado por mais de três anos, na forma do art. 1º, § 1º, da citada lei) . 
12.24.	Especificamente quanto a esta TCE, as próprias causas de interrupção elencadas nos subitens 12.15 e 12.16 acima permitem evidenciar que o processo teve andamento regular, não se operando a prescrição intercorrente. Somente em um momento as causas interruptivas, do art. 2º, ultrapassaram os três anos (entre a data de citação dos responsáveis, 2/6/2015, e a data do acórdão recorrido, 20/5/2020) , o que poderia suscitar dúvidas sobre a ocorrência da prescrição intercorrente em algum desses lapsos.
12.25.	No entanto, há elementos suficientes nos autos para demonstrar que, mesmo nesse intervalo, o processo não esteve paralisado por prazo superior a três anos. Houve movimentação do processo nas seguintes datas: 
a) em 3/8/2015, com a instrução da unidade técnica que propôs a realização de diligência para saneamento dos autos (peça 27) ;
b) em 23/5/2016, com a instrução de mérito da unidade técnica que propôs julgar irregulares as contas dos responsáveis com débito e multa (peça 54) ;
c) em 24/8/2016, com o parecer do MP/TCU anuindo à proposta da unidade técnica (peça 57) ;
d) em 28/9/2016, por meio de despacho do relator que, embora ultrapassada a fase instrucional, deliberou devolver os autos à Secex/SP para exame de novos elementos (peças 58 a 78) juntados aos autos pelos responsáveis (peça 79) ;
e) em 2/3/2017, com nova instrução de mérito elaborada pela unidade técnica (peça 84) ;
f) em 17/3/2017,  com novo parecer do MP/TCU anuindo à proposta da unidade técnica (peça 87) ;
g) em 26/4/2017, com o pedido de vistas do Ministro Bruno Dantas;
h) em 7/6/2017, o processo foi excluído da pauta de votação do Plenário, a pedido do Min. Bruno Dantas;  
h) em 2/10/2019, com o pedido de vistas do Ministro Vital do Rêgo;
12.26.	Logo, há informações suficientes nos autos para evidenciar o regular andamento do feito, não se verificando a prescrição intercorrente prevista na Lei 9.873/1999.
f) Conclusão:
12.27.	Independentemente da existência de outras causas interruptivas não elencadas acima (citações no âmbito administrativo, tentativas de solução conciliatória etc.) , cujo levantamento não se fez necessário, observa-se, pelos eventos indicados, que em nenhum momento transcorreu prazo suficiente para se operar a prescrição (nem mesmo se se considerasse o prazo geral de cinco anos) , tomando-se como referência a Lei 9.873/1999, tida pelo STF como norma regente da prescrição da pretensão punitiva pelo TCU.
12.28.	Partindo-se da premissa de que a pretensão reparatória segue as mesmas balizas, enquanto não houver norma específica a respeito, a demonstração de que não se operou a prescrição punitiva impõe, como consequência, a conclusão de que também é viável a condenação ao ressarcimento do prejuízo apurado nos autos.
12.29.		Assim, qualquer que seja a premissa adotada (da imprescritibilidade, da prescritibilidade pelo regime do Código Civil ou da prescritibilidade pelo regime da Lei 9.873/1999) , verifica-se a perda do objeto da preliminar suscitada, considerando que, em nenhuma hipótese, eventual prazo extintivo foi extrapolado.
CONCLUSÃO
13.	Das análises anteriores, conclui-se que:
a) os recorrentes não apontam precisamente em que se caracterizou a dificuldade alegada na defesa, de modo que não há demonstração do prejuízo ao contraditório e a ampla defesa;
b) ainda que constem do processo de votação entendimentos divergentes quanto à quantificação do débito e penalidades, em caso de empate, a última palavra cabe ao Presidente do Tribunal de acordo com o art. 124 do RI/TCU, como realizado no acórdão combatido, não se podendo arguir, por conseguinte, qualquer afronta aos princípios do devido processo legal;
c) embora tenha sido possível reconhecer parte da execução do objeto do Convênio 431/206, não restou comprovada a boa e regular aplicação da maior parte dos recursos transferidos no tocante à execução física, pela não consecução de metas, evidenciada pela ausência de nexo causal entre as despesas apresentadas e o plano de trabalho aprovado;
d) tendo em vista que o débito resultante das despesas não comprovadas (R$ 1.159.776,43) foi superior ao débito de R$ 1.154.666,93 imputado aos recorrentes no acórdão recorrido, não há que se alterar o dano ao erário da presente TCE;
e) a não comprovação da execução financeira do Convênio 431/2006 em decorrência da ausência do nexo de causalidade de parte dos pagamentos efetuados ensejam a irregularidade das contas e imputação de débito aos responsáveis;
f)  os argumentos apresentados são insuficientes para ensejar a exclusão e/ou redução da multa aplicada à recorrente Une;
g)  a conduta negligente com o dever constitucional de prestação de contas dos valores confiados aos recorrentes impossibilita o reconhecimento da boa-fé dos responsáveis;
h) não se operou a prescrição do débito, nem a prescrição da pretensão punitiva;
13.1.	Dessa forma, os elementos juntados aos autos e os argumentos expendidos pela parte não têm o condão de modificar a deliberação recorrida. 
PROPOSTA DE ENCAMINHAMENTO
11.	Diante do exposto, com fundamento nos artigos 32, inciso I; e 33, da Lei 8.443/1992, submetem-se os autos à consideração superior, com posterior encaminhamento ao Ministério Público junto ao Tribunal de Contas da União e ao Gabinete do Relator, propondo:
a) conhecer do recurso e, no mérito, negar-lhe provimento;
b) comunicar a deliberação que vier a ser proferida por esta Corte aos recorrentes, ao Ministério da Cultura, à Procuradoria da República no Estado de São Paulo e demais interessados.
	É o relatório.

8.1. Paula Costa (OAB/SP 194.573), José Nelson Vilela Barbosa Filho (OAB/PE 16.302) e outros, representando Gustavo Lemos Petta, Rovilson Sanches Portela e União Nacional dos Estudantes.

Subprocurador-Geral Lucas Rocha Furtado.

TOMADA DE CONTAS ESPECIAL. CONVÊNIO. UNIÃO NACIONAL DOS ESTUDANTES. PRESTAÇÃO DE CONTAS CONTENDO DESPESAS MANIFESTAMENTE INCOMPATÍVEIS COM O OBJETO DO CONVÊNIO. DANO AO ERÁRIO. CONTAS IRREGULARES. DÉBITO E MULTA. RECURSO DE RECONSIDERAÇÃO. CONHECIMENTO. PROVIMENTO PARCIAL PARA ACOLHER ALGUMAS DESPESAS. REDUÇÃO PROPORCIONAL DA MULTA.

TOMADA DE CONTAS ESPECIAL (TCE)

Secretaria de Controle Externo de Tomada de Contas Especial (SecexTCE).

Atuo nestes autos por força do inciso I do art. 154 do Regimento Interno desta Casa, conforme termo de sorteio à peça 134.
2.	Trata-se de recurso de reconsideração interposto por Gustavo Lemos Petta, Rovilson Sanches Portela e União Nacional dos Estudantes (UNE) (peça 132) , contra o Acórdão 1252/2020-TCU-Plenário (peça 114) , Relator Ministro Benjamin Zymler, com o seguinte teor:
9.1. julgar irregulares as contas do sr. Rovilson Sanches Portela, do sr. Gustavo Lemos Petta e da União Nacional dos Estudantes, com fundamento nos arts. 1º, inciso I, e 16, inciso III, alíneas "b" e "c", da Lei 8.443/1992, condenando-os, solidariamente, ao pagamento da importância a seguir especificada, com a fixação do prazo de quinze dias, a contar das notificações, para comprovarem, perante o Tribunal (art. 214, inciso III, alínea "a", do Regimento Interno) , o recolhimento da dívida aos cofres do Fundo Nacional de Cultura, atualizada monetariamente e acrescida dos juros de mora, calculados a partir da data discriminada, até a data dos recolhimentos, na forma prevista na legislação em vigor.
	VALOR ORIGINAL (R$) 
	DATA DA OCORRÊNCIA

	1.154.666,93
	25/1/2007

9.2. aplicar à União Nacional dos Estudantes, ao sr. Rovilson Sanches Portela e ao sr. Gustavo Lemos Petta a multa prevista no art. 57 da Lei  8.443/1992, nos valores individuais de R$ 500.000,00 (quinhentos mil reais) , R$ 100.000,00 (cem mil reais) e R$ 100.000,00 (cem mil reais) , respectivamente, fixando-lhes o prazo de 15 (quinze) dias, a contar da notificação, para que comprovem, perante o Tribunal, o recolhimento da referida quantia aos cofres do Tesouro Nacional, atualizada monetariamente, a contar da data deste acórdão até a data do efetivo recolhimento, caso não seja paga no prazo estabelecido, na forma da legislação em vigor;
9.3. autorizar, desde logo, nos termos do art. 28, inciso II, da Lei 8.443/1992, a cobrança judicial das dívidas caso não atendidas as notificações; 
9.4. autorizar, caso requerido e se o processo não tiver sido remetido para cobrança judicial, o parcelamento das dívidas em até 36 (trinta e seis) parcelas mensais e consecutivas, nos termos do art. 26 da Lei 8.443/1992, fixando-se o vencimento da primeira parcela em 15 dias, a contar do recebimento da notificação, e os das demais a cada 30 dias, devendo incidir sobre cada valor mensal os correspondentes acréscimos legais, na forma prevista na legislação em vigor; 
9.5. esclarecer aos responsáveis que, em caso de parcelamento da dívida, a falta de pagamento de qualquer parcela importará no vencimento antecipado do saldo devedor (art. 217, § 2º, do RI/TCU) ;
9.6. encaminhar cópia desta deliberação, acompanhada do relatório e do voto que a fundamentam, à Procuradoria da República no Estado de São Paulo, nos termos do § 3º do art. 16 da Lei 8.443/1992, e ao Ministério da Cultura.
3.	Originalmente, o processo se refere a TCE, instaurada pelo então Ministério da Cultura (MinC) , em desfavor da União Nacional dos Estudantes (UNE) e de Rovilson Sanches Portela, como tesoureiro da entidade à época, em razão da impugnação das despesas do Convênio 431/2006 (Pronac 06-6120) . 
4.	O objeto do ajuste era a implantação do Projeto "Atividade de Cultura e Arte da UNE", prevista para o período de 21/12/2006 a 21/07/2007. O acordo tinha por finalidade a manutenção de todos os CUCAs (Circuito Universitário de Cultura e Arte) nos municípios de Vitória/ES, Campina Grande/PB e Barra do Garça/MT, além da realização da 5° Bienal de Arte e Cultura da UNE, que ocorreu no Rio de Janeiro, entre 27/1 e 2/2/2007, tendo envolvido repasses federais de                              R$ 1.485.805,43.
5.	Nesta Corte, a unidade técnica propôs a inclusão de Gustavo Lemos Petta no rol de responsáveis, por ter a competência regimental para representar a UNE, como Presidente da entidade no período dos fatos questionados.
6.	As irregularidades apontadas pela unidade técnica na prestação de contas dos recursos do convênio foram resumidas pela Serur, nos seguintes termos, conforme o relatório precedente:
a) falta de apresentação de documentação comprobatória da realização de procedimentos licitatórios, em desconformidade com a cláusula terceira, inciso II, alínea "c", do termo de convênio e descumprimento do disposto na Lei 8.666/1993;
b) dispensa de licitação para alguns itens do plano de trabalho, em desconformidade com a cláusula terceira, inciso II, alínea "c", do termo de convênio, e em desacordo com disposto no art. 26, § único, incisos II, II e III, da Lei 8.666/1993;
c) fracionamento de despesas, por contratações de serviços da mesma natureza, em pequenos intervalos de tempo, sem observância da modalidade licitatória cabível para o total das contratações, em desconformidade com a cláusula terceira, inciso II, alínea "c", do termo de convênio, e com descumprimento do disposto no art. 24, inciso II, da Lei 8.666/1993;
d) comprovação de despesas com apresentação de documentos sem identificação do título e do número do convênio, com descrição genérica do objeto, em desconformidade com a cláusula oitava, parágrafo segundo, do termo de convênio e com o disposto no art. 30 da IN/STN 01/1997;
e) comprovação de despesas com comprovantes emitidos em localidades sem relação com o objeto do convênio, em desconformidade com a cláusula sexta, parágrafo primeiro, do termo de convênio;
f) comprovação de despesas realizadas em datas anterior ou posterior à vigência do convênio, em desconformidade com a cláusula oitava, parágrafo segundo, do termo de convênio e com o disposto no art. 8º, V, da IN/STN 01/1997;
g) realização de despesas com pagamento de pessoal da convenente, configurando "taxas administrativas", em desconformidade com a cláusula sexta, parágrafo terceiro, do termo de convênio e com o disposto no art. 8º, incisos I e II, da IN/STN 01/1997 e nos Acórdão 936/2007-TCU-Plenário, Rel. Benjamin Zymler e 2161/2007-1ª Câmara, Rel. Marcos Vilaça;
h) apresentação de despesas com comprovação por notas e cupons fiscais em que consta carimbo de referência a outro convênio da UNE com o MinC, em desconformidade com cláusula sexta, parágrafo primeiro, do termo de convênio;
i) apresentação de extrato bancário onde constam transferências de grande parte dos recursos do convênio (R$ 1.250.000,00) para outra conta da convenente, em desconformidade com cláusula oitava, parágrafo primeiro, alínea "g", do termo de convênio e em desacordo com o art. 20 da IN/STN 01/1997;
j) movimentação de R$ 425.250,00 fora da conta corrente específica do convênio, com infringência da cláusula sexta do termo de convênio e sem que haja correspondência de tais valores com despesas indicadas na relação de pagamentos, inviabilizando a configuração do nexo de causalidade entre os recursos do convênio e as despesas realizadas, e sem estarem suportadas por documentos fiscais comprobatórios, em desconformidade com cláusula oitava, parágrafo primeiro, alínea "g", do termo de convênio e em desacordo com o art. 20 da IN/STN  01/1997;
k) ocorrência de saque de R$ 18.010,00, em 26/3/2007, na conta específica do convênio, contrariando o disposto na cláusula sexta, parágrafo primeiro, do termo de convênio e o disposto no art. 20 da IN/STN 01/1997;
l) ausência de demonstração de receitas de aplicações financeiras, contrariando o disposto na cláusula terceira, inciso II, alínea "a", do termo de convênio e com inobservância do art. 20 da IN/STN nº 01/1997; e
m) , falta de comprovação da integralização da contrapartida da convenente, no valor previsto de R$ 130.374,80 na conta corrente do convênio, ou apresentação de GRU de devolução de recursos não utilizados, contrariando o disposto na cláusula terceira, inciso II, alínea "a", do termo de convênio e o previsto nos incisos II e XIII do art. 7º da IN/STN 01/1997.
7.	Nos presentes autos, foram enfrentadas irregularidades que ensejaram possível dano ao erário, sendo que os fatos irregulares não relacionados a prejuízos aos cofres públicos tem sido tratados no TC Processo 016.244/2012-5, no qual o Tribunal aplicou multa aos responsáveis pessoas físicas, por meio do Acórdão 281/2020-TCU-Plenário, Relator Ministro Aroldo Cedraz.
8.	Após citação das partes e tendo em vista intensa discussão sobre boa-fé dos responsáveis, no Plenário desta Casa, que restou dividido, o Tribunal, por intermédio do Acórdão 1252/2020-TCU-Plenário, Relator Benjamin Zymler, transcrito no início deste voto, julgou-lhes irregulares as contas, imputando-lhes débito e lhes aplicando multa de elevada monta. 
9.	Insatisfeitos, Gustavo Lemos Petta, Rovilson Sanches Portela e a UNE interpuseram o presente recurso de reconsideração (peça 132) contra o julgado, requerendo a reforma do acórdão, de modo a julgar-lhes regulares ou regulares com ressalva as contas, afastando ou reduzindo o débito e a multa a eles imputados.  
10.	Para tanto, apresentam os seguintes argumentos, em apertada síntese:
	a) há prejuízos ao direito de defesa, decorrentes do longo lapso temporal desde a época dos fatos;
	b) os votos dos revisores, que privilegiam os princípios da proporcionalidade, razoabilidade e dignidade da pessoa humana, devem prevalecer;
	c) o MinC atestou o cumprimento do objeto do Convênio 431/2006, com base na documentação contida na prestação de contas final, tendo os recorrentes juntado aos autos novos elementos de prova, sem que se apresente desvio de objeto ou de finalidade;
	d) há elementos comprobatórios (peças 58-78 e 98-105) , que demonstram o adequado nexo de causalidade entre os recursos federais transferidos e as despesas realizadas, de modo a somar             R$ 1.231.529,96, o que impõe o julgamento das contas dos responsáveis pela regularidade com ressalvas;
	e) não procedem as irregularidades apontadas pela Secretaria de Controle Externo no Estado de São Paulo (Secex/SP) , relativas a não comprovação de observância dos princípios da impessoalidade, moralidade e economicidade nas contratações vinculadas ao ajuste, documentos sem identificação do convênio ou com indicação de outra avença, com descrição genérica do objeto, comprovantes emitidos em localidades não relacionadas ao ajuste e pagamento de possíveis "taxas administrativas";
	f) as transferências ocorridas da conta corrente específica para a conta da convenente decorreram de atraso da instituição financeira na liberação do gerenciador financeiro, com a finalidade de possibilitar a movimentação dos valores;
	g) para melhor entendimento acerca da documentação apresentada, os recorrentes expurgaram gastos questionados pela unidade técnica, como bebidas alcóolicas e higiene pessoal, restando comprovada, ainda assim, a regular execução dos valores transferidos;
	h) outros fatos discutidos na deliberação recorrida também foram esclarecidos, a exemplo de gastos com refeições em cidades diferentes da sede do evento, diárias de hotel, despesas com combustível, táxi, dentre outras, não havendo irregularidade que impeça a aprovação das contas;
	i) se os responsáveis forem instados a ressarcir o erário, nos moldes colocados na deliberação recorrida, restará configurado enriquecimento ilícito da União;
	j) é indevida a cobrança de juros e correção monetária a partir da data do convênio, por ausência de suporte normativo para tal;
	k) as circunstâncias fáticas enfrentadas pela UNE e seus gestores, tendo em vista a natureza da entidade, formada apenas por estudantes; e o fato de que o ajuste foi efetivamente executado, devem ser consideradas pelo Tribunal, conforme o art. 22 da LINDB;
	l) as provas contidas nos autos, aliadas à jurisprudência do Tribunal, demonstram não haver indício de desvio de finalidade e ter sido atendido o interesse público, tendo em vista a inexperiência dos gestores na função, inequívoco cumprimento do objeto e a boa-fé ratificada em vários momentos no processo;
	m) em homenagem ao princípio da isonomia, devem ser aplicados ao presente caso o mesmo entendimento colocado nos seguintes julgados, que culminaram no julgamento pela regularidade com ressalva dos responsáveis: Acórdão 2150/2016-TCU-Plenário, Relator Ministro Benjamin Zymler, cujo voto vencedor foi redigido pelo Ministro Bruno Dantas; 1.186/2009-TCU-Plenário, Relator André de Carvalho; e 3.624/2013-TCU-Primeira Câmara, Relator Ministro Valmir Campelo;
	n) se o Ministério da Cultura tivesse acompanhado a realização dos eventos ou prestado orientações, a UNE poderia ter reorientado os procedimentos até então realizados;
	o) a multa de R$ 500.000,00 imputada à UNE deve ser excluída ou reduzida, tendo em vista se apresentar desproporcional, não ter sido consignada em voto do Ministro Relator, mas sim do Ministro Substituto André Luís. A penalidade, no início, restou formatada em R$ 100.000,00, nos mesmos moldes da penalidade aplicada aos gestores, valores, ainda assim, elevados;
	p) houve erro no julgado, pois o Ministro Relator Benjamin Zymler proferiu voto, com multa de R$ 100.000,00, a qual foi alterada depois do pedido de vista do Ministro Bruno Dantas, por proposta do Ministro André Luís, em voto que não prevaleceu;
	q) os ajustes celebrados entre a UNE e a Administração Pública Federal ocorreram em intervalo de dois anos, sem que tenha sido possível estabelecer curva de aprendizagem, por meio da identificação de falhas na análise da prestação de contas;
	r) os dirigentes têm envidado esforços na busca por documentação complementar comprobatória dos gastos efetuados no âmbito do ajuste, mesmo depois de tantos anos da execução;
	s) apesar das falhas formais ocorridas, não se demonstrou dolo ou má-fé dos responsáveis, devendo-se aplicar ao caso o posicionamento dos votos divergentes proferidos pelos Ministro Bruno Dantas e Vital do Rêgo, condizentes com jurisprudência do Tribunal; 
	t) houve execução integral do ajuste e prestação de contas tempestiva, comprovando-se a boa-fé das partes, a qual se presume, cabendo a quem alega demonstrar eventual má-fé, nos termos da jurisprudência do Superior Tribunal de Justiça e do Supremo Tribunal Federal;
	u) restaram prescritas as pretensões punitiva e ressarcitória desta Corte.
11.	A Secretaria de Recursos, em uníssono, propõe o conhecimento do recurso, para, no mérito, negar-lhe provimento (peças 150-152) , tendo concluído na forma transcrita abaixo. O Ministério Público junto ao Tribunal de Contas da União, na pessoa do ilustre Subprocurador-Geral Lucas Rocha Furtado, manifestou-se de acordo com a proposta da unidade técnica (peça 153) :
13.	Das análises anteriores, conclui-se que:
a) os recorrentes não apontam precisamente em que se caracterizou a dificuldade alegada na defesa, de modo que não há demonstração do prejuízo ao contraditório e a ampla defesa;
b) ainda que constem do processo de votação entendimentos divergentes quanto à quantificação do débito e penalidades, em caso de empate, a última palavra cabe ao Presidente do Tribunal de acordo com o art. 124 do RI/TCU, como realizado no acórdão combatido, não se podendo arguir, por conseguinte, qualquer afronta aos princípios do devido processo legal;
c) embora tenha sido possível reconhecer parte da execução do objeto do Convênio 431/206, não restou comprovada a boa e regular aplicação da maior parte dos recursos transferidos no tocante à execução física, pela não consecução de metas, evidenciada pela ausência de nexo causal entre as despesas apresentadas e o plano de trabalho aprovado;
d) tendo em vista que o débito resultante das despesas não comprovadas (R$ 1.159.776,43) foi superior ao débito de R$ 1.154.666,93 imputado aos recorrentes no acórdão recorrido, não há que se alterar o dano ao erário da presente TCE;
e) a não comprovação da execução financeira do Convênio 431/2006 em decorrência da ausência do nexo de causalidade de parte dos pagamentos efetuados ensejam a irregularidade das contas e imputação de débito aos responsáveis;
f)  os argumentos apresentados são insuficientes para ensejar a exclusão e/ou redução da multa aplicada à recorrente Une;
g)  a conduta negligente com o dever constitucional de prestação de contas dos valores confiados aos recorrentes impossibilita o reconhecimento da boa-fé dos responsáveis;
h) não se operou a prescrição do débito, nem a prescrição da pretensão punitiva;
13.1.	Dessa forma, os elementos juntados aos autos e os argumentos expendidos pela parte não têm o condão de modificar a deliberação recorrida. 
12.	Preliminarmente, registro que o recurso em análise deve ser conhecido, pois preenche os requisitos de admissibilidade previstos no art. 32, inciso I; e 33 da Lei 8.443/1992, c/c o art. 285 do Regimento Interno do Tribunal, razão pela qual ratifico o despacho que proferi à peça 135.
13.	Sobre o mérito do presente recurso, compartilho parcialmente do entendimento da unidade técnica, acerca do fato de que os elementos juntados aos autos pela parte e os argumentos recursais não permitem o reconhecimento da integralidade das despesas realizadas com os recursos federais repassados. 
14.	Acolho os argumentos da unidade técnica como razões de decidir, naquilo em que não contrastarem com a presente manifestação. Todavia, divirjo dos limites dos gastos ratificados e, sobretudo, do encaminhamento da Serur ao recurso em análise.
15.	Nessa linha, considero, em sintonia com a divergência inaugurada pelo eminente Ministro Bruno Dantas no primeiro julgamento, a qual me filiei, que, não obstante as partes não tenham apresentado elementos probatórios suficientes para afastar integralmente o débito a elas imputado, impõe-se a esta Corte se debruçar, com parcimônia e proporcionalidade, sobre a boa-fé dos responsáveis, como passo a demonstrar.
16.	O Projeto "Atividades de Cultura e Arte da UNE", objeto do Convênio 431/2006, em análise nos presentes autos, visava a manutenção dos "Circuitos Universitários de Cultura e Arte", realizados nos municípios de Vitória/ES, Campina Grande/PB e Barra do Garça/MT, além da "5ª Bienal de Arte e Cultura da UNE", com a realização de diversas despesas, conforme o Plano de Trabalho (peça 1, p. 50-60 e 70-86) .
17.	Ao revisitar, por meio de minha assessoria, toda a documentação comprobatória dos gastos trazida pelos recorrentes em diferentes momentos da instrução processual ou mesmo em memoriais (peças 19, 29, 58-78, 98-105 e 112) e os argumentos recursais, ratifico as despesas passíveis de recebimento, conforme o posicionamento da Serur resumido na tabela transcrita abaixo, extraída do relatório da unidade, com ajustes de forma e pequena correção de valor que explicarei à frente:
	Item
	Descrição
	NF/Recibo
	Conciliação bancária
	Valor Comprovado (R$) 

	2.2
	Assessoria Cultural
	peças 69, p. 10; 103, p. 17 e 36;  e 67, p. 44
	peça 103, p. 18, 37
	20.000,00

	2.6
	vans para produção
	peças 68, p. 78; e 103, p. 45
	peça 103, p. 46
	18.000,00

	2.7
	Transporte Lado C
	peças 67, p. 59; e 103, p. 13
	peça 103, p. 14-16
	67.500,00

	2.9
	Obras/montagem dos espaços
	peças 103, p. 8-9 ; e 69, p. 43 
	peça 103, p. 10 e 61
	31.630,00

	2.10
	Segurança
	peças 68, p. 63;  e 103, p. 58
	peça 103, p. 59 
	39.119,00

	2.12
	Ambulância
	peça 70, p. 28
	peça 24, p. 107
	5.000,00

	2.14
	DVD
	peças 103, p. 42-43
	peça 103, p. 44
	6.000,00

	2.56
	Cache - música e artes cênicas
	peça 67, p. 26
	peça 24, p. 109
	1.000,00

	2.60
	materiais para oficinas
	peça 67, p. 24
	peça 24, p. 107
	400,00

	2.64
	Cache de bandas nacional
	peças 73, p. 42; 103, p. 56, 62 e 65; 71, p. 15, 17 e 20
	peças 103, p. 55,  57 e 66-67 ; e 24, p. 109
	72.000,00

	2.71
	Hospedagem Bandas Nacional
	peça 103, p. 92-93;  e 66, p. 52
	peça 103, p. 94
	1.800,00

	2.74
	Palco, som e luz
	peças 65, p. 66; e 103, p. 24
	peça 103, p. 25-26
	4.000,00

	2.82
	Gerador
	peçsa 65, p. 63; e 103, p. 22
	peça 103, p. 23
	1.260,00

	2.91
	Filme
	peça 103, p. 36
	peça 103, p. 37
	2.000,00

	2.92
	Sonorização e iluminação
	peça 67, p. 44
	peça 24, p. 108 
	2.000,00

	2.99
	Cache espetáculo de abertura
	peças 69, p. 46; e 73, p. 41
	peças 24, p. 106-107; e 103, p. 51 e 53
	25.000,00

	2.105
	Materiais para oficinas
	Peça 68, p. 23 
	peça 103, p. 39
	2.000,00

	2.109
	Hospedagem debatedores
	peça 68, p.44
	peça 24, p. 107
	3.000,00

	3.10
	Lambe lambes
	peças 73, p. 26; e 103, p. 33
	peça 103, p. 34-35
	3.500,00

	3.13
	Panfletos
	peças 73, p. 44; e 103, p. 31
	peça 103, p. 32
	1.500,00

	3.15
	Jornal da Bienal - A3
	peça 65, p. 144
	peça 24, p. 109
	2.000,00

	3.18
	Sitio da Bienal
	peças 65, p. 13; e 103, p. 72; e 67, p. 53
	peças 103, p. 73 e 75; e 67, p. 53
	3.264,00

	3.20
	Fotocopia
	peças 65, p. 70; e 103, p. 27
	peça 103, p. 28
	4.000,00

	4.5
	aluguel de moveis e equipamentos
	peças 65, p. 52; e 103, p. 11; e peça 68, p. 24
	peça 103, p. 12 e 41
	7.056,00

	4.11
	instalação da rede do escritório
	peças 68, p. 42; e 103, p. 47
	peça 103, p. 48-49
	1.500,00

	Total
				324.529,00

18.	Destaco, ainda, que a unidade técnica, ao analisar os documentos, respeitou os parâmetros estabelecidos na análise contida na deliberação recorrida, nos votos do Relator a quo e do Ministro Revisor Vital do Rêgo, aos quais também me filiei na análise dos documentos, quais sejam:
	a) previsão da despesa no plano de trabalho aprovado;
	b) identificação do convênio no comprovante original;
	b) comprovantes de pagamentos com valores e datas compatíveis com os montantes lançados nas contas bancárias, seja da conta específica ou da conta da entidade, tendo como beneficiária do produto a UNE; e
	c) limitação dos valores reconhecidos ao montante estabelecido no plano de trabalho (peça 1, p. 52-60) .
19.	É importante verificar que a auditora que instruiu o feito na Serur saneou equívocos cometidos no recebimento de despesas tanto pelo Relator a quo quanto pelos Ministros Revisores na deliberação recorrida.
20.	No documento, a auditora se restringiu adequadamente a receber as despesas com os valores nos limites máximos fixados pelo plano de trabalho (peça 1, p. 52-60) , a exemplo dos itens 2.2 e 3.10. Além disso, a técnica procedeu a ajustes relevantes, com os quais concordo. Nessa linha, ela deixa de considerar parte dos gastos na rubrica 2.63 (Cachê de Bandas de Abertura) , como entendera o Ministro Revisor Vital do Rêgo, passando a registra-los, de forma mais adequada, no item 2.99 (Cachê espetáculo de abertura) . 
21.	Além disso, entendo, por oportuno, em concordância com o Ministro Revisor da deliberação recorrida Vital do Rêgo e a unidade técnica, que há prova documental para o recebimento de despesas tanto no item 2.7 (Transporte Lado C) , no valor de R$ 67.500,00 (peças 67, p. 59; e 103, p. 13-16) , quanto no item 2.6 do plano de trabalho (peças 68, p. 78; e 103, p. 45-46) , no valor             R$ 18.00,00, nos limites do projeto (peça 1, p. 52) .
22.	Na análise da auditora, excepciono apenas o valor atribuído ao item 2.92 (Sonorização e Iluminação) , haja vista que o documento fiscal comprobatório apresenta montante de R$ 2.000,00 (peça 67, p. 44) , quantia a ser considerada na análise. Com isso, as despesas apresentadas pela unidade técnica aptas a comprovar a boa e regular aplicação dos recursos federais repassados perfazem o montante de R$ 324.529,00, valor que ratifico nesta assentada.
23.	Entretanto, ao me aprofundar, por meio da minha assessoria, na documentação apresentada pelos recorrentes, identifiquei, ainda, novos gastos passíveis de recebimento por esta Corte, os quais descrevo na tabela abaixo, de modo a acrescer às despesas devidamente comprovadas o montante de R$ 18.528,77:
	Item
	Descrição
	NF/Recibo
	Conciliação bancária
	Valor Comprovado (R$) 

	2.3
	Hospedagem
	peça 103, p. 68 e 70
	peça 103, p. 69 e 71 
	7.383,00

	2.9
	Obras/montagem dos espaços
	peça 103, p. 19 e 29
	peça 103, p. 20-21 e 30
	5.276,00

	2.63
	Cachê de Bandas de Abertura
	peças 72, p. 23; e 103, p. 108
	peça 24, p. 107
	5.000,00

	3.19
	Clipping UNE
	peça 103, p. 1-2 e 4-6
	peça 103, p. 3 e 7
	869,77

	Total
				18.528,77

24.	Diante disso, consideradas as novas despesas recebidas, o valor dos gastos comprovados, que soma R$ 343.057,77, tem o condão de promover redução no débito imputado aos recorrentes, ao subtraí-lo do valor federal transferido, de R$ 1.485.805,43. O montante do dano ao erário ajustado a ser imputado às partes passa a ser de R$ 1.142.747,66, ensejando, de pronto, alteração na deliberação recorrida.
25.	De todo modo, diferentemente do que consta da peça recursal, os recorrentes não lograram êxito em afastar integralmente o débito que lhes foi imputado. É entendimento pacífico desta Corte que compete ao gestor o ônus da prova da boa e regular aplicação dos recursos públicos por ele administrados.
26.	Além disso, a comprovação da boa e regular aplicação de recursos públicos transferidos mediante convênio e outros instrumentos congêneres evidencia-se mediante a execução física e a execução financeira da avença, acompanhada do nexo de causalidade entre uma e outra (Acórdão 7139/2020-TCU-Segunda Câmara, da minha relatoria) . 
27.	Logo, em que pese a execução parcial do objeto do ajuste possa militar em favor dos responsáveis nas discussões quanto à boa-fé, não é capaz de conduzir à aprovação dos gastos realizados, de modo a afastar integralmente o dano ao erário apurado nos autos. 
28.	Igualmente, compartilho do posicionamento da unidade técnica, sem que verifique afronta aos princípios do contraditório e da ampla defesa. Afasto, ainda, os demais argumentos recursais relacionados à movimentação dos recursos, nos moldes enfrentados pela unidade técnica no item 8.8 da respectiva instrução, transcrita no relatório precedente, com exceção das despesas adicionais consideradas neste voto. 
29.	Lembro, contudo, que os presentes autos se restringem à discussão vinculada ao dano ao erário, já tendo os responsáveis sido apenados com penalidade pecuniária em razão de irregularidades não relacionadas a esse escopo, por meio do Acórdão 281/2020-TCU-Plenário, Relator Ministro Aroldo Cedraz.
30.	Também não têm consistência as alegações das partes quanto à incidência da correção monetária e dos juros, em caso de manutenção do julgado. Esses elementos não constituem sanções, mas sim mecanismos de recomposição de valores originais, consistindo em verdadeira reparação de prejuízos que a lei presume ocorridos pela mora no pagamento da quantia devida (art. 19 da Lei 8.443/1992) . Tais consectários devem, portanto, ser calculados desde a ocorrência do fato gerador, não cabendo forma alternativa de cálculo (Acórdão 619/2015-TCU-Plenário, Relator Ministro Vital do Rêgo) .
31.	Ressalto, também, não ter ocorrido a prescrição das pretensões punitiva ou ressarcitória desta Corte, haja vista que o fim do prazo para apresentação das contas dos responsáveis terminou em 9/11/2007 (peça 1, p. 110-113) e os repasses datam de 23/1/2007 (peça 1, p. 92-106) , tendo havido interrupção do prazo prescricional em 25/5/2015 (peça 6) , em razão do ato que determinou a citação, portanto, com interregno menor do que 10 anos. No caso do débito, a tese ainda vigor nesta Corte é a de que as ações de ressarcimento movidas pelo Estado contra os agentes causadores de danos ao erário são imprescritíveis. Logo, não assiste razão aos recorrentes.
32.	Além disso, mesmo que se considere o recente posicionamento do Supremo Tribunal Federal no âmbito do Recurso Extraordinário 636.886/AL, pendente de julgamento de embargos de declaração naquela Suprema Corte, não teria transcorrido o prazo prescricional, sob qualquer prisma, como dissertou a unidade técnica no relatório precedente.
33.	De outro lado, entretanto, é imperioso retornar neste momento processual à discussão quanto à boa-fé dos responsáveis, conjuntura que tive a oportunidade de constatar na análise aprofundada da documentação contida dos autos.
34.	Nessa linha, lembro que, nos termos de jurisprudência antiga desta Casa e da legislação aplicável, a boa-fé do responsável deve ser objetivamente analisada e provada no caso concreto, considerando-se a prática efetiva e as consequências de determinado ato à luz de um modelo de conduta social, adotada por homem legal, cauteloso e diligente.
35.	A Lei Orgânica do Tribunal, em seu artigo 12, §§1º e 2º, prevê que, uma vez reconhecida por esta Corte a boa-fé, o responsável cuja defesa for rejeitada será cientificado para, em novo e improrrogável prazo, recolher a importância devida, sem a incidência de juros ou imputação de multa. Nesse caso, o recolhimento tempestivo do débito corrigido saneará o processo, julgando-se as contas dos responsáveis regulares com ressalva.
36.	Além disso, mudança legislativa relevante no âmbito da Lei de Introdução às Normas do Direito Brasileiro (LINDB) , operada pela Lei 13.655/2018, tem conduzido a novos rumos a interpretação do ordenamento jurídico aplicável à gestão pública. Nesse sentido, transcrevo o art. 22, caput e §§1º e 2º do referido diploma legal:
Art. 22.  Na interpretação de normas sobre gestão pública, serão considerados os obstáculos e as dificuldades reais do gestor e as exigências das políticas públicas a seu cargo, sem prejuízo dos direitos dos administrados.
§ 1º Em decisão sobre regularidade de conduta ou validade de ato, contrato, ajuste, processo ou norma administrativa, serão consideradas as circunstâncias práticas que houverem imposto, limitado ou condicionado a ação do agente. 
§ 2º Na aplicação de sanções, serão consideradas a natureza e a gravidade da infração cometida, os danos que dela provierem para a administração pública, as circunstâncias agravantes ou atenuantes e os antecedentes do agente.
37.	Assim, o intérprete, ao aplicar as normas de gestão pública, deverá, sobretudo ao sopesar restrição de direitos ou imposição de sanções, considerar os obstáculos e dificuldades reais do gestor, além da gravidade da infração e das circunstâncias agravantes e atenuantes e os antecedentes do agente. Trata-se do exercício pleno da proporcionalidade a conduzir a atuação dos aplicadores do direito relacionado à Administração Pública, inserindo-se nesse contexto, por óbvio, o Tribunal de Contas da União.
38.	Nessa linha, verifico, ao analisar os documentos que instruem os presentes autos, que os gestores responsáveis na UNE agiram dentro dos limites da boa-fé e das condições sociais em que estavam inseridos. 
39.	Do conjunto probatório contido nos autos, identifico que a atuação dos dirigentes da UNE no âmbito do convênio em análise se mostrou eivada de amadorismo. Essa conjuntura, no caso, em que pese não isente a responsabilidade deles em comprovar o nexo de causalidade entre os recursos federais e as despesas realizadas, milita em favor da boa-fé dos ex-gestores.
40.	Para tanto, basta observar que os responsáveis foram, no decorrer do próprio processo, identificando a melhor forma de apresentar as contas, readequando documentação e trazendo elementos que sequer sabiam como deveriam apresentar na prestação de contas. Isso é de fácil percepção ao se analisar os documentos juntados ainda no TC Processo 016.244/2012-5, constantes das peças 20-24 dos presentes autos; e os elementos de prova posteriormente apresentados (peças 58-78 e 98-105) . 
41.	Há vasta documentação de toda natureza, como recibos de gastos com táxis, no valor de R$ 7,50 (peça 20, p. 5) ; e R$ 3,60 em produtos de bazar (peça 20, p. 25) , por exemplo. Esses elementos de prova, os quais para alguns remetem a descaso, demonstram, em verdade, que os gestores estavam cientes da necessidade de prestar as contas, mas não sabiam como. Não se pode pensar em má-fé de responsáveis que colheram, de forma contemporânea ao convênio, até mesmo documentos comprobatórios de cópias no valor de R$ 1,20 (peça 22, p. 48) , para levar ao concedente e aos órgãos de controle, no intuito de prestar contas. 
42.	Não se pode olvidar, ainda, que há comprovação de que o objeto do ajuste foi, em grande medida, realizado (peças 1, p. 124-126; e 23) . É forçoso reconhecer que se tratavam de gestores estudantes sem qualquer experiência e sem sequer saber exatamente o que era proibido ou permitido na execução do convênio. Essa conjuntura decorreu, sobretudo, das fragilidades apresentadas já na formatação do plano de trabalho do ajuste.
43.	A própria Secretaria de Controle Externo no Estado de São Paulo (Secex/SP) , na primeira intervenção nos autos, detectou fragilidades importantes na condução do convênio, decorrentes da formatação do plano de trabalho (peça 3, p. 6) :
24. Preliminarmente, convém destacar que, diante do que foi apresentado nos itens anteriores, há evidências de que o objeto do convênio não tenha sido executado em conformidade com o previsto no plano de trabalho, quer por imprecisão do objeto apresentado no plano de trabalho e aprovado pelo Ministério concedente (itens 13 e 14, 15.1 e 18.1 anteriores) , o que dificulta a coleta de evidências e nexo causal das despesas, quer pela comprovação de gastos de valores elevados discrepantes dos valores das despesas indicadas na relação de pagamentos (subitem 15.2.2.a anterior) .
44.	É fato e se encontra comprovado no processo que, independente da idade dos responsáveis, tratavam-se de estudantes, por imposição do próprio Estatuto da UNE (peça 1, p. 10-22) , que se depararam repentinamente com milhões de reais para administrar. Entendo, em concordância com o voto proferido pelo Ministro Revisor Vital do Rêgo, quando do julgamento original, que essa conjuntura não se assemelha a irregularidades identificadas por esta Corte em municípios ou outras entidades, mesmo privadas, que administram recursos públicos normalmente com o auxílio de contadores e advogados.
45.	Por certo, devem os responsáveis comprovar os gastos, ponto inafastável na minha concepção desde a deliberação original. Entretanto, não se pode desconsiderar a feição de amadorismo da questão em debate, em processo com grande controvérsia no Plenário desta Casa.
46.	Pude constatar, também, que os responsáveis na UNE promoveram evolução na gestão da entidade posteriormente aos fatos ora em debate, com a contratação de profissionais para a realização de prestação de contas, conforme relatou o Ministro Bruno Dantas em voto proferido no TC Processo 013.365/2015-0, que restou vencido no Acórdão 6139/2020-TCU-Primeira Câmara:
26. Cumpre registrar que recebi os representantes da UNE em meu gabinete, os quais enfatizaram o amadorismo na gestão dos recursos da entidade à época e esclareceram que a situação não mais subsiste, uma vez que atualmente a gestão é realizada por profissionais contratados.
47.	Isso se pode constatar tendo em vista o relato das partes (peça 98, p. 8-9) e a ausência de novas TCEs vinculadas aos responsáveis desde então. Invoco, com isso, jurisprudência desta Casa contida no Acórdão 3624/2013-TCU-Plenário, Relator Ministro Valmir Campelo, não com o intuito de ensejar julgamento imediato pela regularidade com ressalva das contas dos recorrentes, mas sim, para demonstrar que esta Corte já se mostrou sensível em outras oportunidades à inexperiência dos gestores, especialmente quando a gestão dos recursos envolvera estudantes:
9. De início, cabe registrar que a UBES é, em geral, representada por jovens e inexperientes estudantes, uma vez que sua finalidade é a de representar os interesses dos alunos do ensino fundamental, médio e de cursos pré-universitários. No caso ora em análise, por exemplo, os ex-presidentes da entidade encontravam-se com aproximadamente 21 anos na época de celebração do convênio. É óbvio que a falta de experiência, e até de conhecimento, não pode ser avocada para afastar a responsabilidade pela aplicação de recursos públicos, no entanto, pondero que pode ser plausível para relevar as falhas observadas no presente processo.
48.	A forma como os responsáveis geriram os recursos federais demonstra absoluta ausência de conhecimento acerca da gestão de recursos governamentais, com transferência entre contas, saques em dinheiro e execução sem a percepção da necessidade de vinculação entre receitas e despesas. Vejo, por exemplo, que os recorrentes juntaram infinidade de documentos fiscais de despesas pequenas, as quais, de fato, dificultam a demonstração do nexo de causalidade e ensejam a devolução dos valores transferidos. Todavia, essa conjuntura não aparenta, como em tantos processos nesta Corte, dolo ou má-fé das partes.
49.	Sobre esse ponto, tenho convicção de que o desconhecimento da lei não permite que se afaste a responsabilidade pela comprovação dos gastos realizados com recursos federais. Igualmente verdadeiro, contudo, é o fato de que ausência de prova de dolo ou locupletamento por parte dos responsáveis deve ser objeto de consideração pelo Tribunal ao avaliar a boa-fé dos gestores envolvidos.
50.	Na espécie, não há elementos que demonstrem má-fé ou locupletamento por parte dos gestores, mas sim forte amadorismo na administração de grande soma de recursos federais colocados nas mãos de administradores ainda estudantes inexperientes.
51.	Como concluiu o Ministro André Luís de Carvalho, ao relatar o Acórdão 1861/2009-TCU-Plenário, a presunção de que irregularidades apuradas foram fruto de desconhecimento de práticas de gestão de recursos públicos permite o entendimento de que a conduta dos gestores foi pontuada por boa-fé, razão por que se concede novo e improrrogável prazo para o recolhimento do débito. Cito, nesse sentido, trecho do voto que conduziu o julgado:
Conforme reiteradamente destacado pelos recorrentes, o julgamento do Acórdão recorrido baseou-se na presunção de que as irregularidades observadas foram fruto de desconhecimento de práticas de gestão dos recursos públicos, o que permitiu conduzir ao entendimento de que a conduta dos gestores foi pontuada por boa-fé. Não foi por outra razão que se concedeu novo e improrrogável prazo aos responsáveis para o recolhimento dos valores apurados como devidos.
 (...) 
Quanto à inexistência de dolo ou de locupletamento ilícito por parte dos responsáveis, mister anotar que esse aspecto foi devidamente considerado quando se pugnou pela rejeição das alegações de defesa, com assinatura de prazo para recolhimento do débito, em vez de se imputar de pronto o débito aos responsáveis com imediato julgamento das contas pela irregularidade.
No caso em apreço, a identificação da boa-fé sugere uma conduta sem dolo, mas não afasta do agente o necessário cuidado na gestão dos recursos públicos, naquilo o que a doutrina abundantemente anota como a devida diligência do homem médio. Assim sendo, a boa-fé não representa carta branca na gestão desses recursos, devendo aquele que os gere indevidamente ser responsabilizado pelo seu ressarcimento.
52.	De fato, o desconhecimento das práticas de gestão de recursos públicos não afasta a necessidade de ressarcir os valores não devidamente comprovados, mas exige desta Corte parcimônia no julgamento imediato pela irregularidade das contas.
53.	No caso em epígrafe, noto que a gestão amadora dos responsáveis de vultosas somas de recursos federais os trouxe à condição em que se encontram nesta Corte. Não é dificultoso imaginar em que medida eram anexados e juntados os comprovantes de despesas naquele primeiro semestre de 2007, com diversos estudantes universitários realizando os gastos e promovendo o andamento do convênio. Por certo, entendo que os valores sequer deveriam ter chegado às mãos dos responsáveis, mas não foi o que ocorreu. 
54.	Dessa forma, em que pese, nesta assentada, não vislumbre motivos para concluir pela regularidade das contas dos responsáveis e afastamento do débito, entendo que está presente a boa-fé dos gestores e, por conseguinte, da UNE, de modo a lhes dar a oportunidade de devolver os recursos questionados, no prazo improrrogável de 15 dias, nos moldes previstos no art. 15, §§1º e 2º da Lei 8.443/1992.
55.	De outra sorte, não poderia deixar de lembrar o colegiado acerca da grande controvérsia que se instaurou no julgamento do presente processo, com forte divergência no Plenário desta Casa, tendo os Ministros Aroldo Cedraz, Raimundo Carreiro, Bruno Dantas e Vital do Rêgo votado em favor da boa-fé dos responsáveis, com abertura de prazo para devolução dos valores. Os Ministros Walton Alencar Rodrigues, Benjamin Zymler, Augusto Nardes e André Luís de Carvalho, por sua vez, restaram vencedores, após voto de desempate do Ministro Presidente José Múcio Monteiro, na forma como consignado na deliberação em debate.
56.	Com isso, apresenta-se inafastável o aprofundamento, no presente momento processual, do debate sobre a questão da boa-fé dos responsáveis e os impactos da deliberação do Tribunal, conjuntura que se amolda à perfeição ao enunciado no art. 22 da Lei de Introdução às Normas do Direito Brasileiro, incluído pela Lei 13.655/2018.
57.	Em razão disso, o Tribunal deverá se pautar, para decidir a controvérsia e diante das variáveis envolvidas, pelo princípio da proporcionalidade, conhecido informalmente como "bom senso", postulado que trago à discussão do colegiado a partir desse momento. Trata-se de exercício de ponderação a que submeto esta Corte, como último argumento e ótica ainda não apresentada sobre o tema, com o intuito de pacificar a controvérsia estabelecida no julgamento original.
58.	O princípio da proporcionalidade, sinônimo de razoabilidade, é regra de interpretação de natureza valorativa que deve permear o ordenamento jurídico e a conduta dos julgadores, com previsão nos mais variados diplomas normativos aplicáveis aos julgamentos nesta Corte (Lei 9.784/1999, art. 2º; LINDB, art. 21, parágrafo único) , além de máxima implicitamente inserida na Constituição. Visa o equilíbrio na restrição de direitos e concessão de benefícios, conforme leciona Inocêncio Mártires Coelho (MENDES, Gilmar Ferreira; Coelho, Inocêncio Mártires; Branco, Paulo Gustavo Gonet. Curso de direito constitucional. 5. ed. São Paulo: Saraiva, 2010, p. 181) .
59.	O autor ensina que esse postulado se compõe da necessidade, da adequação e da proporcionalidade em sentido estrito. Para Pedro Lenza (Direito constitucional esquematizado. 14. ed. São Paulo: Saraiva, 2010, p. 138) , no subprincípio da necessidade, a adoção de restrição de direitos só é legítima se for indispensável ao caso e não for passível de substituição por medida menos gravosa.
60.	Na espécie, esta Corte está diante de caso extremamente controverso, tendo ao menos duas medidas igualmente previstas no ordenamento pátrio: reconhecer a boa-fé dos responsáveis, tendo por base os elementos contidos nos autos; e lhes dar a oportunidade de devolver os recursos questionados sem a incidência de juros ou multa; ou manter a deliberação em seus exatos termos, com imposição de multa estratosférica aos envolvidos, com cobrança de débito, que atingiria, em 29/10/2020, o montante de quase R$ 4 milhões, considerando juros e correção monetária. 
61.	Não há dúvida de que a decisão deve respeito ao conjunto probatório que se apresenta. Nessa linha, a medida menos gravosa condizente com a prova dos autos e, portanto, mais adequada ao postulado constitucional da proporcionalidade, em julgamento de tal sorte controverso e diante dos fortes indícios de boa-fé dos responsáveis, é lhes dar a oportunidade de devolver os valores, no prazo improrrogável de 15 dias. Essa postura em nada afeta o interesse público e se amolda à conjuntura em análise, haja vista que, sob qualquer prisma apresentado nesta manifestação, os valores do dano ao erário deverão ser ressarcidos.
62.	De outro lado, leciona Pedro Lenza (Direito constitucional esquematizado. 14. ed. São Paulo: Saraiva, 2010, p. 138) que a adequação, outro elemento da proporcionalidade, significa a escolha do meio mais adequado para o atingimento do objetivo pretendido.
63.	Entendo, por certo, que há múltiplas finalidades na deliberação recorrida preferida pelo Plenário desta Casa, nos limites em que foi formatada, desde o ressarcimento ao erário até o caráter preventivo e retributivo inserto na aplicação de penalidades pecuniárias. Entretanto, é inafastável que, em todos os casos, visa esta Corte, primordialmente, a proteção ao patrimônio estatal e a preservação de todos os valores envolvidos, independente do titular, além de não poder a deliberação se afastar das consequências práticas dela advindas, na forma como tem sido exigido desde as alterações da LINDB.
64.	Sobre esse ponto, trago à discussão do colegiado, no âmbito dos debates sobre a proporcionalidade da deliberação recorrida, as consequências que podem ensejar o julgamento imediato pela irregularidade das contas dos responsáveis, especialmente para a pessoa jurídica da União Nacional dos Estudantes.
65.	Nessa linha, é importante ressaltar que a União Nacional dos Estudantes é instituição da mais alta relevância na história do Brasil, com mais de 80 anos, tendo participado e, por vezes, encabeçado os mais variados movimentos de mudança política no país. Transcrevo, nesse sentido, trecho de texto sobre a entidade constante dos arquivos do Senado Federal disponíveis na internet:
A história do Brasil moderno não pode ser contada sem citar a participação da União Nacional dos Estudantes (UNE) , entidade que representa os universitários do país, fundada em 1937 e que completa 80 anos nesta sexta-feira.
Da campanha O Petróleo é Nosso na década de 1940, passando pelo enfrentamento à ditadura militar nos anos 60 e 70, pelas Diretas Já nos anos 80 e pela mobilização dos caras-pintadas na década de 1990, a UNE fez parte das principais mobilizações populares da história recente brasileira.
Fonte: Agência Senado
66.	Dessa forma, o Tribunal deve atentar, ao deliberar dentre as ações e medidas a serem tomadas em face da entidade, para os reflexos práticos da deliberação sobre o futuro da União Nacional dos Estudantes. Por certo, é menos gravoso e mais adequado possibilitar que a entidade, juntamente com os demais responsáveis, promova a devolução dos recursos sem a incidência de juros e multa, no caso excepcional que ora se analisa, com forte controvérsia e indícios claros de boa-fé dos ex-gestores.
67.	Por fim, o terceiro subprincípio do princípio da proporcionalidade, consubstanciado na proporcionalidade em sentido estrito, nos termos da doutrina escolhida (LENZA, Pedro, Direito constitucional esquematizado. 14. ed. São Paulo: Saraiva, 2010, p. 138) , exige que o ato praticado realize o objetivo pretendido sem restringir exageradamente outros valores constitucionalizados. 
68.	O princípio da boa-fé objetiva, aplicável ao caso em epígrafe, tem amparo constitucional, pois está intimamente relacionado aos postulados da dignidade da pessoa humana, solidariedade social e moralidade, previstos nos artigos 1º, inciso III; 3º, inciso I; e 37, caput, da Constituição Federal. Logo, faz-se necessária a ponderação entre os diversos valores, ao deliberar sobre a questão.
69.	Nesse sentido, diante do que foi apresentado até o momento, os elementos contidos nos autos permitem que se reconheça a boa-fé dos responsáveis, de modo a possibilitar a devolução dos valores no prazo improrrogável de 15 dias, impedindo-se que se restrinja exageradamente os direitos dos responsáveis e a própria existência da UNE. 
70.	Destaco, por oportuno, que, na aplicação das multas aos responsáveis, por exemplo, houve divergência até mesmo na perspectiva dos julgadores que seguiram o voto vencedor que conduziu a deliberação ora em debate.
71.	O Ministro Substituto André Luís de Carvalho, convocado para substituir a Ministra Ana Arraes, ao proferir seu voto, discordou do posicionamento do Relator a quo, Ministro Benjamin Zymler, que propugnara redução da multa dos gestores, com manutenção da penalidade da UNE em R$ 500.000,00. Na ocasião, registrou o ilustre julgador:
Ao longo da sua história, a UNE pode até ter contribuído para a consolidação do regime democrático no Brasil e, assim, ela merece contar, no presente caso concreto, com o efetivo abrandamento da penalidade legal, na fixação da dosimetria da pena.
Ocorre, todavia, que, por esse ângulo, o TCU deve diferenciar a conduta da UNE, como pessoa jurídica, das indigitadas condutas dos seus gestores, como pessoas físicas, de sorte que, em homenagem ao princípio da razoabilidade, o Tribunal deve promover a redução da multa aplicável à UNE, fixando-a, por exemplo, em R$ 100 mil, mas deve manter, em nível superior, as multas aplicáveis aos seus gestores, fixando-as, por exemplo, nos valores de R$ 500 mil, diante da gravidade de todas as irregularidades por eles cometidas em detrimento do erário.
72.	O trecho demonstra a efetiva preocupação do Ministro Substituto com as consequências práticas da decisão e com o princípio da proporcionalidade, sinônimo de razoabilidade, não obstante tenha se posicionado, ao final, pelo julgamento imediato do mérito.
73.	Todavia, mesmo diante dos apelos do Ministro Substituto, o Plenário desta Casa restou por aplicar multa de R$ 500.000,00 à UNE, em patamar cinco vezes superior à penalidade aplicada aos ex-dirigentes. Não há dúvida do equívoco desta Corte na condução da matéria, impondo-se a rediscussão da controvérsia sob as premissas que ora proponho.
74.	Nesta assentada, após a revisitação das provas contidas nos autos, como decorrência do efeito devolutivo amplo do recurso de reconsideração, proponho solução distinta, para que o colegiado maximize os liames do princípio da proporcionalidade, de modo a garantir a sobrevivência da UNE, como instituição essencial à democracia do país.
75.	A razoabilidade, por certo, impõe solução menos gravosa às partes, possibilitando-lhes ressarcirem ao erário, no prazo improrrogável de 15 dias, na forma prevista no art. 12, §§1º e 2º, da Lei 8.443/1992.
76.	Ressalto, por fim, que não desconheço os recentes julgamentos desta Corte envolvendo a UNE e os mesmos responsáveis, ora recorrentes, conforme os Acórdão 2815/2020-TCU-Plenário, Relator Ministro Aroldo Cedraz; e 6.139/2020-TCU- Plenário, Relator Ministro Bruno Dantas e Revisor Ministro Benjamin Zymler.
77.	De todo modo, demonstrei, na presente manifestação, que a questão ainda enseja discussões relevantes, as quais apresento ao colegiado para que se possa delinear, de forma definitiva, o enfrentamento do Tribunal sobre a controvérsia estabelecida e fortemente debatida quando da deliberação recorrida.
78.	Assim, no que tange ao débito imputado às partes, acolho, em parte, o posicionamento da unidade técnica, com os ajustes demonstrados nesta assentada e o reconhecimento adicional de despesas. 
79.	Mas, divirjo do encaminhamento da questão, na forma colocada na presente manifestação, propondo a insubsistência do julgado recorrido, com o reconhecimento da boa-fé das partes, de modo a se fixar novo e improrrogável prazo de 15 dias, para que os responsáveis recolham aos cofres do Tesouro Nacional o valor de R$ 1.142.747,66, corrigido monetariamente desde o dia 25/1/2007 até a data do efetivo recolhimento.
80.	Face ao exposto, Voto por que o Tribunal adote o acórdão que ora submeto à apreciação deste Colegiado:
"9.1. conhecer do presente recurso de reconsideração para, no mérito, dar-lhe provimento parcial, para tornar insubsistente o Acórdão 1252/2020-TCU-Plenário;
9.2. rejeitar as alegações de defesa apresentadas por Gustavo Lemos Petta, presidente da UNE à época, Rovilson Sanches Portela, tesoureiro-geral da UNE à época e União Nacional dos Estudantes - UNE, CNPJ 29.258.597/0002-31, com fundamento nos arts. 12, § 1º, e 22, parágrafo único, da Lei 8.443/1992, e, por conseguinte, fixar novo e improrrogável prazo de 15 (quinze) dias, a contar da ciência, para que os responsáveis efetuem e comprovem perante este Tribunal (art. 214, inciso III, alínea "a", do Regimento Interno/TCU) o recolhimento aos cofres do Tesouro Nacional da importância abaixo listada, atualizada monetariamente a partir da data discriminada até a data do efetivo recolhimento, na forma da legislação em vigor:
	VALOR ORIGINAL (R$) 
	DATA DA OCORRÊNCIA

	1.142.747,66
	25/1/2007

9.3. comunicar aos responsáveis que a liquidação tempestiva do débito, atualizado monetariamente, sanará o processo, de modo a permitir que as suas contas sejam julgadas regulares com ressalvas, dando-lhes quitação, nos termos do art. 12, § 2º, da Lei 8.443/1992, c/c o § 4º do art. 202 do Regimento Interno/TCU;
9.4. autorizar, caso requerido, nos termos do art. 26 da Lei 8.443/1992, e do art. 217 do Regimento Interno/TCU, o parcelamento da dívida constante do item 9.2 deste Acórdão em até 36 (trinta e seis) parcelas, atualizadas monetariamente até a data do pagamento, esclarecendo que a falta de pagamento de qualquer parcela importará no vencimento antecipado do saldo devedor (§ 2º do art. 217 do Regimento Interno/TCU) e ensejará o pronto julgamento das contas pela irregularidade, com imputação de débito aos responsáveis, sem prejuízo das demais medidas legais;
9.5. encaminhar cópia desta deliberação, acompanhada do relatório e do voto que a fundamentam, aos responsáveis, à Procuradoria da República no Estado de São Paulo e ao Ministério da Cultura."
TCU, Sala das Sessões, em 17 de março de 2021.
RAIMUNDO CARREIRO 
Relator

Preliminarmente gostaria de congratular o eminente relator pelo voto proferido, mas peço vênias por propor encaminhamento diverso. 
2.	Trata-se de recurso de reconsideração interposto pela União Nacional dos Estudantes (UNE) , pelo sr. Gustavo Lemos Petta, presidente da agremiação estudantil, e pelo sr. Rovilson Sanches Portela, tesoureiro geral da entidade, em desfavor do Acórdão 1252/2020-TCU-Plenário, de minha relatoria. Por meio dessa decisão, os recorrentes tiveram suas contas julgadas irregulares e foram condenados solidariamente em débito e multados, como pode ser visto na parte dispositiva da deliberação, a seguir transcrita:
"9.1. julgar irregulares as contas do sr. Rovilson Sanches Portela, do sr. Gustavo Lemos Petta e da União Nacional dos Estudantes, com fundamento nos arts. 1º, inciso I, e 16, inciso III, alíneas "b" e "c", da Lei 8.443/1992, condenando-os, solidariamente, ao pagamento da importância a seguir especificada, com a fixação do prazo de quinze dias, a contar das notificações, para comprovarem, perante o Tribunal (art. 214, inciso III, alínea "a", do Regimento Interno) , o recolhimento da dívida aos cofres do Fundo Nacional de Cultura, atualizada monetariamente e acrescida dos juros de mora, calculados a partir da data discriminada, até a data dos recolhimentos, na forma prevista na legislação em vigor.
	VALOR ORIGINAL (R$) 
	DATA DA OCORRÊNCIA

	1.154.666,93
	25/1/2007

9.2. aplicar à União Nacional dos Estudantes, ao sr. Rovilson Sanches Portela e ao sr. Gustavo Lemos Petta a multa prevista no art. 57 da Lei  8.443/1992, nos valores individuais de R$ 500.000,00 (quinhentos mil reais) , R$ 100.000,00 (cem mil reais) e R$ 100.000,00 (cem mil reais) , respectivamente, fixando-lhes o prazo de 15 (quinze) dias, a contar da notificação, para que comprovem, perante o Tribunal, o recolhimento da referida quantia aos cofres do Tesouro Nacional, atualizada monetariamente, a contar da data deste acórdão até a data do efetivo recolhimento, caso não seja paga no prazo estabelecido, na forma da legislação em vigor;"
3.	Originariamente este processo examinou tomada de contas especial instaurada pelo Ministério da Cultura em face da impugnação total de despesas do Convênio 431/2006, firmado com a União Nacional dos Estudantes (UNE) . O ajuste em comento tinha por objeto a realização da 5ª Bienal de Arte e Cultura da UNE, que ocorreu entre 27 de janeiro e 2 de fevereiro de 2007 na cidade do Rio de Janeiro/RJ, além da promoção de atividades culturais (Circuito Universitário de Cultura e Arte) nos municípios de Vitória/ES, Campina Grande/PB e Barra do Garça/MT.
4.	Para o cumprimento desses objetos, a União desembolsou R$ 1.485.805,43, ficando a UNE responsável por R$ 130.374,80, a título de contrapartida. O plano de trabalho aprovado previa que o recurso seria utilizado em finalidades intrínsecas aos eventos. As despesas de maior vulto estão relacionadas ao pagamento de cachês dos diversos artistas, montagem dos espaços (palco, som e iluminação) , impressão de livros e passagens aéreas.
5.	Várias foram as irregularidades que ensejaram a impugnação da prestação de contas apresentada. Em primeiro lugar, tão logo creditados os recursos na conta específica do ajuste, grande parte (R$ 1.250.000,00) foi movimentada para outra conta da agremiação estudantil, circunstância que viola regra prevista na Instrução Normativa STN 1/1997 e no termo de convênio, além de dificultar a correlação entre os extratos bancários e as despesas do ajuste. Outra parcela (R$ 217.795,43) foi transferida para uma conta não identificada, sendo que a UNE nunca explicou a finalidade do repasse e qual seria o beneficiário desse montante. 
6.	Os documentos juntados aos autos comprovam irregularidades graves, que violam preceitos básicos de direito, a saber: 
a) 	apresentação de despesas com comprovação por notas e cupons fiscais em que consta carimbo de referência a outro convênio da UNE com o Ministério da Cultura, em desconformidade com cláusula sexta, parágrafo primeiro, do termo de convênio;
b)	comprovação de despesas realizadas em datas anteriores ou posteriores à vigência do convênio, em desconformidade com a cláusula oitava, parágrafo segundo, do termo de convênio e com o disposto no art. 8º, V, da IN/STN nº 01/1997;
c) 	recibos e notas fiscais emitidos em localidades sem relação com o objeto do convênio, em desconformidade com a cláusula sexta, parágrafo primeiro, do termo de convênio;
d)	comprovação de despesas com apresentação de documentos sem identificação da convenente e do número do convênio, com descrição genérica do objeto, em desconformidade com a cláusula oitava, parágrafo segundo, do termo de convênio e com o disposto no art. 30 da IN/STN nº 01/1997; e
e) 	falta de comprovação da integralização da contrapartida da convenente, contrariando o disposto na cláusula terceira, inciso II, alínea "a", do termo de convênio e o previsto nos incisos II e XIII do art. 7º da IN/STN nº 01/1997;
f) 	não há nos autos um único documento que diga respeito à promoção de atividades culturais (Circuito Universitário de Cultura e Arte) nos municípios de Vitória/ES, Campina Grande/PB e Barra do Garça/MT. 
7.	A prestação de contas apresentada contém despesas manifestamente incompatíveis com o objeto do convênio, circunstância que pode ser identificada por qualquer pessoa com senso crítico. É o caso de remédios (dorflex e paracetamol) , cerveja, vinhos, cachaça, uísque, vodca, isotônicos e energéticos, chocolate e chiclete, produtos de higiene pessoal, faturas de energia elétrica de imóveis residenciais, hambúrguer na rede McDonald's, contas de água e esgoto de imóveis residenciais, recargas de celulares pré-pagos, aquisição de mais de mil litros de gasolina, realização de refeições em pizzarias e restaurantes de comida japonesa (e em cidades sem qualquer relação com os eventos custeados pelo convênio, como Belo Horizonte/MG e São Paulo/SP) , dentre outros itens.
8.	Os recursos também foram utilizados para custeio de hospedagens e pagamento de serviços (TV escuta e locação de containers) que ocorreram após a realização dos eventos. Se não bastasse, os valores também chamam atenção: por uma única diária em um hotel de Copacabana (Rio de Janeiro/RJ) , a convenente gastou R$ 5.323,50; em outra, o dispêndio foi de R$ 1.433,25.
9.	Em parte significativa dos comprovantes de despesas (recibos e notas fiscais) , o carimbo do convênio foi colocado na cópia do documento, não na versão original. Em um cenário marcado pela existência de diversos convênios da UNE com o Governo Federal, a identificação do convênio no documento original se faz importante para impedir que o mesmo papel seja utilizado em outras prestações de contas.
10.	Diante desse cenário, na deliberação recorrida foram estipulados critérios de aceitação dos documentos apresentados, ou seja, só seriam considerados os comprovantes que atendessem aos seguintes requisitos cumulativos: a) previsão da despesa no plano de trabalho aprovado; b) identificação do convênio no comprovante original; c) comprovantes de pagamentos com valores e datas compatíveis com os montantes lançados nas contas bancárias, seja da conta específica ou da conta da entidade, tendo como beneficiária do produto a UNE; e d) limitação dos valores reconhecidos ao montante estabelecido no plano de trabalho.
11.	A partir desses critérios, na deliberação recorrida o Tribunal considerou regulares R$ 324.529,00, ou seja, o débito foi de R$ 1.154.666,93. 
12.	No recurso de reconsideração, o e. relator identificou com razão novos gastos passíveis de acolhimento por esta Corte (hospedagem, montagem de espaços, cachês de artistas e elaboração de clipping) . Assim, o débito sofre ligeira redução (passa a ser de R$ 1.142.747,66) . Essa circunstância enseja o provimento parcial do recurso, posição com a qual concordo. A multa deve ser reduzida em igual proporção, isto é, passa a ser de R$ 495 mil para a UNE e de R$ 99 mil para o tesoureiro e o presidente da entidade.  
13.	Antes de expor minha divergência em relação à proposta do e. Min. Raimundo Carreiro, que é pontual e cinge a apenas a um ponto (reconhecimento, ou não, de boa-fé dos responsáveis) , cabe analisar a alegação recursal de que o valor original da multa imputada à UNE (R$ 500.000,00) seria desproporcional e de que essa quantia não teria sido consignada em voto do relator a quo, mas em declaração apresentada pelo Ministro Substituto André Luis.
14.	O valor atualizado do débito na data do julgamento (20/5/2020) era de R$ 2.330.519,58, ou seja, a multa aplicada corresponde a aproximadamente 21,5% do dano ao Erário, montante que se encontra em patamar bastante inferior ao máximo estipulado no art. 57 da Lei 8.443/1992. Não se pode dizer que é desproporcional, sobretudo diante das graves irregularidades já mencionadas neste voto revisor. 
15.	Ao contrário do que alegam, durante as discussões ocorridas nas sessões de 26/4/2017 e de 2/10/2019, interrompidas em razão de pedidos de vista formulados pelos e. Ministros Bruno Dantas e Vital do Rego, respectivamente, acabei cedendo em parte à proposta do Min. Subst. André Luís, no sentido de fixar a multa de R$ 500 mil à UNE.
16.	Dito isso, passo agora a examinar o argumento da boa-fé dos recorrentes, motivo pelo qual o Min. Raimundo Carreiro propõe nesta ocasião o provimento parcial do recurso, fixando novo e improrrogável prazo para recolhimento do débito, agora afastados os juros moratórios. 
17.	Antes, porém, deve se ter em mente que a boa-fé se subdivide em duas vertentes, a objetiva e a subjetiva. Esta corresponde a um comportamento justificado de ter o direcionamento conforme o direito, ou seja, a pessoa imagina que está se conduzindo conforme o direito; aquela diz respeito a um modelo de conduta social, a um padrão ético de comportamento. Evidentemente que, no âmbito deste processo, estamos lidando com a boa-fé subjetiva, ao menos em relação aos então presidente e tesoureiro da entidade.  
18.	Depois das prorrogações concedidas, a vigência do convênio expirou em 21/7/2007, mas a prestação de contas só veio a ser entregue em 17/12/2007. Além de intempestiva, faltavam elementos básicos da comprovação de qualquer despesa, a saber: a) relatório de cumprimento do objeto; b) comprovantes de despesas; c) extrato bancário da conta corrente específica do convênio; d) comprovante de devolução dos recursos remanescentes; e) conciliação bancária; f) fotos dos eventos e material de divulgação; e g) informações sobre como foram feitas as contratações (se houve cotação junto a vários fornecedores etc.) . O sr. Rovilson Sanches Portela, tesoureiro geral da entidade, foi notificado dessas pendências em 27/12/2007, conforme peça 1, p. 122.
19.	A partir da entrega dessa documentação, o então Ministério da Cultura impugnou a integralidade dos recursos repassados e decidiu instaurar a tomada de contas especial (peça 1, p. 134/139) . Chama atenção que a prestação de contas entregue pelos recorrentes já informava que, mesmo se fossem acolhidas as despesas manifestamente incompatíveis com o objeto do convênio, como a compra de bebidas alcoólicas e outras já mencionadas, ainda assim o montante gasto atingiria a cifra de R$ 1.206,305,78, valor inferior ao recebido pela entidade (R$ 1.485.805,43) . Em nenhum momento houve a devolução dos recursos remanescentes, mesmo após insistência do poder concedente. 
20.	A contrapartida (R$ 130.374,80) não transitou pela conta específica do convênio, nem se sabe se foi, de fato, utilizada. O termo de convênio vinculava genericamente a obrigação da convenente à despesa "outros serviços de terceiro - pessoa jurídica", mas não há qualquer detalhamento desse gasto, o que impede um exame aprofundado sobre a questão. 
21.	Após a entrega dos extratos bancários, foi possível identificar que grande parte dos recursos foi transferida para outra conta de titularidade da UNE, o que, por si só, descumpre a IN STN 1/1997 e uma cláusula específica do termo de convênio. Inicialmente os recorrentes justificaram que as transferências ocorreram na tentativa de evitar prováveis bloqueios judiciais, pois a entidade possuía algumas dívidas não quitadas junto a alguns fornecedores. 
22.	Depois, apresentaram outra versão para os fatos, qual seja, a de que a liberação de recursos pelo poder concedente foi intempestiva (dois dias antes do início da 5ª Bienal) , que o banco não teria fornecido o token para liberação da senha e que o evento ocorreu em cidade diversa da agência bancária. Por isso, para honrar os compromissos assumidos, os administradores se viram diante da necessidade de transferir recursos para outra conta da UNE.
23.	Como pode ser visto, a intempestividade da prestação de contas, a falta de devolução dos recursos não utilizados, a inadimplência decorrente do não aporte da contrapartida, as justificativas conflitantes para a retirada do dinheiro federal da conta específica do convênio, a realização de compras manifestamente incompatíveis com os eventos apoiados pelo Governo Federal, a entrega de comprovantes de despesas com identificação de outros ajustes, dentre outras questões, podem ser consideradas circunstâncias caracterizadoras da boa-fé subjetiva dos gestores recorrentes? A meu ver, a resposta é negativa. Não é crível que os gestores recorrentes, mesmo sendo jovens universitários, face à gravidade dos fatos apresentados, acreditassem que estariam se conduzindo conforme o direito.
24.	Não se trata de exigências técnicas ou jurídicas específicas, incompatíveis com o perfil da instituição, administrada por estudantes universitários, mas de questão basilar e natural das relações intersubjetivas. Grande parte das falhas ocorridas fogem de qualquer exigência restrita ao relacionamento com o poder público. A dizer: se um agente capta dinheiro para uma determinada finalidade e lhe é exigida, como condição, a prestação de contas, é natural que os recursos sejam empregados nos objetivos ajustados, sob pena de devolução deles, acrescidos dos encargos da mora. 
25.	Entender de forma contrária traz reflexos não apenas a este processo, mas a inúmeros casos analisados pelo TCU. Não raro, o Tribunal lida com prestações de contas de instrumentos de transferência voluntária de recursos em que os gestores são pessoas humildes, muitas vezes sem o ensino fundamental, e, mesmo assim, a Corte julga diretamente as contas dos responsáveis, condena-os em débito e aplica-lhes multa. A se considerar o presente caso como exemplo de boa-fé, tenho dúvidas sobre quais seriam os processos em que não haveria tal reconhecimento.
26.	Ante o exposto, com as vênias por divergir do e. relator unicamente em relação ao reconhecimento da boa-fé dos recorrentes, voto por que o Tribunal adote a deliberação que ora submeto a este Colegiado.
TCU, Sala das Sessões, em 17 de março de 2021.
BENJAMIN ZYMLER
Revisor